ACORDAO-COMPLETO-2346735

ACÓRDÃO 938/2019 ATA 13/2019 - PLENÁRIO

VISTOS, relatados e discutidos estes embargos de declaração interpostos pelo Ministério Público junto ao TCU e por Aldemir Bendine, contra o Acórdão 1824/2018-TCU-Plenário, que julgou pedidos de reexame contra o Acórdão 2575/2016-TCU-Plenário, por meio do qual foram avaliadas as razões de justificativa dos responsáveis quanto aos atrasos nos repasses de recursos, pela União, às instituições financeiras e aos entes federados;
ACORDAM os Ministros do Tribunal de Contas da União, reunidos em Sessão do Plenário, diante das razões expostas pelo Redator e com fundamento nos arts. 34 da Lei 8.443/1992 e 287, § 1º, do Regimento Interno do TCU, em:
9.1. conhecer dos embargos de declaração interpostos por Aldemir Bendine, para, no mérito, negar-lhe provimento;
9.2. conhecer dos embargos de declaração interpostos pelo Ministério Público junto ao TCU, por intermédio do Procurador Júlio Marcelo de Oliveira, para, no mérito, dar-lhe provimento parcial, relativamente a Luciano Galvão Coutinho, com efeitos infringentes;
9.3. alterar a redação do item 9.7 do Acórdão 1824/2018-TCU-Plenário para:
9.7. negar provimento ao pedido de reexame interposto pelo Ministério Público junto ao TCU, quanto a Nelson Henrique Barbosa Filho, Dyogo Henrique de Oliveira, Marcus Pereira Aucélio, Marcelo Pereira de Amorim, Jorge Fontes Hereda, Alexandre Antonio Tombini e Túlio José Lenti Maciel.
9.4. dar provimento ao pedido de reexame interposto pelo Ministério Público junto ao TCU, quanto a Luciano Galvão Coutinho, a fim de considerar graves as infrações por ele cometidas e aplicar-lhe a sanção de inabilitação para o exercício de cargo em comissão ou função de confiança pelo período de seis anos, bem como de multa no valor de R$ 50.000,00 (cinquenta mil reais) ;
9.5. dar ciência desta decisão aos embargantes e interessados.

Embargos de declaração contra decisão que julgou pedidos de reexame em face de acórdão proferido em processo de representação sobre possíveis irregularidades em repasses financeiros entre o Tesouro Nacional e instituições financeiras públicas e privadas.

Trata-se de embargos de declaração, opostos pelo Ministério Público junto ao Tribunal de Contas da União (peça 737) e por Aldemir Bendine (peça 740) , contra o Acórdão 1.824/2018 - Plenário (peça 712) , então da relatoria do E.  Ministro José Múcio Monteiro.
Por meio da aludida decisão, este colegiado, entre outras medidas:
negou provimento aos pedidos de reexame interpostos por Aldemir Bendine (ex-presidente do Banco do Brasil) e por Luciano Galvão Coutinho (ex-presidente do Banco Nacional de Desenvolvimento Econômico e Social - BNDES) ; 
deu provimento ao pedido de reexame interposto por Jorge Fontes Hereda (ex-presidente da Caixa Econômica Federal) , excluindo a multa a ele aplicada; 
deu provimento ao pedido de reexame interposto pelo Ministério Público junto ao TCU, quanto a Aldemir Bendine, a fim de considerar graves as infrações cometidas e aplicar-lhe a sanção de inabilitação para o exercício de cargo em comissão ou função de confiança pelo período de seis anos, bem como majorar a multa a ele aplicada, de R$ 30.000,00 para R$ 50.000,00.
Mediante o Acórdão 2.575/2016-Plenário, da relatoria do Ministro José Múcio Monteiro, objeto dos referidos pedidos de reexame, o Plenário havia aplicado idêntica multa de R$ 30.000,00 aos três dirigentes.
O processo tratava de representação do MP/TCU, acerca dos atrasos da União no repasse, a instituições financeiras controladas, de valores destinados ao pagamento de despesas de sua responsabilidade, relativas a benefícios sociais, previdenciários e creditícios. 
Tratava-se, como visto, de irregularidades extremamente graves, minudentemente avaliadas em plúrimas oportunidades, efetuadas com o objetivo de mascarar as dívidas da União e falsear os resultados primários do Governo Federal, dando-lhes aspecto totalmente diverso, no sentido de permitir a continuidade de operações ainda mais danosas ao País.
Pela inusitada gravidade, deram ensejo a mais grave das punições constitucionais, a cargo do TCU, a rejeição das contas anuais da Presidente da República, em 2014, e, em seguida, ao processo de impeachment, no Congresso Nacional, a partir dos argumentos esquadrinhados pelo TCU, com o afastamento do cargo da então Presidente da República.
Neste momento processual, o MP/TCU requer o acolhimento dos embargos de declaração, com efeitos infringentes, para que o Tribunal, dentre outras medidas, dê provimento ao pedido de reexame interposto pelo Ministério Público, contra o Acórdão 2.575/2016-Plenário, no tocante a Jorge Fontes Hereda e a Luciano Galvão Coutinho, a fim de aumentar-lhes os valores das multas aplicadas e, ao mesmo tempo, aplicar-lhes a sanção de inabilitação para o exercício de cargo em comissão ou função de confiança na Administração Pública, prevista no art. 60 da Lei 8.443/1992.
Aldemir Bendine, por sua vez, requer o acolhimento de seus embargos de declaração, com efeitos infringentes, para que o Tribunal: a) afaste sua responsabilização e a sanção que lhe foi imposta, a fim de estender-lhe as circunstâncias consideradas no afastamento da responsabilização do ex-presidente da Caixa, Jorge Fontes Hereda; b) subsidiariamente, caso esse Tribunal não acolha o pedido inicial, que mantenha a penalidade imposta por meio do Acórdão 2.575/2016, com vistas a manter sua responsabilização e sanção nos mesmos patamares do que foi atribuído ao ex-presidente do BNDES, Luciano Galvão Coutinho.
O então relator destes embargos, Ministro José Múcio Monteiro, determinou a realização dos contraditórios sobre os embargos opostos.
A Serur avaliou os recursos e propôs, em pareceres uniformes, o reconhecimento da contradição entre a avaliação pela semelhança das condutas de Aldemir Bendine e de Luciano Galvão Coutinho e as penalidades diferentes a eles aplicadas. 
Sugeriu, então, a unidade técnica o provimento dos embargos de declaração do MP/TCU, a fim de que, no que se refere a Luciano Galvão Coutinho, seja majorada sua multa e aplicada a pena de inabilitação, nos exatos termos do que foi feito em relação a Aldemir Bendine, com o consequente não provimento aos embargos de declaração desse último responsável. 
O voto da lavra do E. Relator, Ministro Raimundo Carreiro, igualmente reconhece a existência da contradição alegada e propõe ajustar o julgamento realizado em relação a Aldemir Bendine, reduzindo a multa a ele aplicada para R$ 30.000,00, bem como afastar-lhe a pena de inabilitação, de forma a igualar à sanção atribuída a Luciano Galvão Coutinho.
II
Com todas as vênias, discordo da proposta ora apresentada pelo Relator, pelas razões expostas no voto que acompanha o Acórdão 1.824/2018-Plenário e alinho-me, inteiramente, ao encaminhamento proposto pela Serur.
De fato, a matéria em exame é extremamente grave, gravíssima. Os fatos em debate são exatamente os mesmos que derem ensejo ao impeachment da Presidente da República Dilma Roussef e, sob tal perspectiva, devem ser julgados pelo Plenário.
O acórdão proposto pelo Relator suprime a punição aplicada a um, em vista do fato de que o outro foi, de maneira inusitada, excluído do rol dos inabilitados no processo. Embora os fatos fossem os mesmos, o Plenário, por maioria, houve por bem deixar de punir o então presidente do BNDES, causando a contradição.
E, de fato, contradição há, no Acórdão 1.824/2018-Plenário, a ser saneada, pois as condutas de Aldemir Bendine e de Luciano Galvão Coutinho, embora exatamente as mesmas, foram sopesadas de forma discrepante pelo Tribunal, em afronta ao princípio da isonomia, tendo em vista a similaridade entre os casos.
Porém, não há como abrandar as sanções aplicadas a Aldemir Bendine, para igualá-las as aplicadas a Luciano Coutinho, como ora propõe o E. Relator. 
As irregularidades cometidas pelos dois gestores foram idênticas e gravíssimas. Reitero: dentre outros fatos, deram ensejo à rejeição das contas da Presidente da República e ao seu processo de impeachment. Não há como afastar do cargo uma Presidente da República e deixar os demais responsáveis pela prática dos atos lesivos sem punição.
O BNDES e o Banco do Brasil efetivamente financiaram despesas correntes da União, na medida em que mantiveram saldos negativos, vultosos e prolongados, pagos a posteriori, com incidência de juros e correção monetária. O atraso prolongado nos pagamentos configurou operação de crédito, vedada pelo artigo 36 da LRF.
Tanto Aldemir Bendine quanto Luciano Galvão Coutinho se omitiram diante do expediente adotado pelo governo. Deveriam ter-se manifestado, de maneira contundente, para impedir o crescimento vertiginoso dos débitos do ente federal, recusando-se a efetivar as operações ilegítimas, ilegais e inconstitucionais.
Nos fundamentos da decisão embargada, ficou demonstrado que, no caso do Banco do Brasil, sob a responsabilidade de Aldemir Bendine, mesmo não havendo previsão expressa para quitação dos débitos, as portarias editadas pelo Ministério da Fazenda alteraram desarrazoadamente a sistemática de atuação do Tesouro Nacional, que perdurava desde 1992, com pagamentos nos semestres seguintes aos das apurações. O novo procedimento, que postergava os pagamentos indefinidamente, culminou, em 2014, em saldo devedor de R$ 9 bilhões.
Portanto, o acórdão embargado é claro na delimitação da responsabilidade de Aldemir Bendine, não havendo nenhuma omissão ou obscuridade a ser sanada, refletindo os muitos ilícitos exaustivamente apurados.
Relativamente a Luciano Galvão Coutinho, sobre o fato de haver realizado operações ilegais de mais do dobro de Aldemir Bendine, a alegada relevância social na sua atuação não encontra nenhum respaldo documental ou lógico, porquanto não há elementos capazes de comprovar que o responsável tenha pautado sua atuação por relevante valor social, fazendo-se substituir à União, na busca de manutenção dos níveis de geração de emprego e renda. A aventada atenuante em favor desse mesmo responsável, relativa à contribuição dele para a edição da Medida Provisória 702, de 17/12/2015, não reflete a conjuntura na qual foi elaborado o normativo, que foi editado em atendimento ao Acórdão 825/2015-Plenário.
Ademais, todas as operações de crédito ilegais, vinculadas ao BNDES, têm características semelhantes às dívidas discutidas na responsabilização de Aldemir Bendine e somaram, ao final de 2014, R$ 21,6 bilhões; portanto, mais que o dobro da dívida da União com o Banco do Brasil, que era de cerca de R$ 9 bilhões.
Rememoro que, em julho de 2015, equalizações da dívida da União com o BNDES, apuradas no segundo semestre de 2011, ainda estavam pendentes de pagamento, extrapolando até mesmo o prazo ilegal da Portaria 122/2012 do Ministério da Fazenda, que postergou em 24 meses o reconhecimento dos valores como devidos.
Também não assiste razão ao relator, no que concerne à similaridade entre as condutas de Jorge Fontes Hereda e dos gestores do BNDES, Luciano Galvão Coutinho, e do Banco do Brasil, Aldemir Bendine, que justificaria a redução das penalidades aplicadas a este último.
Conforme comprovado na discussão dos pedidos de reexame, as referidas condutas foram totalmente distintas, como passo, mais uma vez, a explicitar.
Jorge Fontes Hereda teve comportamento absolutamente distinto do de Aldemir Bendine e de Luciano Galvão Coutinho.  Atuou de forma diferenciada em relação aos dirigentes do Banco do Brasil e do BNDES. Além de cobrar todos os valores em atraso, dentro dos seus limites, recorreu à Advocacia-Geral da União para o recebimento de todo o montante devido à CEF. Tomou todas as providências que cabia a um gestor atento de banco estatal, com o objetivo de exercer suas atribuições, na forma da legislação em vigor.
Reitero, a seguir, alguns fatos que expus no voto que acompanhou o Acórdão 1.824/2018-Plenário. No que concerne ao Seguro Desemprego e ao Abono Salarial, consta, dos autos, a ata de reunião da Câmara de Conciliação e Arbitragem da AGU, realizada em 30/4/2014, antes da autuação deste processo, para tratar de "controvérsia suscitada pela Caixa Econômica Federal", quanto à insuficiência dos repasses de recursos para tais benefícios (peça 81, p. 2) .
A ata de reunião sobre o mesmo tema, realizada em 14/10/2014 (peça 81, p. 12/15) , registrou que as tratativas na referida câmara foram iniciadas em janeiro de 2014 e os repasses dos recursos foram regularizados em outubro daquele ano.
A Nota 104/2014/CCAF/CGU/AGU-CRN, que analisou e aprovou o pedido de abertura de procedimento conciliatório, elaborado pela Caixa, quanto ao Bolsa Família, foi emitida pela AGU em 4/8/2014 (peça 67, p.135) . O responsável, apesar da demora, buscou a solução, prevista na legislação, para os atrasos nos repasses, antes mesmo da autuação da presente representação. 
Em ata de reunião conciliatória, realizada em 6/10/2014 (peça 67, p. 139) , consta que o Tesouro regularizou os repasses à Caixa, permitindo a solução dos custos financeiros incorridos pela instituição financeira de outubro de 2013 a maio de 2014.
Ademais, os ajustes firmados entre a Caixa e o Governo Federal previam a possibilidade de sustar os pagamentos dos benefícios ou efetuá-los com recursos próprios, cobrando do Tesouro a devida remuneração sobre os valores atrasados.
Assim, os argumentos apresentados por Jorge Fontes Hereda sobre impactos sociais, possíveis prejuízos ao patrimônio da instituição e utilização das prerrogativas contratuais, para preservação da instituição, aliados às providências junto à AGU, foram determinantes para o provimento do pedido de reexame do responsável e para o afastamento da multa a ele aplicada.
Por conseguinte, ao contrário do que ocorreu com Jorge Fontes Hereda, não se observou qualquer causa de excludente da ilicitude, capaz de isentar Aldemir Bendine e Luciano Galvão Coutinho.
III
Feitas essas considerações, considero absolutamente inapropriado e desmoralizador, em vista do caso concreto, dar provimento aos embargos de declaração, para afastar as punições aplicadas.
Servem os embargos, nesta oportunidade, para igualar as punições devidas aos gestores do BNDES e do BB, na forma proposta pelo MPTCU. 
Aliás, com que força moral, poderia o TCU, a partir dos mesmos fatos que levaram ao impeachment da presidente Dilma Roussef, deixar de punir os demais responsáveis, muito especialmente Luciano Coutinho, que movimentou mais de duas vezes os recursos públicos, em pedaladas, relativamente ao presidente do BB. 
É escandalosa a isenção de punição ao então presidente do BNDES pelo TCU, tal qual se os fatos praticados pelas citadas autoridades não apresentassem nenhuma gravidade. 
Exatamente por esta razão, expressamente, na sessão anterior do Plenário, disse que, em relação à presidente da República, o Tribunal foi um leão, tendo, pelos mesmos fatos ora aqui julgados, motivado um impeachment; não apresentando conduta equânime quando se trata dos demais coautores das pedaladas fiscais, muito especialmente, quando se trata do ex-presidente do BNDES.
Com vistas a sanar a contradição no Acórdão 1.824/2018-Plenário e extinguir o tratamento diferenciado atribuído à culpabilidade de Luciano Galvão Coutinho, ex-Presidente do BNDES, e de Aldemir Bendine, ex-Presidente do Banco do Brasil, diante de circunstâncias fáticas e jurídicas sobremodo similares, proponho negar provimento aos embargos interpostos por Aldemir Bendine e dar provimento parcial aos embargos do MP/TCU, com efeitos infringentes, para:
a) alterar a redação do item 9.7 do Acórdão 1.824/2018-Plenário para: "negar provimento ao pedido de reexame interposto pelo Ministério Público junto ao TCU, quanto a Nelson Henrique Barbosa Filho, Dyogo Henrique de Oliveira, Marcus Pereira Aucélio, Marcelo Pereira de Amorim, Jorge Fontes Hereda, Alexandre Antonio Tombini e Túlio José Lenti Maciel".
b) dar provimento ao pedido de reexame interposto pelo Ministério Público junto ao TCU, quanto a Luciano Galvão Coutinho, a fim de considerar graves as infrações por ele cometidas e aplicar-lhe a sanção de inabilitação para o exercício de cargo em comissão ou função de confiança pelo período de seis anos, bem como de multa no valor de R$ 50.000,00 (cinquenta mil reais) .
Em face do exposto, voto por que o Tribunal adote a deliberação que ora submeto à apreciação desse Plenário.
TCU, Sala das Sessões Ministro Luciano Brandão Alves de Souza, em 24 de abril de 2019.
WALTON ALENCAR RODRIGUES
Revisor

Banco Central do Brasil; Banco do Brasil S.A.; Banco Nacional de Desenvolvimento Econômico e Social; Caixa Econômica Federal; Secretaria do Tesouro Nacional.

3. Representante/Interessados/Responsáveis/Recorrentes:
3.1. Representante: Procurador Júlio Marcelo
3.2. Responsáveis: Adriano Pereira de Paula (XXX.481.327-XX); Aldemir Bendine (XXX.980.408-XX); Alexandre Antonio Tombini (XXX.444.361-XX); Arno Hugo Augustin Filho (XXX.327.680-XX); Carlos Antonio Vieira Fernandes (XXX.608.784-XX); Dyogo Henrique de Oliveira (XXX.643.671-XX); Gilberto Magalhães Occhi (XXX.478.847-XX); Guido Mantega (XXX.840.768-XX); Jorge Fontes Hereda (XXX.048.855-XX); Luciano Galvão Coutinho (XXX.831.808-XX); Manoel Dias (XXX.829.719-XX); Marcelo Pereira de Amorim (XXX.337.191-XX); Marcus Pereira Aucélio (XXX.486.601-XX); Nelson Henrique Barbosa Filho (XXX.073.727-XX); Tereza Helena Gabrielli Barreto Campello (XXX.467.346-XX); Túlio José Lenti Maciel (XXX.746.946-XX)
3.3. Recorrentes: Júlio Marcelo de Oliveira (XXX.727.691-XX); Aldemir Bendine (XXX.980.408-XX).

WALTON ALENCAR RODRIGUES

Ministro-Substituto Weder de Oliveira.

13.1. Ministros presentes: José Mucio Monteiro (Presidente), Walton Alencar Rodrigues (Redator), Augusto Nardes, Raimundo Carreiro (Relator), Ana Arraes e Vital do Rêgo.
13.2. Ministro que não participou da votação: Augusto Nardes.
13.3. Ministro com voto vencido: Raimundo Carreiro (Relator).
13.4. Ministros-Substitutos convocados: Augusto Sherman Cavalcanti, André Luís de Carvalho e Weder de Oliveira (Revisor).
13.5. Ministro-Substituto convocado com voto vencido: Weder de Oliveira (Revisor).
13.6. Ministro-Substituto presente: Marcos Bemquerer Costa.

ACORDAO-COMPLETO-2359006

Acórdão 3047/2019 - Plenário

Luciano Galvão Coutinho

GUIDO MANTEGA

MARCUS PEREIRA AUCELIO

ARNO HUGO AUGUSTIN FILHO

RAIMUNDO CARREIRO

Ministro José Mucio Monteiro.

Reproduzo, abaixo, o inteiro teor do parecer lavrado no âmbito da Serur, com o qual se manifestaram de acordo os seus dirigentes (peça 771-773) :
INTRODUÇÃO
1.	Trata-se de embargos de declaração interpostos pelo Ministério Público junto ao Tribunal de Contas da União (MPTCU) , na pessoa do Procurador Júlio Marcelo de Oliveira (peça 737) ; e por Aldemir Bendine (peça 740) , contra o Acórdão 1824/2018-TCU-Plenário (peça 712) , relatado pelo Ministro Walton Alencar Rodrigues e redigido pelo Ministro José Múcio Monteiro, com o seguinte teor:
ACORDAM os Ministros do Tribunal de Contas da União, reunidos em Sessão do Plenário, diante das razões expostas pelo Redator, e com fundamento nos arts. 32 e 34 da Lei nº 8.443/92, em:
9.1. conhecer dos pedidos de reexame interpostos pelo Ministério Público junto ao TCU, por intermédio do Procurador Júlio Marcelo de Oliveira, e por Marcus Pereira Aucélio, Túlio José Lenti Maciel, Aldemir Bendine, Guido Mantega, Alexandre Antônio Tombini, Luciano Coutinho, Jorge Fontes Hereda e Arno Hugo Augustin Filho;
9.2. negar provimento aos pedidos de reexame interpostos por Marcus Pereira Aucélio, Aldemir Bendine, Guido Mantega, Luciano Galvão Coutinho e Arno Hugo Augustin Filho, mantendo-se;
9.3. dar provimento aos pedidos de reexame interpostos por Jorge Fontes Hereda, Túlio José Lenti Maciel e Alexandre Antônio Tombini, a fim de acolher suas razões de justificativa e excluir as multas que lhes foram aplicadas, nos termos dos itens 9.5 e 9.6 do Acórdão 2575/2016-TCU-Plenário;
9.4. dar provimento ao pedido de reexame interposto pelo Ministério Público junto ao TCU relativamente a Guido Mantega, a fim de agravar a sanção de inabilitação para o exercício de cargo em comissão ou função de confiança prevista no art. 60 da Lei nº 8.443/92, imposta pelo item 9.9 do Acórdão 2575/2016-TCU-Plenário, para o prazo de 8 (oito) anos;
9.5. considerar graves as infrações cometidas por Aldemir Bendine;
9.6. dar provimento ao pedido de reexame interposto pelo Ministério Público junto ao TCU, quanto a Aldemir Bendine, a fim de considerar graves as infrações cometidas e aplicar-lhe a sanção de inabilitação para o exercício de cargo em comissão ou função de confiança pelo período de seis anos, bem como de multa no valor de R$ 50.000,00 (cinquenta mil reais) ;
9.7. negar provimento ao pedido de reexame interposto pelo Ministério Público junto ao TCU, quanto a Nelson Henrique Barbosa Filho, Dyogo Henrique de Oliveira, Marcus Pereira Aucélio, Marcelo Pereira de Amorim, Jorge Fontes Hereda, Alexandre Antonio Tombini, Túlio José Lenti Maciel e Luciano Galvão Coutinho.
HISTÓRICO
2.	Trata-se, originariamente, de representação formulada pelo Ministério Público junto ao TCU (MPTCU) (peça 1) , a partir de notícias veiculadas na mídia televisiva e impressa acerca de possíveis irregularidades em repasses financeiros entre o Tesouro Nacional e instituições financeiras públicas e privadas.
2.1.	O documento do MPTCU tratou de atrasos da União no repasse a instituições financeiras controladas de valores destinados ao pagamento de despesas de sua responsabilidade, relativas a benefícios sociais, previdenciários e creditícios. A representação acabou por abranger também desconformidades na transferência pela União de recursos devidos aos entes federados a título de royalties do Petróleo, cota-parte do salário educação e compensação financeira por uso de recursos hídricos.
2.2.	Após fiscalização da Secretaria de Controle Externo da Fazenda Nacional (SecexFazenda) e análise dos achados identificados, o Plenário desta Corte prolatou o Acórdão 825/2015-TCU-Plenário (peça 135) , relatado pelo Ministro José Múcio Monteiro, no seguinte sentido:
ACORDAM os Ministros do Tribunal de Contas da União, reunidos em Sessão do Plenário, e diante das razões expostas pelo Relator, com fundamento nos arts. 169, inciso V, 235 e 237, inciso VII, do Regimento Interno do Tribunal, em:
9.1. determinar ao Departamento Econômico do Banco Central do Brasil que:
9.1.1. publique quadro específico na Nota de Imprensa de Política Fiscal em que fiquem evidenciados os montantes da Dívida Líquida do Setor Público (DLSP) e dos resultados nominal e primário que deveriam ter sido apurados para o exercício financeiro de 2014 caso os passivos referentes aos adiantamentos concedidos pela Caixa Econômica Federal à União no âmbito do Programa Bolsa Família, do Seguro-Desemprego e do Abono Salarial estivessem sendo captados pelas estatísticas fiscais;
9.1.2. registre no rol de passivos da União na Dívida Líquida do Setor Público (DLSP) :
9.1.2.1. os valores devidos pela União ao Banco do Brasil relativos aos itens "Tesouro Nacional - Equalização de Taxas - Safra Agrícola" e "Título e Créditos a Receber - Tesouro Nacional", inscritos na contabilidade da referida instituição financeira;
9.1.2.2. os valores referentes ao montante da equalização de taxa de juros devido pela União ao BNDES no âmbito do Programa de Sustentação do Investimento (PSI) ;
9.1.2.3. os valores referentes ao passivo da União junto ao FGTS, registrado em razão do que estabelece a Lei Complementar 110/2001, à Resolução CCFGTS 547/2008 e ao Programa Minha Casa Minha Vida;
9.1.3. em relação aos exercícios financeiros de 2013 e 2014, refaça o cálculo do resultado primário decorrente:
9.1.3.1. dos dispêndios ocorridos no âmbito do Bolsa Família, do Abono Salarial e do Seguro Desemprego, utilizando, para tanto, os saldos corretos de endividamento líquido;
9.1.3.2. dos dispêndios ocorridos no âmbito da equalização de taxa de juros a que se refere a Lei 8.427/1992, e a Portaria do Ministério da Fazenda 315/2014, utilizando, para tanto, os saldos corretos de endividamento líquido;
9.1.3.3. dos dispêndios ocorridos no âmbito da legislação abrangida pelo ativo "Título e Créditos a Receber - Tesouro Nacional", do Banco do Brasil, utilizando, para tanto, os saldos corretos de endividamento líquido;
9.1.3.4. da variação dos saldos da dívida da União junto ao BNDES no âmbito do Programa de Sustentação do Investimento (PSI) de que trata a Lei 12.096/2009, utilizando, para tanto, os saldos corretos de endividamento líquido;
9.1.3.5. da variação dos saldos da dívida da União junto ao FGTS relativas aos adiantamentos concedidos no âmbito do PMCMV de que trata a Lei 11.977/2009, utilizando, para tanto, os saldos corretos de referido endividamento;
9.1.3.6. da variação dos saldos da dívida da União junto ao FGTS relativa aos recursos não repassados pelo Tesouro e que, em razão do disposto pelo art. 3º, § 1º, da Lei Complementar 110/2001, estão registrados como direitos de referido Fundo junto à União;
9.1.3.7. da variação dos saldos da dívida da União junto ao FGTS relativa aos recursos não repassados pelo Tesouro para cobertura dos encargos resultantes da Lei nº 6.024/1974, da Medida Provisória nº 2.196/2001 e da Resolução CCFGTS nº 574/2008;
9.2. em relação às operações de crédito realizadas junto à União, consubstanciadas na utilização de recursos próprios da Caixa Econômica Federal para a realização de pagamento de dispêndios de responsabilidade da União no âmbito do Programa Bolsa Família:
9.2.1. determinar ao Ministério do Desenvolvimento Social e Combate à Fome (MDS) que efetue a cobertura de saldo negativo porventura existente na conta de suprimento de fundos do Programa Bolsa Família mantida junto à Caixa Econômica Federal, de acordo com cronograma, de prazo de duração o mais curto possível, a ser apresentado ao TCU dentro de 30 (trinta) dias;
9.2.2. determinar à Secretaria do Tesouro Nacional que repasse tempestivamente, por conta do Ministério do Desenvolvimento Social e Combate à Fome (MDS) , os recursos mensais necessários ao pagamento do Programa Bolsa Família, de modo a evitar que a Caixa Econômica Federal proceda a esse pagamento com recursos próprios;
9.2.3. cientificar o Ministério Público Federal, para que adote as medidas que julgar oportunas e convenientes em relação à realização de operação de crédito, de que trata o presente item, com inobservância de condição estabelecida em lei;
9.2.4. determinar a audiência dos gestores listados a seguir, para que, no prazo improrrogável de 30 (trinta) dias, apresentem razões de justificativa em relação à realização de operação de crédito, consubstanciada na concessão e utilização de recursos próprios da Caixa Econômica Federal para o pagamento de benefícios de responsabilidade da União no âmbito do Programa Bolsa Família de que trata a Lei 10.836/2004, contrariando o que estabelecem o § 1º, inciso I, do art. 32, o art. 36 e o art. 38, inciso IV, "b", todos da Lei Complementar 101/2000:
- Arno Hugo Augustin Filho - CPF XXX.327.680-XX - Secretário do Tesouro Nacional;
- Marcus Pereira Aucélio - CPF XXX.486.601-XX - Subsecretário de Política Fiscal da Secretaria do Tesouro Nacional;
- Marcelo Pereira de Amorim - CPF XXX.337.191-XX - Coordenador-Geral de Programação Financeira da Secretaria do Tesouro Nacional;
- Jorge Fontes Hereda - CPF XXX.048.855-XX - Presidente da Caixa Econômica Federal; e
- Tereza Helena Gabrielli Barreto Campello - CPF XXX.467.346-XX - Ministra de Estado do Desenvolvimento Social e Combate à Fome;
- Guido Mantega - CPF XXX.840.768-XX - Ministro de Estado da Fazenda, em razão da omissão quanto ao disposto no art. 32, caput, da Lei Complementar 101/2000;
9.3. em relação às operações de crédito realizadas junto à União, consubstanciadas na utilização de recursos próprios da Caixa Econômica Federal para a realização de pagamento de dispêndios de responsabilidade da União no âmbito do Seguro-Desemprego e do Abono Salarial:
9.3.1. determinar ao Ministério do Trabalho e Emprego (MTE) que efetue a cobertura de saldo negativo porventura existente nas contas de suprimento de fundos do Seguro-Desemprego e do Abono Salarial mantidas junto à Caixa Econômica Federal, de acordo com cronograma, de prazo de duração o mais curto possível, a ser apresentado ao TCU dentro de 30 (trinta) dias;
9.3.2. determinar à Secretaria do Tesouro Nacional que repasse tempestivamente, por conta do Ministério do Trabalho e Emprego (MTE) , os recursos mensais necessários ao pagamento do Seguro-Desemprego e do Abono Salarial, de modo a evitar que a Caixa Econômica Federal proceda a esse pagamento com recursos próprios;
9.3.3. cientificar o Ministério Público Federal, para que adote as medidas que julgar oportunas e convenientes em relação à realização de operação de crédito, de que trata o presente item, com inobservância de condição estabelecida em lei;
9.3.4. determinar a audiência dos gestores listados a seguir, para que, no prazo improrrogável de 30 (trinta) dias, apresentem razões de justificativa em relação à realização de operação de crédito, consubstanciada na concessão e utilização de recursos próprios da Caixa Econômica Federal para o pagamento de benefícios de responsabilidade da União no âmbito do Seguro-Desemprego e do Abono Salarial, contrariando o que estabelecem o § 1º, inciso I, do art. 32, o art. 36 e o art. 38, inciso IV, "b", todos da Lei Complementar 101/2000:
- Arno Hugo Augustin Filho - CPF XXX.327.680-XX - Secretário do Tesouro Nacional;
- Marcus Pereira Aucélio - CPF XXX.486.601-XX - Subsecretário de Política Fiscal da Secretaria do Tesouro Nacional;
- Marcelo Pereira de Amorim - CPF XXX.337.191-XX - Coordenador-Geral de Programação Financeira da Secretaria do Tesouro Nacional;
- Jorge Fontes Hereda - CPF XXX.048.855-XX - Presidente da CAIXA; e
- Manoel Dias - CPF XXX.829.719-XX - Ministro de Estado do Trabalho e Emprego;
- Guido Mantega - CPF XXX.840.768-XX - Ministro de Estado da Fazenda, em razão da omissão quanto ao disposto no art. 32, caput, da Lei Complementar 101/2000;
9.4. em relação aos adiantamentos concedidos pelo Fundo de Garantia do Tempo de Serviço (FGTS) ao Ministério das Cidades ao amparo do que dispõe o art. 82-A da Lei 11.977/2009, 
9.4.1. determinar ao Ministério das Cidades que, quando da elaboração de sua proposta orçamentária, faça consignar no orçamento, como fonte de recursos referente à contratação de operações de crédito interna, montante correspondente aos adiantamentos a que se refere o presente item, em virtude do que determinam o art. 3º da Lei 4.320/1964, e o art. 32, § 1º, incisos I a V, da Lei Complementar 101/2000; 
9.4.2. cientificar o Ministério Público Federal, para que adote as medidas que julgar oportunas e convenientes em relação à realização de operação de crédito com inobservância de condição estabelecida em lei;
9.4.3. determinar a audiência dos gestores identificados a seguir, para que, no prazo improrrogável de 30 (trinta) dias, apresentem razões de justificativa em relação à realização de operação de crédito com inobservância de condição estabelecida pelo art. 32, § 1º, inciso I, da Lei Complementar 101/2000, e pelo art. 3º da Lei 4.320/1964:
- Gilberto Magalhães Occhi - CPF XXX.478.847-XX - Ministro de Estado das Cidades; 
- Carlos Antonio Vieira Fernandes - CPF XXX.608.784-XX - Secretário Executivo do Ministério das Cidades; e
- Laércio Roberto Lemos de Souza - CPF XXX.085.224-XX - Subsecretário de Planejamento, Orçamento e Administração do Ministério das Cidades;
- Guido Mantega - CPF XXX.840.768-XX - Ministro de Estado da Fazenda, em razão da omissão quanto ao disposto no art. 32, caput, da Lei Complementar 101/2000;
9.5. em relação às operações de crédito realizadas junto à União, consubstanciadas pela edição das Portarias do Ministério da Fazenda 122, de 10 de abril de 2012, 357, de 15 de outubro de 2012, e 29, de 23 de janeiro de 2014, as quais representaram a assunção de compromisso financeiro de que trata o art. 29, inciso III, da Lei Complementar 101/2000:
9.5.1. determinar ao Ministério da Fazenda que efetue o pagamento dos valores devidos ao BNDES a título de equalização de taxa de juros de que trata a Lei 12.096/2009, de acordo com cronograma, de prazo de duração o mais curto possível, a ser apresentado ao TCU dentro de 30 (trinta) dias;
9.5.2. cientificar o Ministério Público Federal, para que adote as medidas que julgar oportunas e convenientes em relação à realização de operação de crédito, de que trata o presente item, com inobservância de condição estabelecida em lei; e 
9.5.3. determinar a audiência dos gestores listados a seguir, para que, no prazo improrrogável de 30 (trinta) dias, apresentem razões de justificativa em relação à realização de operação de crédito, consubstanciada na concessão e utilização de recursos próprios do BNDES para o pagamento de benefícios de responsabilidade da União no âmbito do Programa de Sustentação do Investimento (PSI) , contrariando o que estabelecem o § 1º, inciso I, do art. 32, o art. 36 e o art. 38, inciso IV, "b", todos da Lei Complementar 101/2000:
- Guido Mantega - CPF XXX.840.768-XX - Ministro de Estado da Fazenda, em razão da edição da Portaria 122, de 10 de abril de 2012;
- Nelson Henrique Barbosa Filho - CPF XXX.073.727-XX - Ministro de Estado da Fazenda interino, em razão da edição da Portaria 357, de 15 de outubro de 2012;
- Dyogo Henrique de Oliveira - CPF XXX.643.671-XX, Ministro de Estado da Fazenda interino, pela edição da Portaria 29, de 23 de janeiro de 2014;
- Arno Hugo Augustin Filho - CPF XXX.327.680-XX - Secretário do Tesouro Nacional;
- Marcus Pereira Aucélio - CPF XXX.486.601-XX - Subsecretário de Política Fiscal da Secretaria do Tesouro Nacional;
- Adriano Pereira de Paula - CPF XXX.481.327-XX - Coordenador-Geral de Operações de Crédito do Tesouro Nacional; e
- Luciano Coutinho - CPF XXX.048.855-XX - Presidente do BNDES;
9.6. em relação às operações de crédito realizadas junto à União, consubstanciadas nos títulos "Tesouro Nacional - Equalização de Taxas - Safra Agrícola" e "Título e Créditos a Receber - Tesouro Nacional", registradas nas demonstrações financeiras do Banco do Brasil, as quais representaram a assunção de compromisso financeiro de que trata o art. 29, inciso III, da Lei Complementar 101/2000:
9.6.1. determinar ao Tesouro Nacional que efetue o pagamento dos valores devidos ao Banco do Brasil, necessários à cobertura das referidas contas, que estejam vencidos segundo os prazos definidos pela legislação, de acordo com cronograma, de duração a mais curta possível, a ser apresentado ao TCU dentro de 30 (trinta) dias;
9.6.2. cientificar o Ministério Público Federal, para que adote as medidas que julgar oportunas e convenientes em relação à realização de operação de crédito, de que trata o presente item, com inobservância de condição estabelecida em lei;
9.6.3. determinar a audiência dos gestores listados a seguir, para que, no prazo improrrogável de 30 (trinta) dias, apresentem razões de justificativa em relação à realização de operações de crédito, consubstanciadas na concessão e utilização de recursos próprios do Banco do Brasil para o pagamento de subvenções de responsabilidade da União registradas nas contas "Tesouro Nacional - Equalização de Taxas - Safra Agrícola" e "Título e Créditos a Receber - Tesouro Nacional" da instituição financeira, contrariando o que estabelecem o § 1º, inciso I, do art. 32, o art. 36 e o art. 38, inciso IV, "b", todos da Lei Complementar 101/2000:
- Arno Hugo Augustin Filho - CPF XXX.327.680-XX - Secretário do Tesouro Nacional;
- Marcus Pereira Aucélio - CPF XXX.486.601-XX - Subsecretário de Política Fiscal da Secretaria do Tesouro Nacional;
- Adriano Pereira de Paula - CPF XXX.481.327-XX - Coordenador-Geral de Operações de Crédito do Tesouro Nacional; e
- Aldemir Bendine - CPF XXX.980.408-XX - Presidente do Banco do Brasil;
- Guido Mantega - CPF XXX.840.768-XX - Ministro de Estado da Fazenda, em razão da omissão quanto ao disposto no art. 32, caput, da Lei Complementar 101/2000;
9.7. em relação ao pagamento de dívidas da União no âmbito da Lei 11.977/2009, junto ao Fundo de Garantia do Tempo de Serviço (FGTS) sem a devida autorização em Lei Orçamentária Anual ou em Lei de Créditos Adicionais, contrariando o que estabelece o art. 167, inciso II, da Constituição da República e o art. 5º, § 1º, da Lei Complementar 101/2000:
9.7.1. em razão do disposto pelo art. 59, § 1º, inciso V, da Lei Complementar 101/2000, alertar o Poder Executivo a respeito da execução de despesa com pagamento de dívida contratual junto ao Fundo de Garantia do Tempo de Serviço (FGTS) sem a devida autorização em Lei Orçamentária Anual ou em Lei de Créditos Adicionais;
9.7.2. determinar a audiência dos gestores identificados a seguir, para que, no prazo improrrogável de 30 (trinta) dias, apresentem razões de justificativa em relação à realização de pagamento de dívidas da União no âmbito da Lei 11.977/2009, junto ao Fundo de Garantia do Tempo de Serviço (FGTS) sem a devida autorização em Lei Orçamentária Anual ou em Lei de Créditos Adicionais, contrariando o que estabelecem o art. 167, inciso II, da Constituição da República e o art. 5º, § 1º, da Lei Complementar 101/2000: 
- Gilberto Magalhães Occhi - CPF XXX.478.847-XX - Ministro de Estado das Cidades; 
- Carlos Antonio Vieira Fernandes - CPF XXX.608.784-XX - Secretário Executivo do Ministério das Cidades; e
- Laércio Roberto Lemos de Souza - CPF XXX.085.224-XX - Subsecretário de Planejamento, Orçamento e Administração do Ministério das Cidades. 
9.8. em relação aos atrasos no repasse de recursos de que trata a Lei 7.990/1989, aos Estados, Distrito Federal e Municípios:
9.8.1. determinar à Secretaria do Tesouro Nacional (STN) que adote providências para que os recursos a que se refere a Lei 7.990/1989 possam ser sacados da Conta Única pelos respectivos beneficiários até o prazo estabelecido pelo art. 8º de referida Lei; e  
9.8.2. determinar a audiência dos gestores listados a seguir, para que, no prazo improrrogável de 30 (trinta) dias, apresentem razões de justificativa em relação aos atrasos no repasse de recursos de que trata a Lei 7.990/1989, aos Estados, Distrito Federal e Municípios:
- Arno Hugo Augustin Filho - CPF XXX.327.680-XX - Secretário do Tesouro Nacional; 
- Marcus Pereira Aucélio - CPF XXX.486.601-XX - Subsecretário de Política Fiscal da Secretaria do Tesouro Nacional; e
- Marcelo Pereira de Amorim - CPF XXX.337.191-XX - Coordenador-Geral de Programação Financeira da Secretaria do Tesouro Nacional. 
9.9. em relação aos atrasos no repasse de recursos de que tratam o art. 212, §§ 5º e 6º, da Constituição da República, e o Decreto 6.003/2006:
9.9.1. determinar à Secretaria do Tesouro Nacional (STN) que adote providências para que os recursos a que se refere o art. 212, §§ 5º e 6º, da Constituição da República, sejam transferidos ao FNDE até o prazo estabelecido pelo art. 8º, § 1º, do Decreto 6.003/2006;
9.9.2. determinar ao FNDE que adote providências a fim de que os recursos a que se refere o art. 212, §§ 5º e 6º, da Constituição possam ser sacados da Conta Única pelos respectivos beneficiários até o prazo estabelecido pelo art. 9º, § 2º, do Decreto 6.003/2006;
9.9.3. determinar a audiência dos gestores listados a seguir, para que, no prazo improrrogável de 30 (trinta) dias, apresentem razões de justificativa em relação aos atrasos no repasse de recursos de que trata o art. 212, §§ 5º e 6º, da Constituição da República, e o Decreto 6.003/2006:
- Arno Hugo Augustin Filho - CPF XXX.327.680-XX - Secretário do Tesouro Nacional; 
- Marcus Pereira Aucélio - CPF XXX.486.601-XX - Subsecretário de Política Fiscal da Secretaria do Tesouro Nacional; e
- Marcelo Pereira de Amorim - CPF XXX.337.191-XX - Coordenador-Geral de Programação Financeira da Secretaria do Tesouro Nacional;
9.10. determinar a audiência do Presidente do Banco Central do Brasil, Alexandre Tombini (CPF XXX.444.361-XX) , e do Chefe do Departamento Econômico, Tulio José Lenti Maciel (CPF XXX.746.946-XX) , para que, no prazo improrrogável de 30 (trinta) dias, apresentem razões de justificativa quanto à falta de contabilização na Dívida Líquida do Setor Público, e consequentemente na apuração do resultado fiscal, dos passivos da União relativos às contas "Tesouro Nacional - Equalização de Taxas - Safra Agrícola" e "Título e Créditos a Receber - Tesouro Nacional", registradas como ativos pelo Banco do Brasil, à equalização do Programa de Sustentação do Investimento (PSI) , junto ao BNDES, às subvenções do Programa Minha Casa Minha Vida, às contribuições sociais instituídas pela Lei Complementar 110/2001 e ao cancelamento de juros de que tratam a Lei 6.024/1974, a Medida Provisória 2.196/2001 e a Resolução CCFGTS 574/2008, os três últimos perante ao FGTS, bem como quanto à contabilização tardia dos passivos referentes ao Programa Bolsa Família, ao Abono Salarial e ao Seguro Desemprego, para com a Caixa Econômica Federal;
9.11. em relação aos atrasos no repasse de recursos ao Instituto Nacional do Seguro Social (INSS) , recomendar à Secretaria do Tesouro Nacional (STN) que adote providências para que os recursos necessários ao pagamento dos benefícios previdenciários sejam repassados tempestivamente ao INSS, para que este possa transferi-los às instituições financeiras responsáveis pelo pagamento de respectivos valores aos seus respectivos beneficiários;
9.12. em relação às movimentações de recursos (pagamentos de benefícios e repasses) no âmbito de pagamento de benefícios do INSS, recomendar ao Banco Central do Brasil que adote providências no sentido de aprimorar a rotina contábil a ser utilizada pelas instituições financeiras para o registro de referidas movimentações;
9.13. determinar à SecexFazenda que:
9.13.1. após os recálculos a serem feitos pelo Departamento Econômico do Banco Central, conforme o item 9.1.3, avalie, se preciso com o apoio da Semag, qual seria o efeito no cumprimento das metas fiscais referentes ao período 2013-2014;
9.13.2. avalie se as informações sobre dívida consolidada apontadas no item 9.1 deste acórdão constam ou deveriam constar do relatório de gestão fiscal;
9.13.3. avalie se os mesmos valores se encontram contabilizados, ou se deveriam estar, junto à conta 21311.04.00 - Contas a Pagar/Credores Nacionais do Siafi;
9.13.4. identifique o montante dos passivos da União apurados neste processo que não estão inscritos em restos a pagar na Lei Orçamentária;
9.13.5. avalie se as cláusulas contratuais que contemplam a possibilidade de financiamento implícito à União, ao preverem a manutenção da prestação de serviços sem o respectivo repasse financeiro, por intermédio da Caixa Econômica Federal, são ou não ilegais perante o comando do art. 36 da Lei Complementar 101/2000;
9.14. encaminhar cópia integral dos autos, com inclusão do presente acórdão, ao Ministério Público Federal.
2.3.	A União (peça 143) e o Banco Central do Brasil (peça 142) opuseram embargos de declaração, os quais foram rejeitados pelo Tribunal, por intermédio do Acórdão 992/2015-TCU-Plenário (peça 161) , sob a relatoria do Ministro José Múcio Monteiro. As duas partes interpuseram, também, pedidos de reexame (peças 212 e 213) , julgados por meio do Acórdão 3297/2015-TCU-Plenário (peça 314) , relatado pelo Ministro Vital do Rêgo, in verbis:
ACORDAM os Ministros do Tribunal de Contas da União, reunidos em Sessão do Plenário, diante das razões expostas pelo Relator, e com fundamento nos arts. 32 e 34 da Lei nº 8.443/92, em:
9.1.conhecer dos pedidos de reexame interpostos pela União e pelo Banco Central do Brasil, exclusivamente quanto aos itens 9.1, 9.2.1, 9.2.2, 9.3.1, 9.3.2, 9.4.1, 9.5.1, 9.6.1 e 9.8.1 do Acórdão 825/2015-TCU-Plenário;
9.2. negar provimento ao pedido de reexame interposto pela União;
9.3. alterar, de ofício, o Acórdão 825/2015-TCU-Plenário, para:
9.3.1. em substituição ao seu item 9.4.1, determinar ao Ministério das Cidades, juntamente com o Ministério do Planejamento, Orçamento e Gestão, que, quando da elaboração das propostas orçamentárias, façam consignar no orçamento fiscal e da seguridade social montante correspondente aos adiantamentos concedidos pelo Fundo de Garantia do Tempo de Serviço (FGTS) ao Ministério das Cidades ao amparo do que dispõe o art. 82-A da Lei 11.977/2009, de modo a evidenciar que se trata de operações de crédito, em virtude do que determinam os arts. 3º da Lei 4.320/1964 e 32, § 1º, incisos I a V, da Lei Complementar 101/2000; e
9.3.2. informar que a determinação referente ao subitem anterior deve ser observada já a partir da proposta orçamentária a ser encaminhada no ano de 2016 (exercício de 2017) , bem como na aprovação de créditos adicionais referentes ao exercício de 2016;
9.4. dar provimento parcial ao pedido de reexame interposto pelo Banco Central do Brasil, a fim de:
9.4.1. tornar sem efeito a determinação contida no item 9.1.3 do Acórdão 825/2015-TCU-Plenário;
9.4.2. alterar o item 9.1.1 do Acórdão 825/2015-TCU-Plenário, para, em substituição à determinação nele contida, determinar ao Departamento Econômico do Banco Central do Brasil que publique, nas Notas de Imprensa de Política Fiscal referentes ao mês de dezembro de 2015 e a cada um dos meses de 2016, quadro específico em que fiquem evidenciados, de forma detalhada, para cada um dos passivos listados pelos subitens a seguir, os montantes da dívida líquida, do resultado nominal e do resultado primário do governo federal e do setor público consolidado que deveriam ter sido apurados em cada um dos meses dos exercícios de 2009, 2010, 2011, 2012, 2013, 2014 e 2015, caso as estatísticas fiscais tivessem captado, tempestivamente o montante devido pela União:
9.4.2.1. à Caixa Econômica Federal, em razão dos adiantamentos concedidos no âmbito do Programa Bolsa Família, do Seguro Desemprego e do Abono Salarial;
9.4.2.2. ao Banco do Brasil, no âmbito da equalização de taxa de juros a que se refere a Lei 8.427/1992 e da legislação abrangida pelo item "Título e Créditos a Receber - Tesouro Nacional", registrado no ativo de referida instituição financeira;
9.4.2.3. ao Banco Nacional do Desenvolvimento Econômico e Social (BNDES) , no âmbito do Programa de Sustentação do Investimento (PSI) , de que trata a Lei 12.096/2009;
9.4.2.4. ao Fundo de Garantia do Tempo de Serviço (FGTS) , relativo aos:
9.4.2.4.1. adiantamentos concedidos no âmbito do Programa Minha Casa Minha Vida, de que trata a Lei 11.977/2009;
9.4.2.4.2. recursos não repassados pelo Tesouro Nacional ao referido Fundo e que, em razão do disposto pelo art. 3º, § 1º, da Lei Complementar 110/2001, estavam registrados como direitos do FGTS junto à União; e
9.4.2.4.3. recursos não repassados pelo Tesouro Nacional para cobertura dos encargos resultantes da Lei 6.024/1974, da Medida Provisória 2.196/2001 e da Resolução CCFGTS 574/2008;
9.4.3. alterar o item 9.1.2 do Acórdão 825/2015-TCU-Plenário, para, em substituição à determinação nele contida, determinar ao Departamento Econômico do Banco Central do Brasil que:
9.4.3.1. registre, no rol de passivos do Governo Federal na Dívida Líquida do Setor Público (DLSP) , os valores devidos pela União no último dia do exercício financeiro de 2015, referentes aos seguintes estoques:
9.4.3.1.1. montantes devidos ao Banco do Brasil (BB) relativos aos seguintes itens registrados na contabilidade de referida instituição financeira: "Tesouro Nacional - Equalização de Taxas - Safra Agrícola" e "Título e Créditos a Receber - Tesouro Nacional";
9.4.3.1.2. montantes devidos ao Banco Nacional de Desenvolvimento Econômico e Social (BNDES) /Finame no âmbito do Programa de Sustentação do Investimento (PSI) , de que trata a Lei 12.096/2009;
9.4.3.1.3. montantes devidos ao Fundo de Garantia do Tempo de Serviço (FGTS) em razão do que estabelece a Lei Complementar 110/2001, a Resolução CCFGTS 547/2008 e o Programa Minha Casa Minha Vida, de que trata a Lei 11.977/2009; 
9.4.3.2. abstenha-se de efetuar, quando do registro dos estoques a que se refere o item 9.4.3.1, acima, ajustes patrimoniais ou metodológicos sobre os fluxos de resultado nominal e primário;
9.5. determinar ao Conselho Curador do Fundo de Garantia por Tempo de Serviço e à Agência Especial de Financiamento Industrial (Finame) que forneçam ao Banco Central do Brasil, nos prazos requeridos, os dados referentes aos saldos dos ativos e passivos registrados em seus patrimônios referentes às operações de que trata este acórdão;
9.6. dar ciência da deliberação que vier a ser proferida aos recorrentes, ao Ministério Público Federal e à Comissão Mista de Planos, Orçamentos Públicos e Fiscalização do Congresso Nacional;
9.7. determinar o monitoramento das determinações prolatadas no âmbito do Acórdão 825/2015-TCU-Plenário, com as alterações promovidas pela presente deliberação.
2.4.	O julgamento do recurso não alterou as conclusões quanto às irregularidades descritas no acórdão original. Diante disso, após oitiva das partes e análise das razões de justificativa apresentadas, o Tribunal, por intermédio do Acórdão 2575/2016-TCU-Plenário (peça 492) , sob a relatoria do Ministro José Múcio Monteiro, manifestou-se no seguinte sentido:
ACORDAM os Ministros do Tribunal de Contas da União, reunidos em Sessão do Plenário, e diante das razões expostas pelo Relator, com fundamento nos arts. 28, inciso II, 58, inciso II, e 60 da Lei 8.443/1992 e 169, inciso V, 235, 237, inciso I e parágrafo único, 268, inciso II, e 270 do Regimento Interno do Tribunal, em: 
9.1. indeferir os pedidos formulados às peças 445, 459 e 460 por Marcus Pereira Aucélio, atinentes à suspensão do processo e à formação de autos apartados; 
9.2. conhecer da presente representação e considerá-la procedente;
9.3. acatar as razões de justificativa apresentadas por Tereza Helena Gabrielli Barreto Campello, Manoel Dias, Gilberto Magalhães Occhi, Carlos Antonio Vieira Fernandes, Laércio Roberto Lemos de Souza, Adriano Pereira de Paula, Marcelo Pereira de Amorim, Nelson Henrique Barbosa Filho e Dyogo Henrique de Oliveira; 
9.4. acatar as razões de justificativa apresentadas por Guido Mantega quanto ao item 9.4.3 do Acórdão 825/2015-TCU-Plenário, rejeitando-as quanto aos itens 9.2.4,  9.3.4, 9.5.3 e 9.6.3; 
9.5. rejeitar as razões de justificativa apresentadas por Arno Hugo Augustin Filho, Marcus Pereira Aucélio, Alexandre Antonio Tombini, Tulio José Lenti Maciel, Jorge Fontes Hereda, Luciano Galvão Coutinho e Aldemir Bendine;
9.6. aplicar multa de R$ 54.820,84 (cinquenta e quatro mil, oitocentos e vinte reais e oitenta e quatro centavos) , individualmente, a Arno Hugo Augustin Filho e Guido Mantega, de              R$ 30.000,00 (trinta mil reais) , individualmente, a Marcus Pereira Aucélio, Alexandre Antonio Tombini, Jorge Fontes Hereda, Luciano Galvão Coutinho e Aldemir Bendine e de R$ 25.000,00 (vinte e cinco mil reais) a Tulio José Lenti Maciel, fixando-lhes o prazo de 15 dias, a contar das notificações, para que comprovem, perante o Tribunal, o recolhimento das dívidas aos cofres do Tesouro Nacional, atualizadas monetariamente desde a data deste acórdão até a dos efetivos recolhimentos, se forem pagas após o vencimento, na forma da legislação em vigor; 
9.7. autorizar o desconto das dívidas na remuneração daqueles que mantenham vínculo funcional com a União, observado o disposto no art. 46 da Lei 8.112/1990; 
9.8. autorizar, desde logo, a cobrança judicial das dívidas, caso não atendidas as notificações e não seja possível o desconto determinado; 
9.9. considerar graves as infrações cometidas e inabilitar para o exercício de cargo em comissão ou função de confiança no âmbito da Administração Pública Federal os responsáveis Arno Hugo Augustin Filho, pelo prazo de 8 (oito) anos, e Guido Mantega, pelo prazo de 5 (cinco) anos;
9.10. dar ciência desta deliberação ao representante, aos responsáveis, ao Ministério Público Federal e à Comissão Mista de Planos, Orçamentos Públicos e Fiscalização do Congresso Nacional; 
9.11 arquivar o presente processo.
2.5.	Insatisfeitos, o MPTCU (peça 504) , na pessoa do Procurador Júlio Marcelo de Oliveira; bem como os responsáveis Guido Mantega (peça 565) , Arno Hugo Augustin Filho (peça 573) , Marcus Pereira Aucélio (peça 559) , Aldemir Bendine (peça 564) , Luciano Galvão Coutinho (peça 567) , Jorge Fontes Hereda (peça 568) , Túlio José Lenti Maciel (peça 562) e Alexandre Antonio Tombini (peça 566) interpuseram pedidos de reexame ao julgado. 
2.6.	O Tribunal de Contas da União (TCU) , no âmbito do Acórdão 1824/2018-TCU-Plenário (peça 712) , relatado pelo Ministro Walton Alencar Rodrigues e redigido pelo Ministro José Múcio Monteiro, acatou parte dos argumentos do parquet especializado, bem como a integralidade dos pedidos de Jorge Fontes Hereda, Túlio José Lenti Maciel e Alexandre Antonio Tombini e negou os recursos dos demais responsáveis, na forma transcrita na introdução acima.
2.7.	Com vistas a sanear contradições, obscuridades e omissões, o MPTCU, na pessoa do Procurador Júlio Marcelo de Oliveira, opôs embargos de declaração ao julgado (peça 737) , requerendo (peça 737, p. 17) :
 (...) o acolhimento destes embargos de declaração, com efeitos infringentes, para que o Tribunal, reformando parcialmente o Acórdão 1824/2018-TCU-Plenário: 
a) negue provimento aos pedidos de reexame interpostos pelos srs. Jorge Fontes Hereda, Alexandre Antônio Tombini e Tulio José Lenti Maciel contra o Acórdão 2575/2016-TCU-Plenário; b) dê provimento ao pedido de reexame interposto pelo Ministério Público de Contas contra o Acórdão 2575/2016-TCU-Plenário no tocante aos srs. Marcus Pereira Aucélio, Jorge Fontes Hereda, Luciano Galvão Coutinho, Alexandre Antônio Tombini e Tulio José Lenti Maciel, a fim de aumentar os valores das multas aplicadas a esses responsáveis e de aplicar-lhes a sanção do art. 60 da Lei 8.443/1992; c) dê ciência da deliberação que vier a ser proferida aos responsáveis acima citados.
2.8.	Também com a finalidade de sanear vícios do Acórdão 1824/2018-TCU-Plenário, Aldemir Bendine opôs embargos de declaração (peça 740) , requerendo (peça 740, p. 13-14) :
 (...) em observância aos princípios da proporcionalidade e da isonomia, atribuir efeito infringente/modificativo ao julgado, reformando-se a decisão embargada para: 
 (i) afastar a responsabilização e o sancionamento que lhe foram impostos, como medida de justiça e com vistas a estender ao Embargado circunstâncias consideradas no afastamento da responsabilização e do sancionamento do ex-presidente da CEF;
ii) subsidiariamente, caso esse Tribunal assim não entenda, que, ao menos, mantenha a penalidade imposta no Acórdão n° 2.575/2016, como medida de justiça e com vistas a estender ao Embargado circunstâncias consideradas na manutenção da responsabilização e do sancionamento do ex-presidente do BNDES.
2.9.	Tendo em vista a abertura do contraditório sobre os embargos opostos, determinada pelo Ministro Relator (peça 743) , Marcus Pereira Aucélio (peça 742) , Luciano Galvão Coutinho (peça 760) , Jorge Fontes Hereda (peça 761) , Alexandre Antonio Tombini e Túlio José Lenti Maciel (peças 762, 764 e 765) e o próprio Procurador Júlio Marcelo de Oliveira (peça 763) apresentaram contrarrazões recursais aos recursos.
ADMISSIBILIDADE
3.	Conforme jurisprudência desta Corte de Contas, para o recebimento de embargos de declaração, basta o atendimento dos chamados requisitos gerais de admissibilidade (legitimidade, tempestividade e interesse de agir) dos recursos e a alegação da existência na decisão de um dos vícios apontados no art. 34 da Lei 8.443/1992 (omissão, obscuridade e/ou contradição) . Para efeito de provimento dos embargos, busca-se a efetiva comprovação da ocorrência dos vícios alegados.
3.1.	O prazo para embargar deliberação do Tribunal é de dez dias, contados do recebimento da notificação pela parte, nos termos dos artigos 30 e 34, §1°, da Lei 8.443/1992, bem como nos termos do §1° do artigo 287 do Regimento Interno do TCU.
3.2.	No presente caso, os embargos opostos são tempestivos, pois o ilustre representante do MPTCU foi cientificado em 22/8/2018 (peças 724-725) e o recurso foi interposto em 29/8/2018; enquanto que Aldemir Bendine teve ciência do julgado em 24/8/2018 (peças 718 e 736) e interpôs o pedido em 5/9/2018 (peça 740) . 
3.3.	Assim, propõe-se o conhecimento dos embargos, eis que preenchidos os requisitos processuais aplicáveis à espécie, seguindo-se à análise do mérito dos pedidos, com a apresentação dos argumentos das partes e das respectivas contrarrazões recursais.
MÉRITO
4.	Delimitação
4.1.	Constituem objetos do recurso as seguintes questões: 
a) Se o acórdão recorrido apresenta omissões capazes de alterar o julgado em relação à responsabilização de Marcus Pereira Aucélio (peças 737, p. 4-6; e 742) ;
b) Se o acórdão recorrido apresenta omissões e obscuridades em relação à responsabilização de Jorge Fontes Hereda (peças 737, p. 6-8; e 761) ;
c) Se o acórdão recorrido apresenta omissões, obscuridades ou contradições capazes de alterar o julgado em relação à responsabilização de Luciano Galvão Coutinho e de Aldemir Bendine (peças 737, p. 8-13; 760 e 763) ;
d) Se o acórdão recorrido apresenta omissões, obscuridades ou contradições capazes de alterar o julgado em relação à responsabilização de Alexandre Antônio Tombini e Túlio José Lenti Maciel (peças p. 13-16; 762 e 764-765) ;
5.	Acórdão recorrido e omissões capazes de alterar o julgado em relação à responsabilização de Marcus Pereira Aucélio (peças 737, p. 2-6; e 742) ;
5.1.	O Ministério Público junto ao TCU, na pessoa do Procurador Júlio Marcelo de Oliveira, aponta omissões no julgado embargado capazes de alterar o julgamento quanto à responsabilização de Marcus Pereira Aucélio, tendo em vista os seguintes argumentos:
a) Marcus Pereira Aucélio foi responsabilizado e apenado com multa de R$ 30.000,00, por meio do Acórdão 2575/2016-TCU-Plenário, relatado pelo Ministro José Múcio, em razão das seguintes irregularidades mantidas nos julgados subsequentes (peça 737, p. 3) :
1) realização de operação de crédito, consubstanciada na concessão e utilização de recursos próprios da Caixa para o pagamento de benefícios de responsabilidade da União no âmbito do Programa Bolsa Família, do seguro-desemprego e do abono salarial (itens 9.2.4 e 9.3.4 do Acórdão 825/2015-TCU-Plenário) ;
2) realização de operação de crédito, consubstanciada na concessão e utilização de recursos próprios do BNDES para o pagamento de benefícios de responsabilidade da União no âmbito do Programa de Sustentação do Investimento (PSI) (item 9.5.3 do Acórdão 825/2015-TCU-Plenário) ;
3) realização de operações de crédito, consubstanciadas na concessão e utilização de recursos próprios do Banco do Brasil para o pagamento de subvenções de responsabilidade da União registradas nas contas 'Tesouro Nacional - Equalização de Taxas - Safra Agrícola' e 'Título e Créditos a Receber - Tesouro Nacional' da instituição financeira (item 9.6.3 do Acórdão 825/2015-TCU-Plenário) ; e
4) atrasos no repasse de recursos de que tratam a Lei 7.990/1989 (royalties do petróleo e compensação financeira pelo uso de recursos hídricos) e o Decreto 6.003/2006 (salário-educação) a Estados e Municípios (itens 9.8.2 e 9.9.3 do Acórdão 825/2015-TCU-Plenário) .
b) O Ministério Público requereu, em recurso, o aumento do valor da multa aplicada a Marcus Pereira Aucélio e a aplicação ao responsável da penalidade de inabilitação para o exercício de cargo em comissão ou função comissionada no âmbito da Administração Pública, mas teve o pedido negado pelo Tribunal, no âmbito do acórdão ora recorrido (peça 737, p. 4) ;
c) O parquet especializado destacou, na peça recursal que as irregularidades praticadas pelo agente público foram extremamente graves, pois tinham o objetivo de mascarar dívidas vultosas da União e falsear resultados primários do Governo Federal, culminando no julgamento pelas irregularidades das contas da Presidente da República em 2014. A sanção, em montante correspondente a 54,72% do valor máximo legalmente permitido, não se mostrava proporcional aos fatos analisados, tendo restado comprovados nos autos o dolo e a participação do responsável como Subsecretário de Política Fiscal (peça 446, p. 17; e artigos 33 e 123 do Anexo da Portaria 244/2012 do Ministério da Fazenda) . O responsável auxiliou Arno Augustin na tomada de decisões acerca da liberação dos recursos (peças 461, pp. 14, 18, 19 e 24; e 465, pp. 14-15) . Logo, não havia atenuantes na conduta de Marcus Aucélio, impondo-se conduta diversa (peça 737, p. 4) ;
d) Esses elementos foram ratificados em parecer do Subprocurador-Geral Paulo Soares Bugarin, tendo ele enfatizado a ciência de Marcus Aucélio sobre atrasos ocorridos nos repasses de recursos e as razões deles, além da falta de contestação, tendo sido o agente peça importante nas pedaladas fiscais. Logo, o representante do MPTCU pugnou pela aplicação da penalidade de inabilitação par ao exercício de cargo em comissão ou função comissionada, apesar de concordar com a multa aplicada (peça 737, p. 5) ;
e) No julgamento do pedido de reexame, o Tribunal considerou que a inabilitação e o aumento do valor da multa seriam de excessivo rigor, considerando-se que o responsável não tinha poder decisório efetivo sobre as irregularidades, cumprindo-lhe apenas dar execução às ordenas dos superiores, sobretudo Arno Augustin, sendo esse o fundamento central da negativa de provimento do pedido de reexame do MPTCU (peça 737, p. 5) ;
f) Esse fundamento, contudo, não afasta a argumento do recurso, sendo que, mesmo sem ser o último na tomada de decisão quanto à liberação dos recursos, Marcus Aucélio apoiou dolosamente as decisões ilegais de Arno Augustin, as quais envolveram passivos milionários e levaram a grave crise fiscal no país. Os fatos irregulares, inclusive, resultaram em proposta inédita de rejeição das contas anuais da Presidente da República;
g) Ordens manifestamente ilegais não devem ser cumpridas e as atribuições regimentais do cargo de Subsecretário de Política Fiscal, como zelar pelo equilíbrio financeiro do Tesouro Nacional, impunham conduta diversa do responsável, sendo ele servidor de carreira do órgão, não apenas mero assessor do Secretário do Tesouro (peça 737, p. 5) ;
h) A deliberação recorrida possui omissão, por não ter enfrentado os argumentos do MPTCU, os quais demonstravam alta reprovabilidade da conduta de Marcus Aucélio, exigindo-se reprimenda mais severa;
i) Não se discorda de que a posição hierárquica do agente deve influenciar as penas a ele aplicadas, de modo a serem menores do que as sanções de Guido Mantega e Arno Augustin. Mas, a gravidade das irregularidades, tendo em vista os valores envolvidos, os fins de maquiar indicadores fiscais em ano eleitoral e as consequências lesivas, além do caráter doloso, impõem, conforme o artigo 60 da Lei 8.443/1992, que o TCU as considere graves e inabilite o agente recorrido. Esses aspectos devem ser considerados além do grau de hierarquia, o que esta Corte não o fez, incorrendo em omissão (peça  737, p. 5-6) ;
5.2.	Diante disso, requer o MPTCU (peça 737, p. 6) :
 (...) que o Tribunal saneie as omissões ora apontadas e, reconhecendo expressamente a gravidade das infrações cometidas pelo sr. Marcus Aucélio, acolha os presentes embargos, com efeitos infringentes, e aplique ao responsável a penalidade de inabilitação, bem como aumente o valor da sua multa.
5.3.	Em contrarrazões recursais aos embargos do parquet especializado (peça 742) , Marcus Pereira Aucélio afirma não existirem omissões, obscuridades ou contradições no julgado embargado, tendo em vista os seguintes argumentos:
a) Diferentemente do afirmado pelo MPTCU, o Tribunal se manifestou sobre todas as omissões apontadas pelo embargante, conforme trecho do voto condutor do acórdão recorrido (peça 742, p. 2-3) ;
b) Esta Corte entendeu que o embargado estava dando execução às medidas decididas pelos superiores hierárquicos, desde o Presidente da República até o Secretário do Tesouro Nacional (peça 742, p. 3) ;
c) A tese do acórdão recorrido é incompatível com os embargos em análise, não havendo omissão. O pedido de reexame sustentou ter o embargado agido de má-fé, mas a deliberação embargada afirmou que ele não detinha poder decisório sobre a questão, tendo falhado apenas em informar os superiores sobre as irregularidades, o que gerou a rejeição do recurso (peça 742, p. 3) ;
d) Seria ilógico que o representado tivesse dolo e consciência da ilicitude em situação para a qual ele não tinha poder decisório, bem como ser responsabilizado por decisões dos superiores. Com isso, o TCU excluiu a imputação sobre a autoria dos atos objeto do processo, tendo rejeitado as alegações constantes do pedido de reexame. Logo, não há omissão a ser sanada no julgado embargado (peça 742, p. 3-4) ;
e) O MPTCU, inconformado, pretende rediscutir os fundamentos que levaram à rejeição do pedido de reexame e não apenas suprir eventual lacuna na deliberação, impondo-se a rejeição dos embargos (peça 742, p. 4) .
Análise
5.4.	Em relação a Marcus Pereira Aucélio, não há omissões, contradições ou obscuridades a serem sanadas no acórdão recorrido. Os embargos de declaração não se constituem em figura recursal adequada à rediscussão de questões de mérito (Acórdão 2059/2011-TCU-Primeira Câmara, relatado pelo Ministro Augusto Nardes) .
5.5.	Percebe-se que, em relação a esse ponto, o ilustre representante do MPTCU busca apenas rediscutir o mérito do acórdão recorrido, não tendo sequer apontado, com clareza, as eventuais omissões, obscuridades e contradições. 
5.6.	Busca o parquet especializado, inclusive com divergências ao atuar como recorrente e como custos legis, efeitos infringentes aos embargos, tendo por base os mesmos argumentos apresentados no pedido de reexame.
5.7.	Destaque-se que, conforme jurisprudência majoritária desta Corte, o julgador não está obrigado a apreciar todos os argumentos da parte, sendo suficiente que se atenha àqueles bastantes à formação de sua convicção acerca da matéria (Acórdão 117/2018-TCU-Segunda Câmara, relatado pela Ministra Ana Arraes) .
5.8.	De todo modo, a leitura do voto condutor da deliberação recorrida para esse ponto (peça 714, p. 5-6) e sobretudo o parecer da Serur utilizado como razões de decidir, transcrito no relatório da deliberação embargada (peça 715, p. 53-73) demonstram que o Tribunal apresentou e enfrentou os argumentos do MPTCU relativos à alegada omissão do embargado quanto às "pedaladas fiscais". Como se nota no julgado, o Tribunal se debruçou sobre a alegação do órgão ministerial de que o embargado teria apoiado dolosamente as decisões ilegais tomadas pelos superiores hierárquicos, as quais envolveram os passivos bilionários discutidos nos autos. 
5.9.	Nessa linha e mesmo ao se discutir a questão sob o prisma requerido pelo MPTCU, coaduna-se com o posicionamento colocado na deliberação recorrida, não havendo elementos aptos a modificar o julgado.
5.10.	Conforme destacou a Serur na manifestação supracitada (peça 715, p. 67-73, itens 115-117.16) , Marcus Pereira Aucélio era Subsecretário de Política Fiscal da Secretaria do Tesouro Nacional (Supof) e teve a responsabilidade sobre as chamadas "pedaladas fiscais" reconhecida por esta Corte desde o primeiro julgado proferido nos presentes autos, como se nota nas audiências determinadas pelo Acórdão 825/2015-TCU-Plenário (peça 135) , sob a relatoria do Ministro José Múcio Monteiro.
5.11.	A programação financeira e a liberação de recursos eram competências da Coordenação-Geral de Programação Financeira (Cofin) . Entretanto, nos termos do artigo 2° do Regimento Interno do Tesouro Nacional à época, aprovado pela Portaria MF 244/2012, esse órgão integrava a estrutura da Supof. Logo, a supervisão e o acompanhamento das atividades da Cofin estavam sob a responsabilidade de Marcus Aucélio, que, por óbvio, teve ciência dos atrasos nos repasses dos recursos, devendo intervir nessa conjuntura.
5.12.	De outro lado, restou comprovado nos autos, com a juntada da Nota Técnica 6/2014/COFIN/SUPOF/STN/MF-DF, peça 232, p. 475-477, que a última palavra quanto às liberações de recursos era do Secretário do Tesouro Arno Augustin, não obstante correto o posicionamento da Corte sobre a conduta omissiva de Marcus Aucélio, diante dos gravíssimos fatos, o que restou reconhecido pelo Tribunal (peça 715, p. 69) :
17. Tal declaração, no entanto, não serve por si só para livrar de culpa outros agentes da STN, pois não tem o condão de suplantar as definições de alçada constantes do regimento interno do órgão, que atribui ao Subsecretário de Política Fiscal Marcus Pereira Aucélio, por exemplo, a formulação da política de financiamento da despesa pública, além das atividades inerentes aos Subsecretários da STN de assistir o Secretário relativamente aos atos administrativos e regulamentares da respectiva Subsecretaria, participar da definição de diretrizes e subsidiar o Secretário no exercício de suas funções, especialmente nos assuntos afetos à sua própria área de atuação, entre outras competências. 
18. Nesse contexto, e lembrando que cabia à Subsecretaria de Política Fiscal solicitar a liberação de recursos junto ao Secretário, resta patente a participação efetiva de Marcus Pereira Aucélio no processo de retenção dos repasses, bem como o seu conhecimento dos atrasos ocorridos e do seu caráter ilícito, motivo pelo qual a responsabilidade desse agente pela irregularidade não pode ser afastada.
5.13.	A Corte, ao individualizar as condutas de Arno Augustin e do subordinado Marcus Pereira Aucélio, adequadamente lhes aplicou penas distintas, haja vista a maior gravidade na atuação do Secretário do Tesouro Nacional, tendo aplicado penalidades pecuniárias proporcionais às condutas, mas com inabilitação para o exercício de cargo ou função na Administração Pública apenas para o dirigente máximo, como se nota nos itens 9.6 e 9.9 do Acórdão 2575/2016-TCU-Plenário, relatado pelo Ministro José Múcio Monteiro, transcrito no histórico desta instrução.
5.14.	Como afirmou adequadamente o Ministro José Múcio Monteiro, redator do acórdão recorrido, a dosimetria da pena constitui análise altamente subjetiva (peça 713, p. 1) :
2.	Ainda que se busque objetivar as questões, algumas delas, principalmente aquelas relacionadas à dosimetria das penas, se revestem de certo grau de arbitrariedade, mormente porque nossas balizas normativas, quanto a esse ponto, são frágeis e nos remetem às abstrações. Essas, por seu turno, são construídas a partir do ideário de cada julgador, de seus conceitos, concepções e raciocínios.
5.15.	Logo, mesmo sob a discordância do embargante, esta Corte agiu corretamente ao individualizar as condutas dos responsáveis e apená-los de forma distinta. Em não havendo omissão, obscuridade ou contradição importante, não há que se falar em modificação e alteração no mérito do julgado embargado, sob pena de transformar os embargos em novo recurso com efeito devolutivo total.
5.16.	Na espécie, nota-se que a conformação atribuída por esta Corte à atuação de Marcus Pereira Aucélio se mostra pertinente. Esse agente, de fato, atuou em apoio aos dirigentes máximos da Secretaria do Tesouro Nacional, sobretudo Arno Augustin, o qual, inclusive, foi apenado com multa pelo máximo valor legal, de R$ 54.820,84, além da inabilitação para exercício de cargo ou função na Administração Pública também pelo limite máximo da norma, ou seja, oito anos. Logo, a Corte teve a devida severidade com os dirigentes que conduziram as graves falhas tratadas nos autos, as quais culminaram, inclusive, no processo de impeachment da Presidente da República à época. 
5.17.	O incremento da multa estabelecida em R$ 30.000,00 para Marcus Pereira Aucélio e a inabilitação requerida operaria apenação em igual medida ou muito próxima à aplicada ao superior hierárquico Arno Augustin, em clara afronta à isonomia.
5.18.	Não há dúvida que a responsabilidade do dirigente máximo do órgão, a quem cabia o delineamento das ações dos respectivos subordinados, deve ser analisada com maior acurácia em relação aos demais agentes, tendo esta Corte cumprido essa obrigação legal na deliberação embargada. Logo, não há que se falar em vício no julgado.
6. 	Acórdão recorrido e omissões e obscuridades capazes de alterar o julgado em relação à responsabilização de Jorge Fontes Hereda (peças 737, p. 6-8; e 761) 
6.1.	O Ministério Público junto TCU afirma haver omissões e obscuridades capazes de alterar o julgado em relação à responsabilização de Jorge Fontes Hereda, tendo em vista os seguintes argumentos:
a) O ilustre representante do MPTCU, Júlio Marcelo de Oliveira, apresenta, em quadro demonstrativo, as irregularidades imputadas e os respectivos responsáveis e sanções. Cabe transcrever o trecho correspondente a Jorge Fontes Hereda, no que interessa ao ponto ora em análise (peça 737, p. 3) :
	1) realização de operação de crédito, consubstanciada na concessão e utilização de recursos próprios da Caixa para o pagamento de benefícios de responsabilidade da União no âmbito do Programa Bolsa Família, do seguro-desemprego e do abono salarial (itens 9.2.4 e 9.3.4 do Acórdão 825/2015-TCU-Plenário) .
	- Jorge Hereda:
Acórdão 2575/2016-TCU-Plenário: multa de     R$ 30.000,00.
Acórdão 1824/2018-TCU-Plenário: exclusão da multa.

b) Em relação a Jorge Fontes Hereda, ex-Presidente da Caixa Econômica Federal, o parquet especializado relata que, após a responsabilização dele pelo Tribunal no âmbito do Acórdão 2575/2016-TCU-Plenário, com multa de R$ 30.000,00, requereu, no pedido de reexame interposto, o aumento do valor da sanção e a aplicação ao responsável da penalidade de inabilitação para o exercício de cargo em comissão ou função comissionada (peça 737, p. 6) ;
c) Para tanto, o MPTCU argumentou que as irregularidades praticadas pelo responsável foram extremamente graves, por afrontarem a Lei de Responsabilidade Fiscal, tendo, inclusive, fundamentado a rejeição das contas da Presidente da República atinente ao ano de 2014. No primeiro momento, a relevância social dos benefícios do Bolsa Família, do seguro-desemprego e do abono salarial, poderia justificar a utilização de recursos próprios da Caixa para os pagamentos, com reembolso posterior da União. Mas, ultrapassada a primeira ocorrência, teria o presidente da entidade o dever legal de cobrar o valor devido e deixar claro que novas quitações não seriam feitas, determinando a suspensão dos pagamentos dos benefícios. A omissão do dirigente se mostra grave, haja vista os atrasos terem sido recorrentes, tendo perdurado de julho de 2013 a setembro de 2014, atingindo o absurdo patamar de R$ 5 bilhões. O administrador agiu de forma temerária, em afronta ao princípio da prudência. A conduta dele foi fundamental para a consumação das operações de crédito ilegais contraídas pela União, sendo exigida conduta diversa, haja vista a gravidade da situação, seja pelos danos às finanças públicas ou pelos riscos à Caixa Econômica Federal. Não se tratou de coação moral irresistível (peça 737, p. 6-7) ;
d) Mesmo com os argumentos apresentados, o Tribunal decidiu negar provimento ao pedido de reexame do MPTCU e prover o recurso de Jorge Hereda, de modo a excluir-lhe a multa aplicada. Para tanto, a Corte aduziu ter o Presidente da Caixa situação diferenciada em relação aos dirigentes do Banco do Brasil e do Banco Nacional de Desenvolvimento Econômico e Social (BNDES) . Ele recorreu à Advocacia-Geral da União (AGU) para o recebimento dos valores devidos, antes da autuação do processo de representação, como comprovam as atas de reuniões da Câmara de Conciliação e Arbitragem da AGU (CCAF) (peça 81, p. 2-3; e 12-15) e a Nota 104/2014/CCAF/CGU/AGU-CRN (peça 67, p. 135-138) . O colegiado considerou, ainda, os impactos sociais e prejuízos ao patrimônio da instituição (peça 737, p. 7) ;
e) O fato de o Presidente da Caixa ter submetido à CCAF o conflito envolvendo os atrasos de repasses de recursos do Tesouro Nacional para o pagamento do abono salarial, do seguro-desemprego e do Bolsa Família (processos 00688.001428/2013-11 e 00688.001229/2014-93) , embora sirva de atenuante da pena, não exclui a ilicitude das operações de crédito realizadas com a União, as quais ocorreram com a participação do dirigente. Há na conduta dele a antijuridicidade, o nexo causal com o resultado e a culpa, elementos essenciais para a responsabilização por esta Corte, mostrando-se omissa e obscura a decisão embargada, ao excluir a penalidade ao agente, com base em ponto que apenas atenua a sanção, mas não afasta a exigibilidade de conduta diversa. A análise deixou de considerar os valores bilionários envolvidos, a reiteração da irregularidade ao longo de vários meses e os danos causados às finanças públicas (peça 737, p. 7) ;
f) A submissão do conflito à CCAF, em relação ao abono salarial e ao seguro-desemprego, ocorreu em dezembro de 2013; e, no tocante ao Bolsa Família, em julho de 2014, ou seja, vários meses após o início dos atrasos, em julho de 2013, quando já estavam consumadas as operações de crédito ilegais (peça 737, p. 7) ;
g) A possibilidade contratual de a Caixa sustar os pagamentos dos benefícios ou efetuá-los com recursos próprios, no caso de insuficiência de repasses da União, não justifica a escolha pela quitação com valores da empresa pública, pois não se tratou de caso pontual de baixa magnitude, mas de conjuntura recorrente e alta materialidade, originando operações de crédito vedadas pelo artigo 36 da Lei de Responsabilidade Fiscal (LRF) (peça 737, p. 7-8) ;
h) O contrato para operacionalização do Bolsa Família prevê pagamento com recursos próprios apenas em caso de eventual insuficiência de recursos (peça 67, p. 11) , de modo a demonstrar que essa opção jamais poderia ocorrer em contexto de atrasos sistemáticos nos repasses do Tesouro Nacional. O acórdão recorrido restou omisso e obscuro ao não enfrentar esse ponto em cotejo com a proibição imposta pela LRF (peça 737, p. 8) ;
i) Os argumentos relativos aos impactos sociais e possíveis prejuízos ao patrimônio da instituição não se sustentam, pois não houve coação moral irresistível, exigindo-se conduta diversa, amparada, inclusive, em cláusulas contratuais. Além disso, a opção de usar recursos próprios para pagar benefícios é que foi danosa aos bens da empresa pública, pois os valores não foram aplicados em operações mais rentáveis para a Caixa, mostrando-se omisso o julgado embargado (peça 737, p. 8) .
6.2.	Diante disso, requer o MPTCU (peça 737, p. 6) :
 (...) que o Tribunal saneie as omissões e obscuridades ora citadas e modifique o acórdão embargado, para que seja negado provimento ao pedido de reexame interposto pelo sr. Jorge Hereda e dado provimento ao pedido de reexame interposto pelo MP de Contas.
6.3.	Em contrarrazões recursais aos embargos do parquet especializado (peça 761) , Jorge Fontes Hereda afirma não existirem omissões e obscuridades no julgado embargado, tendo em vista os seguintes argumentos:
a) Além da síntese dos fundamentos do julgado embargado já citada em pontos da peça recursal, com referência à submissão pelo embargado da conjuntura de atrasos nos repasses à CCAF e os possíveis prejuízos sociais à Caixa Econômica Federal, no caso de suspensão das transferências, aduz o ex-Presidente da estatal não assistir razão ao parquet especializado quanto aos argumentos colocados nos embargos (peça 761, p. 2-3) ;
b) Os programas Bolsa Família, Seguro Desemprego e Abono Salarial são instrumentos relevantes no cumprimento dos objetivos fundamentais e nos princípios da República Federativa do Brasil, como preservação da dignidade da pessoal humana. O papel da Caixa Econômica Federal (CEF) , como banco oficial, para a gestão desses benefícios é importante (peça 761, p. 3) ;
c) O Bola Família, criado pela conversão da MPv n. 132/2003 na Lei 10.836/2004, teve por finalidade a unificação dos procedimentos de gestão e execução de transferência de renda do Governo Federal, tendo benefícios financeiros destinados, dentre outras finalidades, a unidades familiares em extrema fragilidade financeira. Esses recursos buscam erradicar pobreza ou a extrema pobreza, direcionando-se a 27,3 milhões de famílias e 82 milhões de brasileiros, conforme informação constante em processo desta Corte (peça 761, p. 3) ;
d) O Seguro-Desemprego, por sua vez, constitui benefício ao trabalhador, previsto no artigo 7º da Constituição Federal, podendo ser pago em três a cinco parcelas, conforme a regulamentação. Busca auxiliar o trabalhador demitido na manutenção da subsistência e na busca por novo emprego. Há cinco modalidades de pagamento, como os Seguros-Desemprego Formal e Pescador Artesanal, podendo atender toda a população de trabalhadores, tendo em vista a cobertura de beneficiários (peça 761, p. 4-5) ;
e) O Abono Salarial é o benefício que assegura o pagamento de um salário mínimo anual aos trabalhadores brasileiros com remuneração média mensal de até dois salários mínimos, quando contribuintes do Programa de Integração Social (PIS) e do Programa de Formação do Patrimônio do Servidor Público (PASEP) , constituindo-se em inquestionáveis ferramentas de proteção de direitos e garantias fundamentais (peça 761, p. 5) ;
f) O julgado embargado realizou profunda análise dos elementos postos em discussão no processo, não havendo omissão ou obscuridade a ser sanada, tendo a Corte feito distinção adequada entre a conduta do embargado e dos demais dirigentes de outros bancos (peça 761, p. 5-6) ;
g) A deliberação questionada perpassa elementos sobre operações de crédito, recorrência dos atrasos nos repasses, uso de recursos próprios pela CEF, inexigibilidade de conduta diversas e a questão do business judgement rule (peça 761, p. 6) ;
h) O acórdão discute os possíveis prejuízos ao patrimônio da instituição, com informação de que a empresa pública teria submetido o tema ao Tesouro (peça 67, p. 139) e objetivo a regularização dos repasses. Falta ao recurso do MPTCU elementos extrínsecos de admissibilidade ou, mesmo superadas as preliminares, igual sorte deve ter a análise do mérito 
i) A CEF exerce importante papel na cobertura dos benefícios do Bolsa Família, Seguro-Desemprego e Abono Salarial, conforme previsto na legislação de regência (peça 761, p. 6-7) ;
j) Nos contratos da empresa pública com os respectivos ministérios, há previsão de possibilidade e não dever de suspensão dos benefícios, na eventualidade de a União não efetivar os repasses, cabendo ao gestor a opção menos gravosa ao banco e aos respectivos beneficiários dos programas. No caso, o agente embargado se deparou com cenário de difícil escolha, tendo agido com cautela ao manter os pagamentos, sem a contrapartida da União (peça 761, p. 7-8) ;
k) A Caixa Econômica Federal já havia suportado quebras em agências dela, no ano de 2012, pelo simples boato do Bolsa Família não ser pago em dia. Diante dessa conjuntura, os funcionários da estatal seriam os primeiros a serem coagidos pelos beneficiários, em caso de não recebimento, tendo em vista a já demonstrada importância desse programa (peça 761, p. 8) ;
l) Tendo em vista que os pagamentos não prejudicariam a situação financeira do Banco e que a estatal poderia fazer circular o capital entre contas superavitárias, optou-se pela manutenção do pagamento. Jorge Fontes Hereda agiu com razoabilidade, moralidade, proporcionalidade e eficiência administrativa, sem negligência, tendo atendido a missão do Banco e os interesses do ente controlador, sem prejuízo da remuneração pelos atrasos (peça 761, p. 8) ;
m) O Ministro Walton Alencar Rodrigues avaliou adequadamente a situação de risco à CEF e de convulsão social que o Brasil poderia sofrer com a suspensão dos pagamentos dos programas sociais pela estatal, tendo o dirigente agido dentre do que lhe era exigível (peça 761, p. 9-10) ;
n) Os pagamentos em atraso foram cobrados da União no âmbito da Câmara de Conciliação e Arbitragem da Administração Federal, como já destacado; e a CEF manteve os benefícios enquanto lhe era possível. Portanto, não assiste razão ao MPTCU (peça 761, p. 10) ;
o) Não há, nos autos, informações que evidenciem ter a CEF suportado, com ônus financeiro, os pagamentos dos benefícios sociais, o que restou evidenciado em instrução anterior da SecexFazenda. Não houve dano à estatal e, portanto, ao erário (peça 761, p. 10-11) ;
p) Como já ressaltado nas razões de justificativa, apesar de ter havido saldos negativos, em sentido global, o impacto foi mínimo, em relação a todos os valores repassados pela União, como demonstrado em tabela constante das contrarrazões do embargado, tendo por base a NT SUAFI n. 13/2015 (peça 761, p. 11) ;
q) Tendo vista a mecânica contratual, o saldo médio anual ganha relevância. Ao analisar a planilha anexa à Nota Técnica SUAFI 011/2015 com esses dados, ao consolidar todos os fundos com recursos do Tesouro Nacional, verifica-se não ter havido saldo negativo em nenhum período para a CEF. Em sentido global, portanto, a empresa pública não teria suportado, com recursos próprios, os pagamentos dos benefícios (peça 761, p. 11-12) ;
r) A análise dos valores devidos entre a Caixa Econômica Federal e a União, em função dos saldos negativos de parte a parte, revela não ter havido, anualmente, pagamento do ente federal em favor da empresa pública. Ao contrário. Os pagamentos, quando ocorreram, foram sempre em favor da União, como se nota na NF SUAFI 0012/2015. Logo, a atuação dos gestores da entidade não pode ser considerada como temerária ou prejudicial ao patrimônio da estatal, tendo a CEF solucionado as disparidades nos planos sociais referidos, sem violação à eficiência ou a prudência, o que ocorreria se os pagamentos dos benefícios não fossem realizados, podendo haver reação violenta dos beneficiários, hipótese já demonstrada e lembrada pelos Ministros José Múcio Monteiro e Bruno Dantas, quando do julgamento inicial do mérito, mesmo com conclusão distinta (peça 761, p. 12-14) ;
s) É amplamente disseminado na doutrina e na jurisprudência desta Casa o fato de que a inexigibilidade de conduta diversa constitui impeditivo de cominação de penalidades aos responsáveis, como no presente caso, no qual o dirigente sofre flagrante coação moral em manter os pagamentos dos benefícios sociais (peça 761, p. 14-15) ;
t) Destaque-se que o Tribunal deixou de aplicar penalidade aos Ministros das pastas correlatas aos programas sociais em questão. Questiona-se se seria esperado que esses agentes determinassem ao presidente da CEF a suspensão dos pagamentos, sendo negativa a resposta. Eles, por óbvio, tiveram que concordar com a manutenção dos pagamentos pela empresa pública, tendo em vista a finalidade social dos benefícios. Logo, mostrou-se correta a postura do TCU de não responsabilizá-los, não podendo fazê-lo, agora, em instância recursal. A Corte reconheceu que aqueles agentes agiram corretamente, ao solicitar recursos ao Ministério da Fazenda. Do mesmo modo, Jorge Fontes Hereda tomou todas as medidas que lhe competiam junto aos Ministérios gestores dos programas sociais e recorrendo à CCAF (peça 761, p. 15) ;
u) Espera-se, portanto, em homenagem ao princípio da isonomia, o afastamento da penalidade imposta ao ex-Presidente da CEF e não o agravamento da sanção e a penalidade de inabilitação, pois não se exigiria do agente conduta diversa da realizada (peça 761, p. 16) ;
v) O ex-Presidente da CEF, ao determinar a manutenção do pagamento do Bolsa Família, do Abono Salarial e do Seguro-Desemprego, agiu de boa-fé, sem obter vantagem indevida ou causar prejuízo ao erário, lastreado na razoabilidade, proporcionalidade e ética, estando sob a discricionariedade conferida pela lei e pelos convênios. Não pode, por isso, receber reprimenda. Em casos similares, o Tribunal tem se posicionado no sentido de não se poder exigir do gestor o conhecimento de todas as variáveis num processo decisório e, em caso de insucesso em alguma delas, não se pode condená-lo pela tomada de decisão inerente ao funcionamento da empresa estatal (peça 761, p. 16-17) ;
w) A boa-fé pode ser presumida, mas não a má-fé, conforme ensinamentos doutrinários. O TCU, em diversas oportunidades, acertadamente deixou de penalizar os gestores, por ausência de indícios de má-fé, como na espécie (peça 761, p. 17) .
Análise
6.4.	Assim como no tópico anterior, em relação a Jorge Fontes Hereda, ex-Presidente da Caixa Econômica Federal, também não há omissões ou obscuridades a serem sanadas no acórdão recorrido. Os embargos de declaração não se constituem em figura recursal adequada à rediscussão de questões de mérito (Acórdão 2059/2011-TCU-Primeira Câmara, relatado pelo Ministro Augusto Nardes) .
6.5.	Também nesse ponto, o ilustre representante do MPTCU busca apenas rediscutir o mérito do acórdão recorrido. O acórdão embargado enfrentou adequadamente os argumentos colocados no pedido de reexame e replicados nos embargos em análise, como se nota no respectivo trecho do voto condutor da deliberação (peça 714, p. 10-12) . Cabe ratifica-los, de modo a demonstrar o enfrentamento da matéria, sem que se identifique omissão, obscuridade ou contradição a ser sanada.
6.6.	De fato, como destacado no acórdão recorrido, a conjuntura enfrentada por Jorge Fontes Hereda possui distinções relevantes em relação aos outros dirigentes de estatais envolvidos na presente controvérsia.
6.7.	Note-se que os benefícios financeiros pagos por intermédio da Caixa Econômica Federal tinham impacto diretamente na renda das famílias. Sobretudo o Bolsa Família e o Seguro-Desemprego, como é do conhecimento de todos, constituem, por vezes, a única remuneração do beneficiário, diferentemente de pagamentos vinculados a empréstimos bancários ou outros benefícios, os quais apenas indiretamente afetam o último titular do financiamento.
6.8.	No caso da CEF, a suspensão dos pagamentos pela estatal constituiria queda imediata da renda familiar, afetando, por conseguinte, a própria subsistência dos indivíduos, o que poderia gerar grande convulsão social, como dissertou adequadamente a deliberação embargada.
6.9.	Do mesmo modo, é fato incontroverso nos autos que o ex-dirigente não se furtou da obrigação de buscar solução aos atrasos nos repasses, tão logo a questão deixou de se apresentar como eventual insuficiência de recursos da União. O responsável colocou, antes da autuação dos presentes autos, o tema em discussão na Câmara de Conciliação e Arbitragem da Administração Federal na AGU, como lembrou o Ministro Relator Walton Alencar Rodrigues (peça 714, p. 11-12) :
No que concerne ao Seguro Desemprego e ao Abono Salarial, consta dos autos ata de reunião da Câmara de Conciliação e Arbitragem da AGU, realizada em 30/4/2014, antes da autuação deste processo, para tratar de "controvérsia suscitada pela Caixa Econômica Federal" quanto à insuficiência dos repasses de recursos para tais benefícios (peça 81, p. 2) .
A ata de reunião sobre o mesmo tema, realizada em 14/10/2014 (peça 81, p. 12/15) , registrou que as tratativas na referida câmara foram iniciadas em janeiro de 2014 e os repasses de recursos foram regularizados em outubro daquele ano.
A Nota 104/2014/CCAF/CGU/AGU-CRN, que analisou e aprovou o pedido de abertura de procedimento conciliatório elaborado pela Caixa quanto ao Bolsa Família foi emitida pela AGU em 4/8/2014 (peça 67, p.135) , o que denota que o responsável, apesar da demora, buscou solução prevista na legislação para os atrasos nos repasses antes mesmo da autuação da presente representação. 
Em ata de reunião conciliatória, realizada em 6/10/2014 (peça 67, p. 139) , consta que o Tesouro regularizou os repasses à Caixa, permitindo a solução dos custos financeiros incorridos pela instituição financeira de outubro de 2013 a maio de 2014. (Grifos no original) 
6.10.	Conforme pacífica jurisprudência do Tribunal, no âmbito dos processos do TCU, a responsabilidade dos administradores de recursos públicos, com base no art. 70, parágrafo único, da Constituição Federal, é de natureza subjetiva, seguindo a regra geral da responsabilidade civil. Portanto, são exigidos, simultaneamente, três pressupostos para a responsabilização do gestor: i) ato ilícito na gestão dos recursos públicos; ii) conduta dolosa ou culposa; iii) nexo de causalidade entre o dano e o comportamento do agente. Deve ser verificada, ainda, a ocorrência de eventual excludente de culpabilidade, tal como inexigibilidade de conduta diversa ou ausência de potencial conhecimento da ilicitude (Acórdão 2781/2016-TCU-Plenário, relatado pelo Ministro Benjamin Zymler) .
6.11.	A paralisação do pagamento do Bolsa Família, por exemplo, que atingiria milhões de famílias no país, por certo, insere-se no âmbito de discussão sobre a inexigibilidade de conduta diversa, causa supralegal de exclusão da culpabilidade. Trata-se de situação anormal capaz de ter levado o ex-Presidente a manter os repasses com recursos da CEF e iniciar as negociações com o Tesouro Nacional e os demais órgãos responsáveis.
6.12	Ressalte-se, por oportuno, conforme o trecho transcrito acima, que os repasses foram regularizados ainda em 2014, não havendo elementos probatórios suficientes para se concluir sobre fragilidade ou risco institucional à instituição financeira. Nesse sentido, cabe transcrever trecho do voto inicial do Ministro Relator do Acórdão 2575/2016-TCU-Plenário, José Múcio Monteiro, não obstante tenha o julgador, posteriormente, alterado o posicionamento quanto à isenção integral do agente:
43. Por fim, ainda que a alocação de recursos em empréstimo ao Tesouro realmente diminuísse de algum modo as disponibilidades do banco para as suas operações tradicionais, não há concretamente como se afirmar a partir dos autos que as operações em comento tenham efetivamente levado a Caixa a uma situação de fragilidade e risco institucional, como afirmado pelo MP/TCU, que justifique chamar de temerária, do ponto de vista financeiro e operacional, a atuação do dirigente. 
44.	Desse modo, concordando com o encaminhamento da SecexFazenda, acolho as razões de justificativa de Jorge Fontes Hereda quanto aos itens 9.2.4 e 9.3.4 do Acórdão 825/2015-TCU-Plenário, deixando de aplicar-lhe sanção. 
6.13.	Não é demasiado concluir, nos mesmos moldes do julgado embargado, no sentido de que a análise conjunta da importância social e os possíveis reflexos da paralização dos pagamentos de benefícios do Bolsa Família, Abono Salarial e Seguro-Desemprego e a busca do embargado por solução negociada junto ao Ministério da Fazenda permitiram que o Tribunal observasse esse ponto com parcimônia, de modo a isentar Jorge Fontes Hereda de responsabilidade.
6.14.	Por certo, não se interpreta a discricionariedade entre manter os pagamentos com recursos próprios e suspendê-los, prevista nos contratos firmados com os Ministérios titulares dos programas, com a amplitude colocada pelo recorrido. A elevada demora no envio dos recursos, de modo a perpetuar a quitação dos benefícios com recursos da estatal, impunha ao agente medidas urgentes para solucionar a questão ou mesmo cogitar a paralisação dos gastos. 
6.15.	De todo modo, é forçoso concluir, conforme já colocado, que Jorge Fontes Hereda agiu para se ressarcir junto ao Tesouro Nacional, devendo-se observar essa atuação em conjunto com a possível convulsão social que a paralisação repentina dos benefícios poderia trazer à estatal e ao país, não se exigindo conduta diversa do dirigente. 
6.16.	Essa questão foi exaustivamente discutida nos autos e será retomada no próximo tópico, não havendo que se falar em omissão, obscuridade ou contradição, impondo-se a rejeição do recurso do MPTCU.
7. 	Acórdão recorrido e omissões, obscuridades ou contradições e alteração do julgado em relação à responsabilização de Luciano Galvão Coutinho e de Aldemir Bendine (peças 737, p. 8-13; 760 e 763) ;
7.1.	Pode-se observar que o Ministério Público junto ao TCU e Aldemir Bendine, ao apontarem omissões, obscuridades e, sobretudo, contradições em seus respectivos recursos, quanto à deliberação embargada, fazem referência, a todo momento, à situação dos ex-Presidentes do BNDES, Luciano Galvão Coutinho; e da CEF, Jorge Fontes Hereda, alegando afronta à isonomia. 
7.2.	Ao analisar os argumentos, verificou-se que, não obstante, como já discutido no tópico acima, a situação do dirigente da CEF se diferencie da conjuntura dos demais, tema a ser debatido uma vez mais neste tópico, as circunstâncias que envolvem os outros dois responsáveis se aproxima sobremaneira. Em razão disso, optou-se por analisar, em conjunto, o recurso do MPTCU, na parcela relativa a Luciano Coutinho, e o pedido de Aldemir Bendine, com as respectivas contrarrazões, o que se faz nesta assentada.
7.3.	O Ministério Público junto TCU afirma haver omissões, obscuridades e contradições capazes de alterar o julgado em relação à responsabilização de Luciano Galvão Coutinho, tendo em vista os seguintes argumentos:
a) O ilustre representante do MPTCU, Júlio Marcelo de Oliveira, apresenta, em quadro demonstrativo, as irregularidades imputadas e os respectivos responsáveis e sanções. Cabe transcrever o trecho correspondente a Luciano Coutinho, no que interessa ao ponto ora em análise (peça 737, p. 3) :
	1) realização de operação de crédito, consubstanciada na concessão e utilização de recursos próprios do BNDES para o pagamento de benefícios de responsabilidade da União no âmbito do Programa de Sustentação do Investimento (PSI) (item 9.5.3 do Acórdão 825/2015-TCU-Plenário) .
	- Luciano Coutinho: 
multa de R$ 30.000,00

b) No pedido de reexame interposto, o MPTCU requereu o aumento da multa aplicada à parte e a sanção do agente com inabilitação para o exercício de cargo em comissão ou função de confiança no âmbito da Administração Pública;
c) Para tanto, alegou o parquet especializado que Luciano Galvão Coutinho compactuou com as operações de crédito ilegais contraídas pela União junto ao BNDES, tendo a dívida alcançado, ao final de 2014, R$ 21,6 bilhões. Ele não tomou qualquer medida judicial de execução dos débitos ou mesmo contestou as regras editadas pelo Ministério da Fazenda, as quais não fixavam data-limite para quitação das equalizações devidas. Ele foi partícipe consciente das operações de crédito ilegais, não havendo atenuantes na conduta do agente, que poderia se valer, até mesmo, do artigo 331 do Código Civil, para exigir o pagamento (peça 737, p. 8-9) ;
d) O abuso de poder de controle exercido pela União foi aceito passivamente pelo presidente do BNDES, havendo dívidas bilionárias vencidas há mais de três anos, descumprindo até mesmo o prazo ilegal e abusivo de 24 meses inaugurado pela Portaria 122/2012 (peça 737, p. 9) ;
e) Não há que se falar em obediência hierárquica ou temor pela perda do cargo, caso ele tivesse agido em defesa da estatal, pois qualquer ordem em contrário seria manifestamente ilegal (peça 737, p. 9) ;
f) As irregularidades praticadas, ainda que por omissão, perpetraram-se por longo período e envolveram cifras elevadas, em prejuízo às finanças públicas e riscos ao banco de fomento. Não houve coação moral irresistível, haja vista que Luciano Galvão Coutinho poderia agir de forma diversa (peça 737, p. 9) ;
g) No julgamento do recurso, prevaleceu, por 6 a 2, o voto do Redator, Ministro José Múcio, pelo não provimento do pedido, com manutenção da sanção aplicada à parte no âmbito do Acórdão 2575/2016-TCU-Plenário, relatado pelo Ministro José Múcio Monteiro. O julgador alegou não serem inéditos os argumentos do MPTCU, sendo que os financiamentos concedidos à conta do PSI encontravam previsão legal e se amoldavam à finalidade estatutária do BNDES (peça 737, p. 9) ;
h) A suspensão do programa não era medida de simples adoção, pois, de 2009 a 2016, 51,5% dos recursos desembolsados pelo BNDES, no âmbito do PSI, foram destinados às micro, pequenas e médias empresas, no total de R$ 193 bilhões, sendo 83,7% das operações, com estimativa de 20 empregos gerados por milhão de reais desembolsado. A suspensão dos financiamentos acarretaria restrição ao crescimento econômico, com reflexos na política de geração de emprego e renda, não se esperando do homem médio a paralisação do programa. Os argumentos da parte se mostraram razoáveis, quanto ao não ajuizamento de ações judiciais e a cobrança administrativa das dívidas, sendo que as tratativas iniciadas por Luciano Coutinho resultaram na edição da Medida Provisória 702/2015, convertida na Lei 13.576/2016, que possibilitou o pagamento dos passivos da União com a instituição financeira, antes de o responsável deixar a presidência da entidade. A manutenção dos níveis de geração de emprego e renda e o ressarcimento integral da dívida podem ser aplicados ao caso, por analogia, como atenuantes previstas nos artigos 65, III, "a"; e 66 do Código Penal (peça 737, p. 9-10) ;
i) O acórdão embargado carece de omissão, pois alguns dos argumentos apresentados pelo MPTCU não foram analisados, sob a alegação de carecer de ineditismo, que não é requisito para a interposição de pedido de reexame. Esse recurso, quando tempestivo, pode apenas buscar à rediscussão do mérito, com base nos mesmos argumentos (peça 737, p. 10) ;
j) Por entender que a culpabilidade de Luciano Coutinho e de outros responsáveis mereciam nova valoração é que o MPTCU se insurgiu contra o Acórdão 2575/2016-TCU-Plenário, relatado pelo Ministro José Múcio Monteiro (peça 737, p. 10) ;
k) Não foram analisados no acórdão recorrido os argumentos já descritos anteriormente acerca da ausência de providência de Luciano Coutinho em contestar as regras editadas pelo Ministério da Fazenda, que não fixavam data-limite para quitação das equalizações, aceitação do abuso do poder de controle exercido pela União, as expressivas cifras envolvidas nas irregularidades e a possibilidade de se utilizar do artigo 331 do Código Civil. Faz-se necessário que esta Corte enfrente essas alegações e esclareça se elas justificam ou não punição mais severa ao dirigente (peça 737, p. 11) ;
l) O acórdão embargado apresenta obscuridades no reconhecimento de atenuantes na conduta do ex-Presidente do BNDES. O acórdão recorrido aduz que a suspensão de novos financiamentos do PSI acarretaria severa restrição ao crescimento econômico, tendo o responsável agido por relevante valor social, ao buscar a manutenção dos níveis de emprego e renda. O princípio da motivação determina que todos os atos administrativos devem ser motivados, de modo a se possibilitar o exame da finalidade, legitimidade e moralidade do ato. 
m) Tendo em vista esse postulado, tratado no artigo 50 da Lei 9.784/1999, não se verifica, nos autos, evidência de que o embargado tenha permitido o endividamento ilegal da União junto ao BNDES, com a finalidade de aumentar os níveis de emprego e renda do país (peça 737, p. 11) ;
n) Não se pode descartar que a conduta omissiva do agente tenha se pautado pelo temor de perda do cargo. Pode ter havido, ainda, como destacou o Subprocurador-Geral Paulo Bugarin, o desinteresse em questionar os atrasos de repasses do Tesouro, pois o Banco havia sido contemplado com liquidez inimaginável decorrente de empréstimos concedidos pela União lastreados na emissão direta de títulos públicos, ocasionando pagamento artificial de dividendos ao Tesouro Nacional e pagamentos de participação nos lucros aos funcionários do BNDES, incluindo-se Luciano Galvão Coutinho (peça 737, p. 11) ;
o) Mostra-se obscura a decisão embargada de não esclarecer como foi identificada nos autos a motivação da conduta de Luciano Coutinho. Por certo, muitas barbaridades já foram cometidas no mundo, sob o pretexto de visarem o bem público (peça 737, p. 11) ;
p) Em vez de crescimento econômico, a política de financiamentos subsidiados ao setor privado via PSI, praticada de 2009 a 2015, contribuiu para a crise fiscal deflagrada em 2014, bem como dois anos seguidos de recessão econômica (2015 e 2016) , com vultosas despesas com subsídios, os quais permanecerão onerando os cofres federais por décadas. Não há certeza se esses benefícios contribuíram efetivamente para a geração de empregos, pois não havia controle finalístico do PSI, como relata notícia publicada na Folha de São Paulo em 22/7/2018, tendo o programa beneficiado poucos setores (peça 737, p. 11-12) ;
q) Outro ponto obscuro no acórdão embargado se refere à contribuição não esclarecida de Luciano Coutinho para a edição da Medida Provisória 702, de 17/12/2015, assinada apenas pela ex-Presidente da República, Dilma Rousseff; e pelo ex-Ministro do Planejamento, Orçamento e Gestão, Nelson Barbosa. Na exposição de motivos da norma constou que a relevância e urgência da matéria se justificavam pela necessidade de pagamento de passivos e valores devidos, no exercício, em consonância com as determinações presentes no Acórdão 825/2015, confirmado pelo Acórdão 992/2015-TCU-Plenário e sob a relatoria do Ministro José Múcio Monteiro. A motivação do normativo atendia o item 9.5.1, do referido julgado, já transcrito no histórico desta instrução. Deve-se esclarecer como o mero cumprimento de uma determinação do TCU pode servir de atenuante na conduta do embargado (peça 737, p. 12) ;
r) Há flagrante contradição no julgado, tendo em vista que Aldemir Bendine, ex-Presidente do Banco do Brasil teve a multa majorada para R$ 50.000,00 e foi inabilitado para o exercício de cargo em comissão ou função de confiança na Administração Pública por seis anos. Todavia, Luciano Coutinho, responsabilizado pelo mesmo tipo de irregularidade, envolvendo valores financeiros bem mais expressivos (R$ 21,6 bilhões contra R$ 10,9 bilhões) , permaneceu sancionado com multa de apenas R$ 30.000,00. As alegadas atenuantes incidentes sobre a conduta de Luciano Coutinho, com os quais o parquet especializado não concorda, não justificam a diferenciação na dosimetria das penas, sendo que os dois agentes se encontravam em conjuntura similar (peça 737, p. 12) ;
s) Os financiamentos subsidiados ao setor agropecuário, concedidos pelo Banco do Brasil, encontravam previsão na Lei 8.427/1992 e se amoldavam à finalidade estatutária do Banco, contribuindo para a geração de emprego e renda e beneficiando pequenas, médias e grandes empresas, além de agricultores familiares e cooperativas. Os argumentos aplicados ao ex-Presidente do BNDES sobre o não ajuizamento das ações de ressarcimento contra a União também poderiam ser aplicados a Aldemir Bendine. A dívida foi cobrada administrativamente pelo Banco do Brasil do mesmo modo. A Medida Provisória 704, de 23/12/2015, aliada à Lei 13.199, de 3/12/2015, possibilitou a quitação da dívida da União com o Banco do Brasil (peça 737, p. 12-13) ;
7.4.	Diante disso, requer o MPTCU (peça 737, p.13) :
 (...) que o Tribunal saneie as omissões, contradições e obscuridades apontadas, e modifique o acórdão embargado, para que incidam sobre o sr. Luciano Coutinho, no mínimo, as mesmas sanções aplicadas ao sr. Aldemir Bendine, reconhecendo-se a gravidade da sua conduta.
7.5.	Em contrarrazões recursais aos embargos do parquet especializado (peça 760) , Luciano Galvão Coutinho, afirma não existirem omissões, obscuridades ou contradições no julgado embargado, tendo em vista os seguintes argumentos:
a) Tendo em vista o artigo 1°, §3°, da Lei Orgânica do TCU, somente há omissão quando o tema não é tratado em nenhuma das partes essenciais das decisões da Corte, ou seja, no relatório, na fundamentação e no dispositivo. A jurisprudência desta Corte é clara ao não considerar omissão quando a matéria é analisada na instrução da unidade técnica constante do relatório do acórdão, integrando as razões de decidir do julgador (peça 760, p. 4) ;
b) No presente caso, as omissões apontadas devem se estender pelo inteiro teor da decisão, que inclui as instruções desta Secretaria (peças 696, 697 e 698) , o parecer do MPTCU (peça 702) , o relatório e o voto do Relator do recurso (peças 714-715) ; a declaração de voto do Ministro José Múcio (peça 713) e o acórdão embargado (peça 760, p. 4) ;
c) Quanto as omissões relacionadas à necessária contestação das regras editadas pelo Ministério da Fazenda para que os créditos fossem satisfeitos antes do momento que viesse a ser determinado por aquele órgão, o tema foi abordado na instrução da Serur, no item 138.8. O órgão trata das medidas de cobrança dos valores devidos pela União ao BNDES a título de equalização. A questão também é enfrentada no voto do Relator, ao afirmar não ter Luciano Coutinho logrado êxito em afastar a conduta omissiva a ele atribuída, ao não ter adotado providência quanto aos atrasos nos repasses de recursos, informação equivocada, tendo em vista a demonstração de que os valores eram cobrados administrativamente. Nesse sentido, basta consultar a manifestação do Ministro José Múcio (peça 760, p. 4-5) ;
d) A omissão quanto à suposta passividade do embargado em relação ao abuso de poder de controle da União também não se verificou. Como demonstra o trecho transcrito, cobranças administrativas foram realizadas pelo BNDES, o que mitigou a conduta omissiva do responsável. Esse tema foi objeto de análise nos itens 141.6 e 141.9 da instrução da Serur incorporada ao relatório (peça 760, p.6) ;
e) Não se sustenta, também, a alegada omissão quanto às expressivas cifras dos valores devidos pela União, a longa duração dos atrasos no pagamento desses valores, os danos às finanças públicas e riscos causados ao BNDES, questões enfrentadas no voto do Relator e no item 141.7 da instrução da Serur (peça 760, p. 6) ;
f) O MPTCU, no pedido de reexame (peça 504) , não suscitou qualquer argumento ou questionamento quanto à motivação do embargado para não enfrentar os atrasos nos pagamentos devidos pela União ao BNDES. Conforme a jurisprudência desta Casa, é vedado manejar embargos de declaração para promover o exame de novos argumentos não discutidos na decisão embargada, não havendo que se falar em obscuridade na decisão. De todo modo, a título de argumentação, a deliberação não foi obscura em relação a esse ponto, seja quanto à motivação da suposta omissão do embargado ou para a execução do PSI ou em relação à motivação propriamente dita ou a intenção do recorrido (peça 760, p. 6-7) ;
g) A configuração das operações de crédito não necessitou de qualquer conduta omissiva do embargado, pois os atrasos nos pagamentos e a postergação da exigibilidade da dívida decorreram de atos unilaterais da União (peça 760, p. 7) ;
h) A motivação é requisito formalístico de certos atos administrativos, não tendo relação com condutas omissivas. Se o embargado foi omisso, como afirmou o TCU para lhe aplicar multa, não cabe falar em motivação (peça 760, p. 8) ;
i) Quanto à motivação para execução do PSI, cabe destacar mensagem enviada ao Presidente da República pelo Ministro da Fazenda, por ocasião de edição da Medida Provisória n. 465/2009, posteriormente convertida na Lei 12.096/2009, na qual o agente trata da motivação para a concessão de subvenção econômica ao BNDES nas operações de financiamento que indica. Refere-se, por exemplo, à necessidade de fomentar atividades de inovação tecnológicas das empresas. Assim, a criação do PSI foi precedida da devida motivação, cabendo ao embargado, por determinação legal, a execução do programa, o que, por óbvio, não necessitava de motivação adicional. O Ministro José Múcio Monteiro trata do tema, ao afirmar que o programa encontrava previsão legal e se amoldava à finalidade estatutária do BNDES, não sendo a suspensão dele medida de simples adoção. Logo, não obscuridade a ser sanada pelo julgado, em relação a esse ponto (peça 760, p. 9) ;
j) Quanto à suposta intenção do embargado na manutenção dos atrasos nos pagamentos devidos pelo Tesouro Nacional ao BNDES, com a finalidade de propiciar dividendos à união e altos valores de participação nos lucros e resultados (PLR) , indicada no parecer do MPTCU (peça 702) , nota-se que o Relator do recurso adotou a manifestação do parquet especializado como razões de decidir, abrangendo o tema. Nos termos do artigo 1°. §3°, da Lei Orgânica do TCU, o parecer do Ministério Público de Contas integra as decisões do TCU. Logo, não há que se falar em obscuridade da decisão (peça 760, p. 9) ;
k) No que tange à relação entre os atrasos e os pagamentos de PLR e de dividendos à União, é axiomático que o atraso no recebimento de recursos que lhe são devidos não traz nenhum impacto positivo no lucro de uma empresa. Não se pode aceitar que o embargado tivesse qualquer interesse na manutenção dos atrasos, visando a elevação dos resultados do Banco, de modo a propiciar pagamentos de PLR e de dividendos. Além disso, o Ministro José Múcio (peça 713) enfrentou a questão, em sua declaração de voto, ao afirmar que o embargado agiu por motivo de relevante valor social, na busca de manutenção dos níveis de geração de emprego e renda, não sendo relevante, no caso, a discordância do representante do MPTCU em relação ao tema (peça 760, p. 9-10) ;
l) Em relação à contribuição do embargado para a edição da Medida Provisória n. 702/2015, cabe lembrar que o Tribunal recebeu farta documentação sobre a cobrança administrativa dos valores devidos pelo Tesouro ao BNDES a título de equalização de taxa de juros no âmbito do PSI (peça 229) , resultando na quitação dos valores devidos ainda no ano de 2015. A SecexFazenda procedeu a exame desse material, em 11/3/2015 (peça 406) , o que constou do relatório que integra o Acórdão 2575/2016-TCU-Plenário, relatado pelo Ministro José Múcio Monteiro, de 5/10/2016. Logo, em 4/11/2016, data do pedido de reexame do MPTCU (peça 504) , o órgão ministerial já tinha conhecimento da cobrança e nada suscitou. Os embargos não se destinam a esclarecer temas novos, não havendo que se falar em obscuridade na deliberação embargada. Além disso, a cobrança administrativa realizada pelo BNDES era mantida desde a instituição da subvenção prevista na Lei 12.096/2009. Portanto, a empresa pública cobrava os valores devidos ao menos quatro anos antes da abertura do presente processo e cinco anos antes do Acórdão 825/2015-TCU-Plenário, relatado pelo Ministro José Múcio Monteiro. Não se nega a importância do TCU na quitação dos valores devidos, mas não se pode desconsiderar o trabalho iniciado pelo BNDES anos antes (peça 760, p. 10-11) ;
m) O TCU reconheceu a cobrança administrativa realizada pelo BNDES, conforme a declaração de voto do Ministro José Múcio Monteiro, tendo a Corte entendido claramente que a atuação da estatal, por meio do agente embargado, contribuiu para a quitação dos valores devidos pela União. Não importa a discordância do parquet especializado sobre a questão, mas sim o enfrentamento do tema no julgado recorrido (peça 760, p. 11-12) ;
n) Por fim, no que concerne à alegada contradição do julgado embargado, relativa à sanção mais gravosa, aplicada ao ex-Presidente do Banco do Brasil, Aldemir Bendine, quando comparada com a penalidade do embargado, mesmo ambos tendo praticado a mesma irregularidade, deve-se notar que a situação jurídica envolvendo o BNDES é muito diferente da conjuntura na sociedade de economia mista (peça 760, p. 12) ;
o) De acordo com o artigo 1º, §6º, da Lei 12.096/2009, que instituiu o PSI, cabia ao Ministério da Fazenda definir a metodologia para o pagamento da equalização de taxas de juros devidos no programa, o que o fez, por meio de diversas portarias. A partir da Portaria 122/2012, o órgão passou a estabelecer que esses valores seriam devidos ao BNDES após decorridos 24 meses do término de cada semestre de apuração, atualizados (peça 760, p. 12) ;
p) Tendo em vista o princípio da legalidade, as portarias se presumem em conformidade com a legislação que lhe serve de fundamento de validade, por presunção. Logo, o BNDES deveria respeitar os comandos desses atos normativos (peça 760, p. 13) ;
q) No exame das razões de justificativa, houve o reconhecimento de que as portaria do Ministério da Fazenda conferiam aparência de legalidade à postergação do pagamento das obrigações do Tesouro perante o BNDES, conforme instrução da unidade técnica (peça 406) e do voto do Ministro José Múcio (peça 495) , relator naquela fase processual. Logo, ato administrativo com aparência de legalidade não pode ser considerado manifestamente ilegal, sobretudo quando emitido nos termos de lei aprovada pelo Congresso Nacional, que não teve a validade afastada pelo Poder Judiciário (peça 760, p. 13) ;
r) O ilustre representante do MPTCU reconheceu, em seu recurso (peça 504) , que as portarias emitidas pelo Ministério da Fazenda davam "ar de legalidade" à conduta do Tesouro. Logo, na situação enfrentada pelo embargado, todo um arcabouço normativo dava respaldo aos atrasos suportados pelo BNDES (peça 760, p. 13-14) ;
s) No caso do Banco do Brasil, não há arcabouço normativo que justificasse os atrasos suportados pela instituição financeira. Logo, a ilegalidade dos atrasos nos pagamentos devidos pela União se mostrava mais evidente, aspecto fundamental para a distinção das duas situações. Esse critério diferenciador das condutas foi o que justificou a aplicação de sanção menos gravosa ao embargado, tendo o Ministro Benjamin Zymler destacado expressamente essa posição na manifestação dele nos debates ocorridos no julgamento realizado em 8/8/2018, que culminou no acórdão recorrido (peça 760, p. 14) ;
t) Além disso, o embargado promoveu, desde a edição da Lei 12.096/2009, rotina de cobrança administrativa, logrando, em 2015, ainda como Presidente do BNDES, a quitação integral desses valores, circunstância destacada como critério na dosimetria da pena do recorrido, conforme manifestação do Ministro José Múcio, em sua declaração de voto; e do Ministro Benjamin Zymler, no âmbito dos debates. Não interessa se o MPTCU discorda dessa conclusão, mas sim se a Corte se manifestou sobre o tema, não se aceitando embargos de declaração destinados à rediscussão de questões anteriormente examinadas (peça 760, p. 14) 
u) O Tribunal expressamente reconheceu que a cobrança administrativa realizada pelo BNDES foi importante para a solução negocial do problema e considerou essa circunstância atenuante na dosimetria da pena do embargado. Logo, não há contradição quanto às sanções aplicadas a Aldemir Bendine e ao embargado (peça 760, p. 15) .
v) Não há omissões, obscuridades ou contradições no acórdão embargado. Logo, estão ausentes os pressupostos dos embargos de declaração, não cabendo esse instituto com a finalidade de rediscutir o mérito da deliberação recorrida.
7.6.	Diante disso, requer Luciano Galvão Coutinho (peça 760, p. 16) :
 (...) que os embargos de declaração opostos pelo MP/TCU sejam rejeitados, negando-se provimento ao pedido de aplicação de sanções mais gravosas ao embargado.
7.7.	De outro lado, Aldemir Bendine também opõe embargos de declaração (peça 740) ao Acórdão 1824/2018-TCU-Plenário, relatado pelo Ministro Walton Alencar Rodrigues e redigido pelo Ministro José Múcio Monteiro, afirma haver omissões, obscuridades e contradições capazes de alterar o julgado em relação à responsabilização dele, tendo em vista os seguintes argumentos:
a) Por meio do Acórdão 2575/2016-TCU-Plenário, relatado pelo Ministro José Múcio Monteiro, o Tribunal rejeitou as razões de justificativa do embargante e dos ex-presidentes da CEF e do BNDES, aplicando-lhes multa de R$ 30 mil. Para o Tribunal, os três contrariaram o que estabelece os artigos 32, parágrafo 1°, inciso I, 36 e 38, inciso IV, "b", da LRF. Além dos fatos relacionados aos ex-dirigentes da CEF e do BNDES, já descritos em tópicos anteriores, o embargante foi penalizado pela concessão e utilização de recursos próprios do Banco do Brasil para o pagamento de subvenções de responsabilidade da União, registradas nas contas "Tesouro Nacional - Equalização de Taxas - Safra Agrícola" e "Títulos e Créditos a Receber - Tesouro Nacional" (peça 740, p. 2) ; 
b) Dos desfechos dos recursos interpostos contra o julgado, já descritos nesta instrução, cabe lembrar que o Tribunal deu provimento ao pedido de reexame do MPTCU, reformando o Acórdão 2575/2016-TCU-Plenário apenas em relação ao embargante, para considerar graves as supostas infrações por ele cometidas e aplicar-lhe sanção de inabilitação para o exercício de cargo em comissão ou função de confiança por seis anos, além de aumentar a multa a ele imposta para         R$ 50 mil (peça 740, p. 3) ;
c) O acórdão embargado é omisso em relação a argumentos lançados no pedido de reexame de Aldemir Bendine. O embargante aduziu que, desde a edição da Lei 8.427/1992, ou seja, mais de 25 anos, nenhuma instituição financeira ou qualquer órgão de controle tratou atrasos no pagamento das equalizações decorrentes das subvenções econômicas como operação de crédito, entendimento fixado pela Corte somente em 15/4/2015, no âmbito do Acórdão 825/2015-TCU-Plenário, relatado pelo Ministro José Múcio Monteiro. Não se pode responsabilizar o embargante com base em fatos ocorridos antes dessa abrupta mudança de entendimento pelo Tribunal e ainda considerar tão grave a conduta do agente, a ponto de sancioná-lo com a severidade contida nos julgados anteriores (peça 740, p. 3-4) ;
d) Ao analisar a questão, o Tribunal deveria considerar os costumes, quando a lei for omissa, bem como os obstáculos e as dificuldades reais do gestor e as exigências das políticas públicas a seu cargo, além das circunstâncias práticas que houverem imposto, limitado ou condicionado a ação do agente, conforme dispõem os artigos 4° e 22, caput e parágrafo 1°, do Decreto-Lei 4.657/1942 (peça 740, p. 4) ;
e) Em que pese a mudança de entendimento, o Ministro Relator do Acórdão 2575/2016-TCU-Plenário, José Múcio Monteiro, chegou a acolher a alegação do embargante. Para o julgador, mesmo considerando os procedimentos analisados como operações de crédito, em afronta à LRF, não poderia o Banco do Brasil ter agido de forma diversa, tendo em vista o princípio da legalidade estrita, pois a instituição estava adstrita à Lei 8.427/1992. A questão é controvertida e militaria em favor da boa-fé do embargante (peça 740, p. 4) ;
f) Ao aferir a culpabilidade do embargante, o Tribunal não ponderou o fato de a prática nunca antes ter sido indicada como irregular pelos órgãos competentes, sendo omisso em relação à aplicação do Decreto-Lei n. 4.657/1942. Não explica como essa prática pode ser considerada ilegal, se era chancelada por portarias emitidas pelo Ministério da Fazenda, dando aparência de conformidade aos alegados atrasos, além de militar em favor da boa-fé e diligência do responsável, afastando-lhe a responsabilidade (peça 740, p. 4-5) ;
g) O acórdão embargado, também, foi omissivo em relação à alegação de ser descabida a exigência de que o responsável contestasse formalmente as regras editadas pelo Ministério da Fazenda, o que afronta o artigo 5º, inciso II, da Constituição Federal. A conduta exigida não foi adotada sequer pelos órgãos de controle, não podendo ser exigida da parte. O TCU não aponta o fundamento jurídico utilizado para embasar essa expectativa em relação ao gestor (peça 740, p. 5) ;
h) O Tribunal agravou as sanções impostas ao embargante, ao mesmo tempo em que afastou a responsabilização do ex-presidente da CEF e manteve inalterado o sancionamento do ex-Presidente do BNDES, mesmo estando o ex-dirigente do Banco do Brasil em conjuntura com menor gravidade da conduta e respectivas consequências (peça 740, p. 5-6) ;
i) O acórdão embargado incidiu em contradição ao sancionar os representados, sendo que fatores utilizados para afastar a responsabilidade do ex-Presidente da CEF e para não agravar a sanção do ex-Presidente do BNDES não foram considerados em favor do embargante (peça 740, p. 6) ;
j) De acordo com o artigo 281 do RITCU e como ressalta o próprio acórdão embargado, circunstâncias objetivas afastadas pela Corte de Contas e que se comuniquem com os fatos imputados a outros representados lhes aproveitam. Mas, o Tribunal negou vigência ao referido dispositivo e incidiu em contradição, como já destacado (peça 740, p. 6) ;
k) Aspectos mais benéficos ao embargante e que diferenciam a sua conjuntura dos casos específicos dos ex-Presidentes da CEF e do BNDES foram ignorados pelo Tribunal, resultando em desproporcionalidade na aferição de culpabilidade, responsabilização e sancionamento dos representados (peça 740, p. 6) ;
l) A decisão pelo agravamento das sanções impostas ao embargante foi justificada, no acórdão, pela duração, pelo montante e pelo impacto dos atrasos nas contas públicas. Para afastar a responsabilização e a sanção do ex-Presidente da CEF, o TCU considerou os impactos sociais, possíveis prejuízos ao patrimônio da instituição e utilização das prerrogativas contratuais para preservação da entidade, aliados às providências junto à AGU (peça 740, p. 7) ;
m) O argumento de que a suspensão dos pagamentos realizados pela CEF teria impacto social se aplica à situação do embargante. A paralisação da concessão e créditos rurais subsidiados pelo Banco do Brasil constituiria medida drástica e extrema, sem previsão nos normativos de regência e de grande impacto na economia nacional, de modo a afetar toda a cadeia produtiva nacional (peça 740, p. 7) ;
n) O Banco do Brasil adotou as medidas a seu alcance e procedeu à cobrança administrativa dos valores, sem suspender a concessão de créditos, o que comprometeria setor tão relevante (peça 740, p. 7) ;
o) O fato de os ajustes firmados com o Governo Federal pela CEF preverem a possibilidade de efetuar o pagamento dos benefícios com recursos próprios, com a devida remuneração pelos atrasos, também foi utilizada em benefício do ex-Presidente da CEF, apesar de não restar claro em que medida isso alteraria o posicionamento do Tribunal sobre os atrasos nas operações de crédito. É contraditório essas previsões contratuais serem utilizadas para afastar a responsabilização do ex-Presidente da CEF e os dispositivos legais e os normativos do Ministério da Fazenda não se prestarem ao mesmo propósito, quanto ao embargante. Trata-se de afronta ao princípio da isonomia (peça 740, p. 7-8) ;
p) Assim como o ex-Presidente da CEF submeteu os atrasos à CCAF, o embargante cobrou administrativamente os valores devidos ao Banco do Brasil, tendo juntado os documentos exigidos pela Portaria 315/2014 do Ministério da Fazenda, como reconheceu o Ministro Relator no voto condutor do Acórdão 2575/2016-TCU-Plenário, relatado pelo Ministro José Múcio Monteiro. Essa circunstância favorável não foi considerada na responsabilização de Aldemir Bendine, o que se pede nos embargos, sem tecer críticas à responsabilização do dirigente da Caixa Econômica Federal. A CEF buscou a conciliação somente quando a conjuntura começou a fugir da condição de eventual insuficiência de recursos, sendo que o MPTCU aponta omissão do dirigente da entidade, haja vista serem os atrasos recorrentes, cumulativos e continuados, entre julho de 2013 e setembro de 2014, atingindo R$ 5 bilhões (peça 740, p. 8-9 e 11) ;
q) Não há explicação no julgado sobre o porque de os alegados possíveis prejuízos ao patrimônio da CEF ou às contas públicas seriam menos graves do que os que envolveriam o Banco do Brasil, elementos considerados para o afastamento da responsabilização e do sancionamento do ex-Presidente da Caixa Econômica Federal (peça 740, p. 9) ;
r) A situação do embargante tem aspectos ainda menos gravosos do que a conjuntura envolvendo o ex-Presidente da CEF, tendo em vista que as subvenções do Banco do Brasil tinham amparo na legislação, cabendo ao Ministério da Fazenda definir a sistemática de pagamentos das equalizações, o que foi feito em detrimento da LRF, mas sem a participação dos bancos operadores, como dissertou o Ministro Relator do Acórdão 2575/2016-TCU-Plenário (peça 740, p. 10) ;
s) No acórdão embargado, o MPTCU requereu o mesmo sancionamento para os ex-presidentes da CEF e do BNDES e para o embargante. A Serur também sugeriu tratamento igualitário aos representados, propondo a negativa do pedido de reexame do parquet especializado. O Ministro Bruno Dantas, que influenciou o direcionamento do Acórdão 2575/2016-TCU-Plenário, relatado pelo Ministro José Múcio Monteiro, sugeriu aplicação de multa de R$ 20 mil ao ex-Presidente da CEF e de R$ 18 mil ao recorrente, de modo a demonstrar menor reprovabilidade na conduta do embargante. Logo, há similaridade nas situações, sendo contraditório o julgado embargado, em afronta ao princípio da isonomia (peça 740, p. 10) ;
t) O acórdão também não é claro sobre em que medida a duração, os montantes e a repercussão dos atrasos para as contas públicas, bem como as providências adotadas para o pagamento dos "atrasados", seriam tão diversos em relação aos três dirigentes de bancos, a ponto de ensejar uma radical diferença de tratamento entre eles (peça 740, p. 10) ; 
u) A situação do embargante não difere da do ex-Presidente do BNDES quanto aos elementos adotados pelo Ministro Redator do acórdão embargado para não agravar a sanção de. Luciano Coutinho, quais sejam: a dosimetria da pena já foi exaustivamente discutida na sessão em que foi prolatado o Acórdão 2.575/2016, não havendo ineditismo no pedido de reexame interposto pelo MP de Contas; a suspensão dos financiamentos teria impactos socioeconômicos; e a dívida da União foi cobrada administrativamente junto à STN. Esses pontos também se aplicam ao recorrente, havendo contradição no julgado (peça 740, p. 10-11) ; 
v) Não faz sentido o embargante ter sido o mais penalizado, considerando-se que a dívida em favor do Banco do Brasil, em seu auge, girou em torno da metade da dívida em favor do BNDES (peça 740, p. 11) ; 
w) Houve a aplicação de parâmetros desiguais e, portanto, contraditórios, na apreciação das situações fáticas e na aferição da culpabilidade dos ex-presidentes da Caixa, do BNDES e do Banco do Brasil (peça 740, p. 12) ;
x) O acórdão embargado foi obscuro sobre se a circunstância de o embargante não ter apresentado contrarrazões ao pedido de reexame interposto pelo MP de Contas foi considerada no agravamento de sua pena, o que não poderia ocorrer. O recorrente apresentou pedido de reexame, com fundamentos suficientes para reformar o julgado e afastar as pretensões do MPTCU quanto ao agravamento das penas. Há circunstâncias objetivas que devem ser aproveitadas em favor da parte, independente da apresentação de contrarrazões, devendo o TCU esclarecer a questão, de modo a aplicar o princípio da proporcionalidade nos julgamentos a Corte (peça 740, p. 13) ;
7.8.	Em contrarrazões recursais aos embargos de Aldemir Bendine (peça 763) , o ilustre representante do MPTCU, Júlio Marcelo de Oliveira, afirma não existirem omissões, obscuridades ou contradições no julgado embargado, tendo em vista os seguintes argumentos:
a) Ao se manifestar pelo provimento do pedido do parquet especializado em relação a Aldemir Bendine, o Ministro Relator adotou, entre outros, os fundamentos constantes dos itens 156 a 173 do parecer do Subprocurador-Geral Paulo Bugarin (peça 702, p. 15) . Na manifestação, em parte transcrita nas contrarrazões recursais, há explicação no sentido de que os atrasos nos pagamentos de despesas da União junto ao Banco do Brasil não eram prática costumeira desde a edição da Lei 8.427/1992, mas sim, desde 2009, intensificando-se nos anos de 2013 e 2014, até atingir cifra aproximada de R$ 9 bilhões. O volume de recursos e a ocorrência por vários anos deixou clara a intenção do governo federal de se financiar, às custas do Banco do Brasil, caracterizando-se operação de crédito vedada expressamente pelo artigo 36 da LRF, não se aplicando ao caso o disposto no artigo 4° do Decreto-Lei 4.657/1942 (peça 763, p. 4-5) ;
b) A caracterização desses atrasos como operações de crédito não representou mudança de entendimento do TCU, como se nota em trecho do voto condutor do acórdão embargado, transcrito nas contrarrazões do MPTCU (peça 763, p. 5) ;
c) Em relação ao artigo 22, caput e §1°, do Decreto-Lei 4.657/1942, introduzido pela Lei 13.655, de 25/4/2018, pode-se observar que o pedido de reexame de Aldemir Bendine (peça 564) foi anterior à Lei 13.655/2018, não havendo que se falar em omissão do julgado em relação a argumentos não presentes no recurso. De todo modo, os dispositivos não foram feridos pela deliberação embargada, pois o entendimento dominante foi o de que aquele agente tinha condições de se contrapor ao abuso do ente controlador, por ter obrigação de buscar atender os interesses da instituição financeira e não os anseios da União, conforme se nota em trecho do relatório aprovado pela Comissão Especial do Impeachment. Os atrasos constituíram elevado custo de oportunidade do Banco do Brasil (peça 763, p. 5-6) ;
d) Não houve omissão no julgado, também, em relação ao questionamento quanto ao fato de os atrasos nos pagamentos das equalizações serem considerados manifestamente ilegais, mesmo chancelados pela Lei 8.427/1992 e por portarias emitidas pelo Ministério da Fazenda, haja vista o acórdão ter deixado claro se tratar de afronta ao artigo 36 da LRF. A não fixação de data precisa para o pagamento não significava que os pagamentos poderiam ser adiados por meses e até anos, ao critério do devedor (peça 763, p. 6) ;
e) Sobre a suposta omissão do acórdão embargado quanto à alegada impossibilidade de o embargante contestar formalmente as regras editadas pelo Ministério da Fazenda, o julgador não está obrigado a rebater todos e cada um dos argumentos apresentados pelos recorrentes, bastando que fundamente adequadamente a decisão. Não foi o regramento contido nas portarias ministeriais emitidas, mas a distorção na aplicação dessas normas o que proporcionou o acúmulo de subvenções bilionárias não pagas pela União, configurando "pedaladas fiscais". Os dirigentes das instituições poderiam ter aplicado o artigo 331 do Código Civil, que preconiza exigência imediata do crédito quando não foi ajustada época para o pagamento. Além das cobranças rotineiras, não há notícia de outra medida adotada pelo Banco do Brasil para se ressarcir junto ao Tesouro Nacional, o que significa conivência do então presidente da entidade (peça 763, p. 6-7) ;
f) A alegada contradição quanto à adoção de parâmetros diversos para aferição de culpabilidade e responsabilização dos ex-Presidentes do Banco do Brasil, da CEF e do BNDES deve ser resolvida com o acolhimento dos embargos opostos pelo MPTCU contra o acórdão embargado, de modo a aumentar o valor da multa aplicada a Jorge Fontes Hereda e Luciano Galvão Coutinho e lhes aplicar sanção de inabilitação, conforme os argumentos já colocados acima e replicados nas contrarrazões recursais em análise (peça 763, p. 7) ;
g) Entende o MPTCU que devem ser aplicadas a Luciano Coutinho, no mínimo, as mesmas sanções imputadas a Aldemir Bendine, bem como ser o responsável Jorge Hereda penalizado com multa e inabilitação, considerando-se a existência, quanto ao último agente, da atenuante de submissão do conflito à CCAF (peça 763, p. 8-9) ;
h) A menção, na deliberação embargada, a não apresentação de contrarrazões recursais por parte de Aldemir Bendine teve por objetivo, apenas, relatar fato processual, sem repercussão na análise da responsabilização do embargante, não havendo que se discutir obscuridade (peça 763, p. 10) .
Análise
7.9.	Tanto o recurso do ilustre representante do MPTCU quanto a peça de Aldemir Bendine estão parcialmente corretos acerca da alegada contradição no julgado embargado, não obstante apenas o pedido do parquet especializado deva ser acatado, como se discutirá neste tópico. De fato, como afirmam os embargantes, a conjuntura apresentada em relação ao ex-Presidente do BNDES é sobremaneira semelhante à conduta relacionada ao ex-Presidente do Banco do Brasil, em que pese a distinção já destacada em tópico acima quanto à condição do ex-Presidente da CEF.
7.10.	No âmbito do TCU, a dosimetria da multa e demais sanções tem como balizadores o nível de gravidade dos ilícitos apurados, com a valoração das circunstâncias fáticas e jurídicas envolvidas; e a isonomia de tratamento com casos análogos (Acórdão 1.747/2018 - Plenário, relatado pelo Ministro Aroldo Cedraz) .
7.11.	Além disso, conforme jurisprudência majoritária desta Corte já lembrada nesta instrução, o julgador não está obrigado a apreciar todos os argumentos da parte, sendo suficiente que se atenha àqueles bastantes à formação de sua convicção acerca da matéria (Acórdão 117/2018-TCU-Segunda Câmara, relatado pela Ministra Ana Arraes) .
7.12.	Para que se demonstre a similaridade nas circunstâncias fáticas e jurídicas que envolveram Luciano Galvão Coutinho, ex-Presidente do BNDES; e Aldemir Bendine, ex-Presidente do Banco do Brasil, cabe elaborar tabela, com a síntese das irregularidades envolvendo os dois responsáveis, presentes no Acórdão 825/2015-TCU-Plenário, relatado pelo Ministro José Múcio Monteiro:
	         Embargante
	     Item/Irregularidade
	       Norma infringida

	Luciano Galvão Coutinho
	9.5.3 - Operação de crédito com bancos federais - BNDES/PSI 
	LC 101/2000
Art. 32, § 1º, II
Art. 36
Art. 38, IV, b

	Aldemir Bendine
	9.6.3 - Operação de crédito com bancos federais - Banco do Brasil/Plano Safra
	LC 101/2000
Art. 32, § 1º, II
Art. 36
Art. 38, IV, b

7.13.	É importante ressaltar que tanto o Programa de Sustentação do Investimento (PSI) , operado pelo BNDES; quanto o Plano Safra, com operação pelo Banco do Brasil, recebiam dinheiro federal sob a forma de subvenções econômicas, decorrentes de redução das taxas de juros sobre os financiamentos ofertados pelos respectivos bancos federais. Para fomentar a concessão dessas linhas de crédito, o Governo Federal assume e paga aos agentes financeiros as diferenças entre as taxas oferecidas nos programas e o custo de captação dos recursos. Nesse sentido, cabe transcrever a sistemática estabelecida para o Plano Safra, descrita no relatório do Acórdão 825/2015-TCU-Plenário, relatado pelo Ministro José Múcio Monteiro, que não difere substancialmente dos procedimentos operados no PSI (peça 137, p. 27-28) :
209.	A Lei 8.427, de 1992, autoriza a concessão de subvenções a produtores rurais, na modalidade de equalização de taxas de juros, in verbis: 
'Art. 1º Fica o Poder Executivo autorizado a conceder, observado o disposto nesta Lei, subvenções econômicas a produtores rurais e suas cooperativas, sob a forma de: 
 (...) 
II-equalização de taxas de juros e outros encargos financeiros de operações de crédito rural.' 
210.	Basicamente, de acordo com o art. 4º da Lei 8.427, de 1992, a equalização de taxas de juros é uma despesa corrente com subvenção que tem por objetivo pagar ao agente financeiro respectivo valor que corresponda à diferença, quantificada em termos monetários, entre seu custo de captação de recursos e os encargos cobrados do tomador do empréstimo. In verbis: 
'Art. 4º A subvenção de equalização de taxas de juros ficará limitada ao diferencial de taxas entre o custo de captação de recursos, acrescido dos custos administrativos e tributários a que estão sujeitas as instituições financeiras oficiais e os bancos cooperativos, nas suas operações ativas, e os encargos cobrados do tomador final do crédito rural.' (Grifos no original) 
7.14.	Dessa forma, em ambos os casos, o agente financeiro a cada empréstimo concedido em favor do beneficiário final, com taxas de juros reduzidas, passa a ser credor da União, tendo por base o diferencial entre os percentuais ofertados e o custo de captação dos valores pela instituição. O cálculo se utiliza do saldo médio diário dos financiamentos, como explicado no relatório do Acórdão 825/2015-TCU-Plenário (peça 137, p. 28) :
211.	Em apertada síntese, para se aferir o montante da equalização, é preciso aplicar referido diferencial de taxas ao saldo médio diário dos financiamentos rurais concedidos. 
EQUALIZAÇÃO = DIFERENCIAL x SALDO MÉDIO DIÁRIO
212.	Ou seja, a cada dia que passa, o agente financeiro calcula o valor que deixou de cobrar do produtor rural e que, posteriormente, deverá ser pago/coberto pela União. 
213.	A definição de como a equalização deve ser apurada e de quando os valores se tornam devidos é objeto de portaria editada pelo Ministério da Fazenda, em razão do que dispõe o art. 5º da Lei 8.427, de 1992, in verbis: 
'Art. 5º A concessão da subvenção de equalização de juros obedecerá aos critérios, limites e normas operacionais estabelecidos pelo Ministério da Fazenda, especialmente no que diz respeito a custos de captação e de aplicação dos recursos, podendo a equalização, se cabível na dotação orçamentária reservada à finalidade, ser realizada de uma só vez, a valor presente do montante devido ao longo das respectivas operações de crédito.'
7.15.	Nessa linha, periodicamente, o custo da equalização é calculado para ser encaminhado à União para quitação, cabendo ao Ministério da Fazenda a regulamentação da matéria, por meio de portarias. De todo modo, independente da definição do momento em que os valores seriam devidos pelo ente federal, o que se observou tanto no Banco do Brasil quanto no BNDES foi o atraso prolongado e inaceitável nos pagamentos, configurando operações de crédito vedadas pelo artigo 36 da LRF, conforme conclusão pacífica nesta Corte. 
7.16.	Nesse sentido, cabe apresentar, uma vez mais, trecho explicativo do voto condutor do Acórdão 3297/2015-TCU-Plenário, relatado pelo Ministro Vital do Rêgo:
62. Novamente, alinho-me aos pareceres do secretário da Serur e do Parquet de Contas, pois foi demonstrado que o BNDES e o BB efetivamente financiam despesas correntes da União, na medida em que mantêm saldos negativos vultosos e prolongados, que serão saldados a posteriori, com incidência de juros e correção monetária. 
63. A recorrente não tem razão quando afirma que, no caso, o atraso no cumprimento de obrigação de pagar não é saldado com recursos da entidade credora, para posterior reembolso pela União. Os valores correspondentes à diferença entre as taxas de juros são, sim, arcados pelo BNDES e pelo BB, os quais buscam, posteriormente, o ressarcimento junto à União. 
64. Quanto ao elemento volitivo, ou seja, à intenção da União em se financiar mediante atrasos nos pagamentos das subvenções, não há como provar que não havia tal intenção. Os fatos relatados nos autos evidenciam que a União, deliberadamente, deixou de cumprir a obrigação de pagar aos credores no prazo definido e atrasou por longo período o pagamento de quantias significativas. 
65. Não resta dúvida de que se trata de operação de crédito, conforme pronunciamento conclusivo do Tribunal quando da apreciação do relatório e do parecer prévio sobre as contas da Presidente da República referentes ao exercício de 2014, nos quais foi consignada a seguinte irregularidade: 
'Inobservância do princípio da legalidade (art. 37, caput, da Constituição Federal) , dos pressupostos do planejamento, da transparência e da gestão fiscal responsável (art. 1º, §1º, da Lei Complementar 101/2000) , bem como dos arts. 32, §1º, incisos I e II, e 36, caput, da Lei Complementar 101/2000, em face de adiantamentos concedidos pelo BNDES à União para cobertura de despesas no âmbito do Programa de Sustentação do Investimento nos exercícios de 2010 a 2014 (itens 2.3.6 e 8.4) .'
7.17.	Dessa forma, a União, em atitude deliberada, buscou utilizar o BNDES e o Banco do Brasil como prolongamentos da peça orçamentária federal, ao financiarem despesas correntes de responsabilidade do ente. 
7.18.	Do mesmo modo, não há dúvida de que os dois dirigentes se omitiram diante da conjuntura apresentada, pois deveriam ter se manifestado de maneira mais contundente, de modo a impedir o crescimento vertiginoso dos débitos do ente federal.
7.19.	O acórdão embargado é claro na delimitação da responsabilidade de Aldemir Bendine, não havendo qualquer omissão ou obscuridade a ser sanada. Tendo como razões de decidir a manifestação do MPTCU, como custos legis (peça 702, itens 156-173) , o Tribunal, por meio do voto do Ministro Walton Alencar Rodrigues, não questiona a relevância das políticas operadas pelo Banco do Brasil, mas entende que a previsão legislativa acerca dos programas não autorizaria desconformidade com a LRF. No caso dessa instituição financeira, o TCU não observou qualquer causa de excludente da ilicitude, capaz de isentar o responsável.
7.20.	O acórdão embargado esclarece que, mesmo não havendo, no caso do Banco do Brasil, previsão expressa para quitação dos débitos, as portarias editadas pelo Ministério da Fazenda alteraram desarrazoadamente a sistemática de atuação do Tesouro Nacional, que já perdurava desde 1992, com a realização dos pagamentos ocorrendo nos semestres seguintes às apurações. A nova forma de atuação, que postergava os pagamentos indefinidamente, culminou, em 2014, em saldo devedor de R$ 9 bilhões (peça 702, p. 15) :
166.	Na prática, o ex-presidente do Banco do Brasil, ao ficar inerte, atuou contra os interesses da entidade. Não socorre o responsável o fato de os créditos a receber estarem sendo atualizados pela taxa Selic, pois o Banco, em seus negócios, obtém remuneração superior a essa taxa. Os referidos atrasos, além de causarem prejuízos à transparência fiscal, trouxeram prejuízos não estimados ao Banco do Brasil, tudo com a concordância tácita do Sr. Bendine.
167.	O saldo devedor terminou o ano de 2011 em R$ 3,5 bilhões, sofre uma redução no decorrer do exercício, em razão de pagamentos do Tesouro, mas volta a subir, alcançando, ao final de 2012, R$ 3,2 bilhões.
168.	Até 2014, quando o responsável ainda estava no Banco do Brasil, esse saldo subiu e alcançou aproximadamente R$ 9 bilhões. As operações de crédito duraram quase 6 anos, período em que o Banco do Brasil financiou o Tesouro Nacional, sendo o maior responsável por esse fato o Sr. Aldemir Bendine.
169.	Em sua defesa, o Sr. Bendine relata que os normativos não estipulavam um prazo certo e determinado para que o Tesouro Nacional efetuasse os pagamentos. Ocorre que, após 18 anos de vigência da Lei nº 8.427/92, em que os repasses ocorriam no semestre seguinte ao das apurações das equalizações, a sistemática foi alterada, com o alongamento desses prazos de forma irrazoável, tendo o controlador do Banco usado do seu poder de impor a sua vontade.
7.21.	O acórdão embargado delimita adequadamente a gravidade da situação e a omissão na conduta de Aldemir Bendine, que, por certo, deveria ter atuado, de forma incisiva, na cobrança dos débitos ou em negociação mais aprofundada com ente controlador. Entretanto, o dirigente anuiu ao poder de controle da União e possibilitou o uso da instituição financeira, por mais de seis anos, como financiador das políticas da União, em conduta omissiva altamente reprovável. 
7.22.	Diante disso e em concordância com o pedido de reexame do parquet especializado, o Tribunal, na deliberação embargada, considerou graves as infrações cometidas por Aldemir Bendine, ampliou a multa a ele imputada e lhe aplicou a sanção de inabilitação prevista no artigo 60 da Lei 8.443/1992, sem incorrer em omissão ou obscuridade.
7.23.	Note-se, por outro lado, que, ao delimitar a conduta de Aldemir Bendine, o Relator do Acórdão 1824/2018-TCU-Plenário, Ministro Walton Alencar Rodrigues, é explícito ao afirmar que as conclusões acerca da atuação de Luciano Galvão Coutinho se aplicam ao ex-Presidente do Banco do Brasil (peça 714, p. 16) :
Pelas mesmas razões expostas em relação à Luciano Galvão Coutinho, adoto como razões de decidir os itens 156 a 173 do parecer do MPTCU (peça 702) . Manifesto-me pelo não provimento do pedido de reexame de Aldemir Bendine e pelo provimento do recurso interposto pelo MPTCU, inabilitando o responsável para o exercício de cargo ou função de confiança pelo prazo de seis anos e aumentando o valor da multa imputada para R$ 50.000,00.
7.24.	Entretanto, o Ministro José Múcio Monteiro apresentou declaração de voto, entendendo de forma distinta. Para ele, não há elementos suficientes para alterar o posicionamento do Tribunal constante do Acórdão 2575/2016-TCU-Plenário, relatado por ele, em relação a Luciano Galvão Coutinho, tendo a Corte acatado o posicionamento do julgador, que redigiu os termos de responsabilização desse agente (peça 713) .
7.25.	Para o julgador, como colocado na peça recursal e nas contrarrazões, os argumentos do parquet apresentados para alterar a deliberação anterior careceriam de ineditismo. Conforme o voto do redator, a suspensão do PSI não seria de simples adoção, haja vista a relevância do programa, com influência sobre o crescimento econômico e reflexos nas políticas de geração de emprego e renda. Isso não se esperaria do homem médio. 
7.26.	Além disso, o Ministro José Múcio Monteiro entendeu pertinentes os argumentos do responsável para o não ajuizamento de ações de ressarcimento contra União, como a ausência de risco de prescrição, dentre outras, sendo que o BNDES realizou cobrança administrativa ao Tesouro Nacional. Com isso, em 18/12/2015, restou editada a Medida Provisória 702/2015, posteriormente convertida na Lei 13.276/2016, que possibilitou a quitação dos passivos da União com a instituição financeira.
7.27.	A necessidade de manutenção do programa, tendo em vista os reflexos na geração de emprego e a quitação posterior da dívida, constituem, por analogia, atenuantes da pena, conforme os artigos 65 e 66 do Código Penal, segundo a declaração de voto.
7.28.	Entretanto, a leitura das manifestações e dos votos que conduziram a deliberação embargada demonstra haver contradição a ser saneada no Acórdão 1824/2018-TCU-Plenário, relatado pelo Ministro Walton Alencar Rodrigues e redigido pelo Ministro José Múcio Monteiro. As condutas dos responsáveis Aldemir Bendine e Luciano Galvão Coutinho foram sopesadas de forma distinta pelo Tribunal, em afronta ao princípio da isonomia, tendo em vista a similaridade entre os casos. 
7.29.	Como descreve o Relator dos pedidos de reexame, Ministro Walton Alencar Rodrigues, houve drástica alteração na prática de pagamentos pela STN ao BNDES, causando os já reconhecidos danos ao país e afronta à responsabilidade fiscal, os quais culminaram no impedimento da Presidente da República à época. Não se vislumbra afronta à Lei de Introdução às Normas do Direito Brasileiro ou qualquer normativo no posicionamento colocado no acórdão embargado.
7.30.	Diferentemente do afirmado no recurso de Aldemir Bendine e nas contrarrazões de Luciano Coutinho, a previsão da Lei 12.096/2009 ou em qualquer outro dispositivo legal de regulamentação dos pagamentos pelo Ministério da Fazenda não autorizaria a edição de normas ilegais, com a clara finalidade de postergar os gastos da União e influenciar as estatísticas fiscais. 
7.31.	Ressalte-se que as operações de crédito ilegais vinculadas ao BNDES não apenas têm características semelhantes às dívidas discutidas na responsabilização de Aldemir Bendine, como chegam a superar, ao final de 2014, o montante somado dos débitos da União com a CEF e com o Banco do Brasil, como demonstra trecho do voto do Ministro Walton Alencar Rodrigues na deliberação embargada, lembrando que o valor da dívida com a última instituição chegou a atingir cerca de R$ 9 bilhões:
A dívida com o BNDES teve prazo mais alongado e valores significativamente maiores do que a verificada junto à Caixa. No último caso, os atrasos perduraram de 2013 a 2014 e o saldo negativo da União atingiu o valor de R$ 5 bilhões. 
No caso do BNDES, a SecexFazenda (peça 406) verificou que, ainda no segundo semestre de 2010, do total de R$ 18,9 bilhões, relativos às equalizações do PSI, aos quais ainda foram acrescidos de R$ 1,86 bilhão de juros, apenas R$ 1,16 bilhão havia sido pago. Não houve nenhum pagamento de equalizações até a realização da fiscalização, no ano de 2014. O valor da dívida, em 31/12/2014, era de R$ 21,6 bilhões.
7.32.	Como destacou o MPTCU no pedido de reexame, em julho de 2015, ainda estavam pendentes de pagamento equalizações apuradas no segundo semestre de 2011 (TC Processo 027.923/2015-0 - peça 161, p. 28-29) , ultrapassando até mesmo o prazo ilegal da Portaria 122/2012 do Ministério da Fazenda, que postergou em 24 meses o reconhecimento dos valores como devidos. 
7.33.	Assim como na atuação de Aldemir Bendine, não se identificou ação mais contundente de Luciano Galvão Coutinho para se ressarcir ou pressionar o Governo Federal a quitar as dívidas em aberto. As cobranças administrativas, que já integram a rotina da gestão dos benefícios financeiros e creditícios, não constituem medidas a serem consideradas com atenuantes das irregularidades. 
7.34.	Note-se que a apresentação de documentos administrativos de cobrança padronizados, como é do conhecimento de todos, não impõe coercibilidade ao controlador capaz de fomentar a quitação dos débitos pela União. Trata-se de conduta padrão na Administração Pública, que tem a finalidade apenas de fornecer elementos de prova para serem usados em futuras fiscalizações dos órgãos de controle. 
7.35.	Do mesmo modo e também em similaridade com a conjuntura relativa ao ex-Presidente do Banco do Brasil, a suspensão dos financiamentos do BNDES não teria os mesmos impactos sociais que a paralização dos pagamentos do Bolsa Família, por exemplo, e poderia ter sido usada em favor da instituição financeira.
7.36.	Também em concordância com parquet especializado, a alegada atuação com relevante valor social do ex-dirigente não encontra respaldo documental ou lógico. Não há elementos capazes de comprovar que Luciano Coutinho tenha substituído a União nos gastos com equalização em benefício do crescimento econômico do país, da geração de emprego ou renda.
7.37.	Além disso, a alegada atenuante em favor de Luciano Coutinho relativa à contribuição dele para a edição da Medida Provisória 702, de 17/12/2015, não condiz com a conjuntura em que se operou a elaboração do normativo. De fato, como afirma o parquet especializado, na ocasião do lançamento da norma, o Tribunal já havia prolatado o Acórdão 825, de 15/4/2015; confirmado pelo Acórdão 992/2015-TCU-Plenário e sob a relatoria do Ministro José Múcio Monteiro. 
7.38.	Por óbvio, a Presidente da República editou a referida medida provisória com a clara intenção de quitar os passivos então pendentes, já vislumbrando os reflexos prejudiciais ao Governo Federal, após a oitiva das partes nesta Corte, o que, de fato, restou por ocorrer. A conclusão do MPTCU se confirma com a exposição de motivos da norma, explícita quanto à finalidade dos créditos extraordinários, de atender determinações do Tribunal, contidas no Acórdão 825/2015-TCU-Plenário, o qual deliberou nesse sentido, em seu item 9.5.1, transcrito no histórico desta instrução. 
7.39.	Dessa forma, colocar a medida provisória como atenuante da conduta de Luciano Coutinho, diferenciando-o do responsável Aldemir Bendine, além de não estar condizente com os reais motivos da edição do normativo, não afasta a contradição do julgado. 
7.40.	De outro lado, a situação do ex-Presidente da CEF, Jorge Fontes Hereda, como já discutido, difere das conjunturas relativas aos dirigentes de estatais tratados neste tópico. Note-se que as transações da Caixa Econômica Federal, que constituíram operações de crédito vedadas pela LRF, não estavam relacionadas a benefícios creditícios, mas sim a pagamentos diretos, com recursos próprios, de parcelas dos programas Bolsa Família, Seguro Desemprego e Abono Salarial.
7.41.	Reconhece-se a importância dos financiamentos concedidos com recursos do PSI ou do Plano Safra, no desenvolvimento econômico do país e, sobretudo, na geração de emprego. Entretanto, é forçoso reconhecer que a suspensão desses programas não teria o mesmo impacto social que a paralisação de recursos que constituem, muitas vezes, a única renda do beneficiário e da família. 
7.42.	Os mutuários beneficiados com os programas ligados ao PSI e ao Plano Safra, normalmente, têm consciência de que os empréstimos objetos dessas linhas de crédito dependem de diversos fatores, como histórico de endividamento, situação anterior do solicitante, dentre outros requisitos, devendo o financiamento ter a chancela do banco operador.
7.43.	De outro lado, o fluxo de recursos do Bolsa Família e do Seguro Desemprego, uma vez iniciados, inserem-se nos orçamentos familiares, com a certeza de que todos os meses os valores serão depositados nas contas correntes dos destinatários, resguardadas as limitações temporais de cada benefício. Por certo, o cancelamento dos pagamentos poderia sim trazer grande convulsão social, como dissertou adequadamente o Ministro José Múcio Monteiro, Relator do Acórdão 2575/2016-TCU-Plenário:
39.	Além disso, era do conhecimento de todos as consequências graves que poderiam advir do não pagamento dos encargos sociais, inclusive reações violentas, como demonstravam experiências anteriores em que meros boatos sobre o fim desses programas levaram milhares de pessoas a superlotarem e danificarem várias agências da Caixa. Diante disso, pode-se dizer que, ao deixar de transferir os recursos à Caixa, o Poder Executivo impunha aos dirigentes do banco estatal flagrante coação moral, por dar margem a uma situação de ameaça em que a atuação de acordo com o direito, no caso o não pagamento dos benefícios, muito provavelmente resultaria em "convulsão social", conforme palavras do representante do MP/TCU.
7.44.	É forçoso reconhecer, também, que a conduta do ex-Presidente da Caixa Econômica Federal de submeter a controvérsia à Câmara de Conciliação da Administração Pública, de modo a solucionar os atrasos da União nos pagamentos dos programas, constitui medida de cobrança sobremaneira mais contundente do que as frágeis cobranças administrativas padrão, realizadas pelos outros dois gestores.
7.45.	Dessa forma, não se vislumbram omissões, obscuridades ou contradições na deliberação embargada quanto ao posicionamento acerca da culpabilidade de Jorge Fontes Hereda e Aldemir Bendine.
7.46.	Por fim, em relação a Luciano Galvão Coutinho, constata-se forte contradição no julgado recorrido, com grave afronta à isonomia, impondo-se dar efeitos infringentes aos embargos de declaração do MPTCU, na pessoa do Procurador Júlio Marcelo de Oliveira, de modo dar provimento ao pedido de reexame interposto pelo parquet especializado, reconhecendo a gravida da conduta do agente, com aplicação das mesmas sanções imputadas a Aldemir Bendine.
8.	Acórdão recorrido, omissões, obscuridades ou contradições e responsabilização de Alexandre Antônio Tombini e Túlio José Lenti Maciel (peças 737, p. 13-16, e 762-765) 
8.1.	O MPTCU afirma haver omissões, obscuridades ou contradições capazes de alterar o julgado em relação à responsabilização de Alexandre Antônio Tombini e Túlio José Lenti Maciel, tendo em vista os seguintes argumentos:
a) O ilustre representante do MPTCU, Júlio Marcelo de Oliveira, apresenta, em quadro demonstrativo, as irregularidades imputadas e os respectivos responsáveis e sanções. Cabe transcrever o trecho correspondente a Jorge Fontes Hereda, no que interessa ao ponto ora em análise (peça 737, p. 3) :
	1) falta de contabilização na Dívida Líquida do Setor Público (DLSP) de passivos da União junto ao Banco do Brasil, ao BNDES (no que tange à parcela constante do ativo da Finame) e ao FGTS e contabilização tardia de passivos junto à Caixa, relativos ao Bolsa Família, ao abono salarial e ao seguro-desemprego (item 9.10 do Acórdão 825/2015-TCU-Plenário) .
	- Alexandre Tombini:
Acórdão 2575/2016-TCU-Plenário: multa de     R$ 30.000,00.
Acórdão 1824/2018-TCU-Plenário: exclusão da multa 
- Túlio José Lenti Maciel:
Acórdão 2575/2016-TCU-Plenário: multa de     R$ 25.000,00.
Acórdão 1824/2018-TCU-Plenário: exclusão da multa. 

b) No pedido de reexame interposto pelo MPTCU em face do Acórdão 2575/2016-TCU-Plenário, relatado pelo Ministro José Múcio Monteiro, o órgão ministerial requereu o aumento das multas e a aplicação aos responsáveis da penalidade de inabilitação para o exercício de cargo em comissão ou função de confiança na Administração Pública. No julgado, a Corte reconheceu a gravidade da ocorrência, mas não impôs aos dirigentes a penalidade de inabilitação prevista no artigo 60 da Lei 8.443/1992 (peça 737, p. 13) ;
c) O MPTCU alegou que a aplicação apenas da sanção pecuniária em valor baixo não condiz com a gravidade da irregularidade, que culminou com a recomendação de rejeição das contas da Presidente da República, relativas a 2014 (Acórdão 2461/2015-TCU-Plenário) ;
d) Para o órgão ministerial, o fato de os agentes do Banco Central (Bacen) não serem os idealizadores das manobras fiscais justificaria dosimetria menor nas sanções, mas não as baixas penalidades aplicadas aos responsáveis, sendo a culpa grave motivo suficiente para aplicação da penalidade de inabilitação aos dirigentes (peça 737, p. 13) ; 
e) O Tribunal negou provimento ao pedido do MPTCU e deu provimento ao pedido de reexame interposto por Alexandre Tombini (peça 566) e Túlio Maciel (peça 562) , de modo a afastar as multas que lhe haviam sido aplicadas (peça 737, p. 14) ;
f) O Tribunal, por meio do acórdão embargado, considerou não ter ficado caracterizada a culpa stricto sensu dos agentes, não obstante a irregularidade tenha ocorrido. Não teria havido mudança nos critérios históricos de apuração das estatísticas fiscais. O Bacen havia detectado a necessidade de contabilização das dívidas da União junto à CEF antes do início das investigações por esta Corte, tendo emitido parecer nesse sentido. Para o julgado, a autarquia não deu o mesmo tratamento aos demais passivos por eles não serem passíveis de captação pela metodologia então praticada, sendo que o Ministério da Fazenda teria se aproveitado disso para criar formas irregulares de não impactar os demonstrativos da dívida e resultados fiscais (peça 737, p. 14) ;
g) O acórdão embargado padece de omissão, pois desconsidera que a negligência dos gestores do Bacen decorre da falta de observância dos critérios metodológicos previstos no Manual de Estatísticas Fiscais (peça 737, p. 14) ;
h) No parecer exarado pelo MPTCU em 26/11/2015 (peça 300) , restou demonstrado que a falta de cômputo dos passivos da União junto à CEF, ao Banco do Brasil, ao BNDES/Finame e ao FGTS, na dívida líquida do setor público, contrariava o Manual de Estatísticas Fiscais editado pelo Bacen. De acordo com esse documento, as estatísticas fiscais servem, utilizando-se da ótica do financiamento, como complemento à contabilidade governamental, permitindo a avaliação adequada do financiamento público. Para afetar a Dívida Líquida do Setor Público, os fluxos devem ocorrer entre o setor público não-financeiro e o setor privado, sendo que as fontes de dados utilizadas para os registros são, como regra, os detentores das dívidas com o setor público (peça 737, p. 14) ;
i) Os passivos tratados nos presentes autos ou já estão registrados nas demonstrações contábeis de instituições financeiras ou se originaram de operações intermediadas, sancionadas ou transitadas por instituições financeiras, informações facilmente obtidas pelo Bacen. O MPTCU demonstra que esses registros deveriam ter ocorrido no caso das equalizações de juros devidas ao BNDES, bem como as dívidas da União junto ao FGTS, dentre outras (peça 737, p. 15-16) ;
j) É irrelevante para a aferição da conduta negligente de Alexandre Tombini e Túlio Maciel que o Bacen não tenha alterado os procedimentos para encobrir ilícitos da equipe econômica do governo, pois o que ocorreu foi a inobservância da própria metodologia em vigor. Não é razoável que R$ 40 bilhões em dívidas da União não fossem percebidas pela autoridade monetária, não interessando se o Governo Federal tenha se aproveitado das falhas na elaboração das estatísticas fiscais. A negligência dos responsáveis foi essencial na configuração das "pedaladas fiscais". Caso eles tivessem agido, as fraudes poderiam não ter ocorrido ou, ao menos, não na magnitude descoberta (peça 737, p. 16) ;
k) Está demonstrado o nexo de causalidade entre as condutas omissas dos responsáveis e o resultado, correspondente à divulgação de dados fiscais não verdadeiros. Trata-se de conjuntura grave, tendo em vista os impactos na credibilidade das estatísticas fiscais do país. Logo, impõe-se que o TCU supra a omissão apontada, conferindo efeitos infringentes aos embargos, de modo a dar provimento ao pedido de reexame interposto pelo MPTCU (peça 737, p. 16) ;
8.2.	Em contrarrazões recursais (peça 762) , Alexandre Antônio Tombini e Tulio José Lenti Maciel afirmam não ser possível admitir recurso do MPTCU, sem que se identifiquem omissões, obscuridades ou contradições, estando correta a decisão embargada, tendo em vista os seguintes argumentos:
a) Após a oitiva determinada pelo Acórdão 825/2015, mantido pelo Acórdão 992/2015-TCU-Plenário e sob a relatoria do Ministro José Múcio Monteiro, os responsáveis, em razões de justificativa, buscaram demonstrar que havia diferenças de interpretação entre as equipes técnicas do TCU e a Autoridade Monetária. Eles comprovaram não ter havido erro grosseiro ou irregularidade no caso, bem como indício de dolo, má-fé ou culpa na elaboração das estatísticas macroeconômicas do setor fiscal (peça 762, p. 2-3) ;
b) O Tribunal, por meio do Acórdão 3297/2015-TCU-Plenário, relatado pelo Ministro Vital do Rêgo, proveu parcialmente pedido de reexame do Bacen, de modo a afastar o cumprimento retroativo das determinações iniciais, modulando os efeitos, conforme transcrito no histórico desta instrução. A autarquia, logo após o julgado, adotou todas as providências ao imediato cumprimento do determinado, tendo publicado, em 29/1/2016, nota à imprensa, já com a incorporação dos estoques remanescentes dos passivos objetos de exame pelo Tribunal, com a evidenciação dos impactos pretéritos nos indicadores. O cumprimento do julgado e a impossibilidade de responsabilização de dirigentes da entidade foram destacados pela SecexFazenda, em pronunciamento de 11/3/2016, constante do presente processo. Nos autos, as unidades técnicas do Tribunal não identificaram elemento capaz de justificar a responsabilização dos agentes do Bacen, reconhecendo que a instituição se pautou por critérios estritamente técnicos, sem manipulação de dados ou ação coordenada com a equipe econômica. Com isso, os auditores propuseram o acatamento dos argumentos, para excluir a aplicação de multa ou outra penalidade ao ex-Presidente do Bacen e ao Chefe do Depec (peça 762, p. 3-4) ;
c) O Plenário do Tribunal acolheu parcialmente proposta do MPTCU e, por intermédio do Acórdão 2575/2016-TCU-Plenário, relatado pelo Ministro José Múcio Monteiro, aplicou multa aos responsáveis, em conclusão baseada apenas no pronunciamento do Procurador Júlio Marcelo de Oliveira (peça 762, p. 4-5) ;
d) Tanto o parquet especializado quanto os responsáveis interpuseram pedidos de reexame, tendo a Serur se manifestado pela manutenção das penas. Entretanto, o Relator encaminhou os autos ao MPTCU, para parecer, na condição de custos legis. O Subprocurador-Geral Paulo Bugarin negou a presença de qualquer elemento que justificasse a responsabilização dos recorrentes, propondo o provimento dos pedidos de reexame, manifestação acatada pelo colegiado, por meio do acórdão ora embargado (peça 762, p. 5-7) ;
e) O fundamento dos embargos de declaração do MPTCU em análise é a discordância do órgão com a conclusão do julgamento, não evidenciada omissão, pois a questão já foi enfrentada no acórdão recorrido. O próprio embargante reconhece isso, ao resumir o julgado embargado e relatar o motivo colocado para isenção de responsabilidade das partes, consubstanciada na ausência de culpa stricto sensu, o que se comprova, também, em manifestação de Walton Alencar Rodrigues  (peça 762, p. 7-8) ;
f) O Manual de Estatísticas Fiscais do Bacen, sobre o qual o Tribunal não teria se debruçado segundo o MPTCU, foi expressamente citado no relatório do acórdão embargado, bem como os demais fundamentos invocados pelo órgão ministerial. Logo, todas as questões relacionadas à metodologia de apuração das estatísticas fiscais e a aplicação delas ao caso concreto foram tratadas no último julgamento desta Corte de Contas. A questão foi tratada nas análises da Serur, da SecexFazenda e no parecer do Subprocurador-Geral Paulo Bugarin. Além disso, os argumentos do órgão ministerial foram objeto de debate entre os Ministros durante a sessão de julgamento ocorrida em 8/8/2018, como se nota em transcrições constantes das contrarrazões recursais. Com isso, o Tribunal deixou de considerar a conduta dos agentes do Bacen negligente, sem que fosse possível conduta diversa dos responsáveis, de modo a afastar a incidência de penalidades. O Relator dos pedidos de reexame, inclusive, busca explicitamente, em seu voto, afastar a possibilidade de omissão capaz de fundamentar embargos de declaração ao julgado (peça 762, p. 8-11) ;
g) Não há omissão no julgado embargado, mas apenas insatisfação do MPTCU com a conclusão do acórdão recorrido, não podendo os embargos serem utilizados como sucedâneo de recursos de mérito, como assentado em precedentes tanto do Poder Judiciário quanto desta Corte. Além disso, o Tribunal não teria a obrigação de analisar todos os argumentos apresentados pelas partes, mas sim proferir decisão fundamentada acerca da questão de fundo tratada nos autos. Assim, impõe-se que o recurso seja rejeitado ou sequer conhecido (peça 762, p. 11-17) ;
h) Os embargos de declaração, ao se utilizarem de manifestação do MPTCU utilizada como razões de decidir do Acórdão 3297/2015-TCU-Plenário, relatado pelo Ministro Vital do Rêgo, incorre em confusão, já discutida em julgados anteriores nos autos, entre as etapas objetiva, que busca caracterizar as irregularidades em investigação; e a fase subjetiva, atinente à apuração de eventual responsabilização dos agentes públicos. Segundo os responsáveis, o Tribunal vinha desconsiderando estas fases, ao não atentar para as circunstâncias objetivas e a ausência de culpabilidade dos ex-dirigentes, sendo que eles chegaram a ser apenados, com base nas máximas de que o Bacen publicou estatísticas irregulares e os agentes não conseguiram afastar essa irregularidade. Isso foi corrigido a partir da manifestação do parquet especializado, como custos legis, utilizado como fundamento da deliberação recorrida (peça 762, p. 17-19) ;
i) O MPTCU insiste novamente em punição dos agentes do Bacen pelo simples fato de a autarquia não ter conseguido, na primeira etapa do processo, comprovar a ausência de irregularidade, o que caracteriza responsabilização objetiva, vedada pela ordem constitucional, sendo que os responsáveis não participaram da etapa de instrução encerrada com o Acórdão 3297/2015-TCU-Plenário, relatado pelo Ministro Vital do Rêgo (peça 762, p. 19) ;
j) Os embargos de declaração se apoiam em outras manifestações do Procurador Júlio Marcelo de Oliveira, sobretudo em parecer de 24/6/2016; e no próprio pedido de reexame do MPTCU contra o Acórdão 2575/2016-TCU-Plenário, relatado pelo Ministro José Múcio Monteiro, com o propósito de majorar a sanção aplicada aos agentes do Bacen e a outros responsáveis. A proposta de apenação se fundamentava apenas em conjecturas e na aplicação de inversão de ônus da prova, presunção de culpa e responsabilização objetiva, como demonstram trechos do recurso transcritos nas contrarrazões e já resumidos acima. A manifestação do parquet especializado divergiu das anteriores e se baseou em conclusão sobre a necessidade lógica de participação deliberada dos dirigentes do Bacen na omissão de determinados passivos nas estatísticas macroeconômicas do setor fiscal, como se essa afirmação dispensasse prova. O posicionamento do órgão se alicerça em premissas equivocadas, as quais subvertem o princípio da presunção de inocência e a lógica processual (peça 762, p. 20-21 e 24-25) ;
k) A primeira presunção seria de que o Bacen teria omitido os passivos nas estatísticas fiscais com a intenção de colaborar com a estratégia do Governo Federal de contrair dívidas sem amparo legal, cabendo aos recorridos demonstrar que não agiram em conluio. Trata-se de inversão do ônus da prova inaceitável no ordenamento pátrio e rechaçada pelas unidades técnicas, o MPTCU como custos legis e o próprio Plenário desta Casa (peça 762, p. 21-22) ;
l) A segunda presunção equivocada é a de que o Banco Central não costuma errar e, quando erra, é porque alguém agiu com dolo, fraude, má-fé ou culpa em sentido estrito, sendo o erro cometido pela autarquia não ter adotado interpretação que restou prevalecente nesta Corte no Acórdão 3297/2015-TCU-Plenário (peça 762, p. 22) ;
m) A terceira presunção era de que o Bacen teria recorrido da decisão apenas para protelar a adoção de medida necessária, relativa ao registro de todos os passivos da União nas estatísticas fiscais. Esse posicionamento ignora os direitos ao devido processo legal, bem como o fato de a autarquia ter apresentado esclarecimentos técnicos para a não inclusão dessas dívidas, manifestação, inclusive, que respaldou decisão do Tribunal para reformular determinação anterior de refazimento das estatísticas (peça 762, p. 22) ;
n) Não há relação entre o fato de o Depec ter passado espontaneamente a computar na DLSP, a partir de agosto de 2014, os passivos junto à CEF e a conclusão sobre a necessidade de efetuar o mesmo registro para o Banco do Brasil, o BNDES e o FGTS. Trata-se de casos com distintos padrões metodológicos, havendo dúvida fundada quanto à necessidade de inclusão de todas essas dívidas. A legitimidade desse debate foi reconhecida pelo Ministro Vital do Rêgo, ao suspender, em 21/7/2015, os efeitos do Acórdão 825/2015-TCU-Plenário, relatado pelo Ministro José Múcio Monteiro, dada a complexidade e o ineditismo da matéria, o que demonstra a correção do entendimento do Bacen (peça 762, p. 22-24) ;
o) Não cabe ao Bacen a responsabilidade pela execução orçamentária ou pela condução da política fiscal, sendo que o MPTCU desconsiderou a continuidade dos critérios utilizados na compilação dos indicadores desde 1991 a 2015, o que afasta a possibilidade de ação deliberada dos dirigentes da entidade (peça 762, p. 24) ;
p) Não se pode ignorar a existência de controvérsia técnica razoável entre o Bacen e o TCU e entre unidades do próprio TCU, o que, por si, já demonstra não haver dolo, má-fé, erro grosseiro ou culpa em sentido estrito, por parte dos recorrente, o que seria suficiente para negar provimento aos embargos e evitar qualquer apenação. Embora plausível tecnicamente idealizar novo critério para apropriação das despesas que deram origem aos passivos em análise nos autos, como prevaleceu na deliberação do Tribunal, isso não significa que houve irregularidade no âmbito da aplicação da metodologia atual pelo Bacen. É certo que os procedimentos metodológicos foram alterados a partir da decisão final do Tribunal na etapa objetiva do processo, consubstanciada no Acórdão 3297/2015-TCU-Plenário, relatado pelo Ministro Vital do Rêgo (peça 762, p. 26) ;
q) O Bacen seguiu fielmente a metodologia, de acordo com a interpretação que entendeu mais condizente com seus critérios e finalidades, não havendo alteração dos procedimentos adotados desde 1991. A autarquia agiu dentro dos limites de suas competências e de acordo com os instrumentos de que dispunha, não tendo se omitido, assim como esta Corte não se omitiu ao não identificar tempestivamente as irregularidades ora em debate (peça 762, p. 26) ;
r) A inclusão dos passivos analisados pelo Tribunal nas estatísticas fiscais dependia do equacionamento de dúvidas e lacunas decorrentes da forma de cumprimento das determinações, por haver margem para interpretações distintas, com efeitos sobre as séries históricas. Havia risco de que fosse imputada "manobra fiscal", ao transferir o superávit primário vinculado a essas operações para o passado. Como discorreu o Bacen nas razões de justificativa, estava implícita na decisão desta Corte mudança significativa nos critérios e procedimentos metodológicos utilizados na compilação dos dados, podendo afetar a credibilidade das estatísticas econômicas do país. Logo, diante da complexidade do tema, reconhecida pelo Ministro Vital do Rêgo, não seria razoável revisar os dados sem análise mais detida sobre a questão. O Tribunal se manifestou conclusivamente sobre o tema apenas em dezembro de 2015, com o Acórdão 3297/2015-TCU-Plenário, relatado pelo Ministro Vital do Rêgo, que deu parcial provimento ao pedido de reexame do Bacen e reformulou a decisão anterior de refazer as estatísticas fiscais (peça 762, p. 27) ;
s) Sobre a determinação prevista n Acórdão 825/2015-TCU-Plenário, relatado pelo Ministro José Múcio Monteiro, de revisão das estatísticas, havia dúvidas acerca de quais anos seriam impactados, com margem de interpretações distintas e com efeitos diretos sobre as séries históricas (peça 762, p. 27-28) ;
t) A metodologia de registro dos dados fiscais decorre de ato discricionário do Poder Executivo, como parâmetro para aferição do cumprimento das metas, cumprido pelo Bacen, de acordo com interpretação considerada razoável pela Autoridade Monetária, sem indício de que a autarquia tenha deixado de seguir as regras metodológicas ou as alterado para fins escusos. O TCU é que interpretou o tema de forma ampliativa, o que não torna ilegal o entendimento até então vigente (peça 762, p. 28) ;
u) Os argumentos reiterados pelo MPTCU nos embargos de declaração foram analisados e rejeitados pelo próprio MPTCU, ao atuar como custos legis. O Subprocurador-Geral Paulo Bugarin destacou que a sistemática conhecida como "pedaladas fiscais" ocorreu à margem da atuação do Banco Central, fora do alcance das estatísticas fiscais, tendo o Tesouro Nacional e os bancos públicos federais manipulado os dados, sem a participação da Autoridade Monetária. Não houve dolo, erro grosseiro ou culpa. O parecer do ilustre representante do parquet especializado resgatou a análise da SecexFazenda anterior ao Acórdão 2575/2016-TCU-Plenário, relatado pelo Ministro José Múcio Monteiro, tendo a Corte acatado os argumentos dos responsáveis na deliberação embargada. Os embargos em análise não trazem qualquer elemento novo, impondo-se a rejeição do pedido (peça 762, p. 28-35 e 41-42) ;
v) Não cabe ao Presidente do Bacen exercer a supervisão da área de política econômica, não cabendo a ele, direta ou indiretamente, atuar no processo de elaboração das estatísticas macroeconômicas do setor fiscal, que é conduzido pelo Depec, com competências regimentais próprias, não obstante a atuação desse órgão e do respectivo dirigente tenha sido correta. Essa conclusão restou captada pela SecexFazenda, na análise que antecedeu o Acórdão 2.575/216-Plenário, relatado pelo Ministro José Múcio Monteiro (peça 762, p. 35-36) ;
w) O MPTCU se apoia, para apontar responsabilidade do ex-Presidente do Bacen, apenas no fato de as mensagens presidenciais de encaminhamento dos projetos de Lei Orçamentária Anual atribuírem à autarquia a competência para apurar o resultado fiscal. Mas, esse fato não responsabiliza necessariamente o dirigente mais graduado da competição (peça 762, p. 36) ;
x) Tendo em vista o disposto no inciso XXVII do artigo 4° e no caput dos artigos 14 e 15 da Lei 4.595/1964, bem como no Decreto 91.961/1985, o Bacen é gerido de forma compartilhada envolvendo Diretoria Colegiada, órgão de deliberação superior, com prevalência, inclusive, sobre o próprio Presidente. As decisões desse colegiado não podem ser revistas pelo dirigente máximo da entidade. Do mesmo modo, as atribuições do Diretor de uma área não podem ser exercidas pelo Diretor de outra área, sob pena de violação do princípio da legalidade e haja vista que competência não se presume (peça 762, p. 37) ;
y) Embora o Presidente possa designar em que área cada Diretor vai trabalhar, as competências das áreas e unidades estão previstas no Regimento Interno da Autarquia, aprovado pelo Conselho Monetário Nacional e não pelo Bacen;
z) Não cabem ao Presidente as atribuições dos demais componentes da estrutura administrativa, sendo que a apenação proposta pelo parquet especializado fere a eficiência administrativa prevista no Decreto-Lei 200/1967 e na Constituição Federal, além do disposto nos artigos 4°, inciso XXVII; e 15 da Lei 4.595/1964. Quando a norma quis atribuir competência própria ao Presidente do Bacen, o Presidente da República o fez de forma expressa (peça 762, p. 37 e 46) ;
aa) As competências do Banco Central foram atribuídas por lei e foram objeto de ato do Presidente da República, sem que se possa concluir que o Presidente da autarquia é responsável pela execução de todas elas. Não há documento ou ato específico que comprove essa conduta pelo dirigente máximo da entidade (peça 762, p. 37-38 e 46) ;
ab) Não se exige do Presidente do Bacen habilidade específica em matéria de estatística, de modo a capacitá-lo a identificar as irregularidades tratadas nos autos. Além disso, não houve propriamente ilegalidade na compilação das estatísticas fiscais, mas divergência quanto à interpretação mais correta da metodologia (peça 762, p. 38 e 46) ;
ac) Compete, regimentalmente, ao Depec em conjunto com o respectivo Chefe complexas funções, que envolvem elaborações técnicas fartamente manualizadas, tendo como base padrões internacionais. O trabalho de compilação estatística realizado por esse órgão é avesso a ingerências políticas e casuísmos, pois envolve equipe técnica constituída por elevado número de servidores de carreiras, com grande capacidade técnica, estando o Chefe do Depec sob a supervisão do Diretor de Política Econômica, que integra a Diretoria Colegiada do Bacen, sem vínculo direto com a Presidência da autarquia. Logo, não é atividade de um homem só, mas sim tarefa complexa, executada de forma colegiada e em ambiente exclusivamente técnico, o que demonstra ter sido correta a atuação do Chefe do Depec (peça 762, p. 38 e 46) ;
ad) Os responsáveis poderiam ser responsabilizados apenas em caso de provas ou indícios de conluio com agentes do Tesouro Nacional para possibilitar a ocorrência das "pedaladas", o que não se demonstrou nos autos, como comprova o fato de ter sido o próprio Bacen que descobriu a existência de passivos ocultos da União com o setor financeiro e comunicou o fato às instâncias competentes na Administração Pública Federal. A entidade agiu com autonomia técnica e operacional na compilação das estatísticas fiscais, tendo contabilizado o passivo do ente federal com a CEF, no montante de R$ 2 bilhões, às vésperas da eleição presidencial. A autarquia não registrou os outros passivos discutidos nos presentes autos, porque não atendiam a interpretação técnica da entidade naquele momento. Mas, tão logo o Tribunal proferiu decisão final sobre o tema, o Banco Central efetuou os registros competentes (peça 762, p. 39-40 e 46) ;
ae) Apenas o Procurador Júlio Marcelo de Oliveira insiste na tese da culpabilidade dos agentes do Bacen, sendo que a SecexFazenda, o MPTCU como custos legis e o próprio Plenário já assentaram a boa-fé do ex-Presidente e do Chefe do Depec da entidade ou, ao menos, afastaram dolo, erro grosseiro ou culpa stricto sensu  (peça 762, p. 40) ;
af) A SecexFazenda, em pronunciamento de 11/3/2016, ressalta não ser possível atribuir intenção de manipular estatísticas fiscais aos embargados, mas sim divergência interpretativa entre o TCU e o Bacen (peça 762, p. 40-41) ;
ag) O Bacen atua com autonomia na compilação de suas estatísticas fiscais, tendo efetuado registros que produziram déficit fiscal primário na metodologia "abaixo da linha", mesmo divergente da ótica "acima da linha". O ajuste relacionado a dívidas da União com a CEF, ocorrido em 2014, causou impacto negativo de R$ 2 bilhões dias antes das eleições (peça 762, p. 41) ;
ah) O Bacen não descumpriu seu Manual de Estatísticas Fiscais, tendo agido com base no entendimento adotado até então, com a necessária discricionariedade técnica, sendo que a Serur reconheceu como plausível esse posicionamento, o que demonstra inexistência de dolo evidente, culpa, erro grosseiro e negligência indesculpável (peça 762, p. 41 e 46) ;
ai) O voto do Ministro Walton Alencar reforça a convicção quanto à ausência de negligência por parte dos responsáveis (peça 762, p. 42-43) ;
aj) O entendimento do Tribunal está condizente com a melhor doutrina, com a mais recente legislação e com a jurisprudência do próprio TCU. Qualquer medida de responsabilização de gestores e instituições públicas requer conduta irregular, nexo causal, resultado danoso e culpabilidade (peça 762, p. 43-44) ;
ak) A recente Lei 13.655/2018, que alterou a Lei de Introdução às Normas do Direito Brasileiro, reforçou o critério de responsabilidade subjetiva dos agentes públicos, limitadas aos casos de dolo e erro grosseiro e orientou os julgadores a observarem os contornos fáticos e normativos relativos aos atos examinados. A jurisprudência do Tribunal tem reconhecido a aplicabilidade do dispositivo aos processos em curso nesta Corte. Esses elementos não se mostraram presentes no caso em análise, não tendo havido sequer culpa em sentido estrito, pois os agentes do Bacen atuaram com toda a diligência possível, como já discutido (peça 762, p. 44-46) ;
al) Conforme jurisprudência consolidada do Superior Tribunal de Justiça, não se confunde improbidade com simples ilegalidade. Se não há prova capaz de comprovar a existência de elementos de responsabilização de agentes públicos, não há fundamento para aplicação de penalidade, em concordância com precedentes reiterados do TCU (peça 762, p. 45) ;
am) Cerca de quarenta dirigentes do Banco Central, todos servidores de carreira, subscreveram carta de apoio espontâneo e voluntário para demonstrar a credibilidade do trabalho de produção estatística feito pela equipe técnica da entidade e sobre a reputação pessoal do ex-Presidente e do Chefe do Depec, com trecho transcrito nas contrarrazões recursais em análise. Essa postura institucional do Bacen foi considerada na deliberação recorrida (peça 762, p. 46-47) ;
an) Em petição adicional às contrarrazões, Alexandre Antônio Tombini e Tulio José Lenti Maciel juntam novos documentos para comprovar a correção das conclusões da deliberação embargada (peças 764-765) ;
ao) No ano de 2015, em decorrência de representação do TCU formulada a partir do item 9.14 do Acórdão 825/2015-TCU-Plenário, relatado pelo Ministro José Múcio Monteiro, o Ministério Público Federal (MPF) inaugurou o Inquérito Civil n. 1.16.000.000992/2015-44, sob a ótica da Lei de Improbidade Administrativa, com a finalidade de apurar as irregularidades tratadas nos presentes autos. Do procedimento administrativo resultou a Ação Civil Pública 1026416-75.2018.4.01.3400, com denúncia recebida na 4ª Vara Federal Cível da Seção Judiciária do Distrito Federal. Após trabalho autônomo de investigação e tendo por base as deliberações que se seguiram nos presentes autos, o TCU e o MPF concluíram no mesmo sentido, ao entender que os embargados não podem ser pessoalmente responsabilizados pela não captação das chamadas pedaladas fiscais nas estatísticas macroeconômicas publicadas pelo Bacen. Para tanto, eles juntam posicionamentos do MPF colocados na ação civil pública citada. Anexam, também, recente manifestação da SecexFazenda no TC 027.923/215-0, que apura eventual responsabilidade pessoal pela continuidade, em 2015, das operações consideradas irregulares nos presentes autos, tendo os técnicos concluído no mesmo sentido do acórdão embargado (peças 764-765) .
8.3.	Diante disso, reiteram as manifestações anteriores produzidas pelo Bacen e por seus agentes nos autos, bem como requerem os embargados, em pedidos subsidiários:
 (...) que o atual recurso do Procurador Júlio Marcelo de Oliveira não seja sequer conhecido, por não estarem atendidos os requisitos de admissibilidade exigidos pelo art. 34 da Lei n° 8.443, de 1992, pelo art. 287 do RITCU e pelo art. 1.022 do Código de Processo Civil. 
 (...) a rejeição do pedido de efeitos infringentes e o desprovimento dos Embargos de Declaração, não só pela ausência de omissão a ser sanada, mas também ante a insubsistência da tese invocada pelo Procurador de Contas Júlio Marcelo de Oliveira, que busca mais uma vez impor responsabilização objetiva ao ex-Presidente do BCB e ao Chefe do Depec.
Em qualquer cenário postula-se a manutenção dos itens 9.3 e 9.9 do Acórdão 1824/2018-TCU-Plenário, ora embargado, ao menos no que diz respeito ao ex-Presidente do BCB e ao Chefe do Depec, por se tratar de decisão de mérito definitiva, completa e bem fundamentada, sob a ótica técnica e jurídica, que reconhece a inexistência de elementos aptos a justificar a responsabilização pessoal desses agentes.
8.4.	Requerem, por fim:
 (...) que todas as intimações, comunicações e notificações do TCU ao Peticionante sejam dirigidas aos Procuradores do BCB subscritores, nos termos do art. 179, §7°, do RITCU, observando-se a prerrogativa de intimação pessoal dos advogados públicos de que trata o art. 183 do Código de Processo Civil.
Análise
8.5.	Em relação a Alexandre Antonio Tombini e Túlio José Lenti Maciel, não há omissões, contradições ou obscuridades a serem sanadas no acórdão recorrido. Os embargos de declaração não se constituem em figura recursal adequada à rediscussão de questões de mérito (Acórdão 2059/2011-TCU-Primeira Câmara, relatado pelo Ministro Augusto Nardes) .
8.6.	Na espécie, o MPTCU, na pessoa do Procurador Júlio Marcelo de Oliveira, busca dar efeitos infringentes aos embargos, com a alegação de que houve omissão no julgado embargado, sobretudo por desconsiderar a negligência dos gestores do Bacen ao não obedecerem aos critérios metodológicos previstos no Manual de Estatísticas Fiscais.
8.7.	Todavia, ao se debruçar uma vez mais sobre o acórdão recorrido, verifica-se que o Tribunal não se omitiu sobre a interpretação dos dirigentes acerca das regras previstas no Manual de Estatísticas Fiscais, não tendo apontado culpa dos agentes nos acontecimentos descritos nos autos. O posicionamento do colegiado apenas contraria a manifestação do parquet especializado, sem que isso constitua elemento suficiente para revisar a decisão.
8.8.	Conforme pacífica jurisprudência desta Casa, não há omissão ou obscuridade aptas ao acolhimento de embargos de declaração quando a matéria é enfrentada na instrução da unidade técnica e no parecer do Ministério Público, peças posteriormente incorporadas às razões de decidir do relator, ou por este refutadas por não concordar com suas conclusões (Acórdão 9114/2018-TCU-Segunda Câmara, relatado pelo Ministro Augusto Nardes) .
8.9.	Note-se que o acórdão embargado não desconsidera a metodologia revista no Manual de Estatísticas Fiscais então empregada para contabilização dos passivos da União junto às instituições financeiras, não havendo omissão a ser sanada.
8.10.	O julgado apenas interpreta de forma distinta do parquet especializado as regras para registro das dívidas, considerando, com base em manifestação também do MPTCU (peça 702) , mas na pessoa do Subprocurador-Geral Paulo Soares Bugarin, atuando como custos legis, que o Bacen não teria condições de identificar os débitos, com base na metodologia historicamente empregada. 
8.11.	Nesse sentido, cabe transcrever trecho do voto condutor da deliberação embargada:
Analisa cada uma das dívidas tratadas nos presentes autos e conclui que o Bacen não tinha como identificá-las com a metodologia de apuração em uso. Para que se cogitasse da reavaliação da metodologia de captação de dados, seria preciso que a autoridade monetária tivesse explícita ciência da ocorrência das manobras e do objetivo de burlar o cálculo dos resultados fiscais da União.
Adoto, integralmente, o último parecer do MPTCU. A posição da SecexFazenda, quanto ao acolhimento parcial das razões de justificativa e não aplicação de sanção aos responsáveis (peça 406) , é a mais adequada para o deslinde deste processo.
Não obstante, a irregularidade, de fato, ocorreu. O Bacen aplicava a metodologia para apuração dos resultados fiscais sem captar adequadamente os fluxos ocorridos entre "o setor público não-financeiro e o setor privado ou entre o setor público não-financeiro e o 'resto do mundo'". Por exemplo, os dados de instituições como a Agência Especial de Financiamento Industrial (Finame) e o Fundo de Garantia por Tempo de Serviço (FGTS) , em cujas demonstrações contábeis constavam os ativos correspondentes às dívidas irregulares da União, não eram captados. 	
 (...) 
A apuração de estatísticas fiscais era realizada pelo Banco Central seguindo os mesmos critérios desde 1991. O Manual de Estatísticas Fiscais foi publicado em 2008, por determinação do TCU, e incorporou os procedimentos que vinham sendo praticados. Não há evidências de que ocorreram alterações de procedimentos, com vistas a favorecer os objetivos ilícitos da equipe econômica do Ministério da Fazenda.
Ademais, ao avaliar a evolução dos passivos da Caixa, mediante atividades regimentais de supervisão das instituições financeiras, e considerá-los passíveis de contabilização na dívida pública, à luz da metodologia praticada, o Banco Central comunicou a irregularidade à PGFN e à AGU, por meio do Parecer Jurídico 267/2014-BCB/PGBC, antes de as irregularidades serem tratadas por esta Corte.
O Banco ainda atuou para contabilizar as referidas dívidas nas estatísticas, com o impacto negativo de cerca de R$ 2 bilhões no resultado primário. Foi emitida nota à imprensa com tal ajuste, em 30/09/2014, às vésperas das eleições presidenciais. 
Não vejo razões para o Banco Central não ter realizado o mesmo com os demais passivos tratados nos presentes autos, a não ser o fato de não serem do seu conhecimento ou passíveis de captação pela metodologia então praticada. 
Por exemplo, a identificação dos passivos registrados no FGTS e na Finame (vinculado ao BNDES) não era possível sem a contabilização da dívida ou o efetivo repasse pelo Tesouro, pois tais fundos não são fiscalizados pelo Banco Central. Tanto é, que o Acórdão 3297/2015-TCU-Plenário, determinou que essas instituições passassem a municiar a Autoridade Monetária com os dados referentes às operações de crédito com o Tesouro.
Como deduziu o MPTCU, o que transparece dos fatos é que o Ministério da Fazenda se aproveitou do conhecimento das práticas do Banco Central para criar formas irregulares de impactar os demonstrativos da dívida e de resultados fiscais. 
Arrisco-me, mesmo, a afirmar que, sem a descoberta das "pedaladas fiscais", dificilmente seriam apontadas fragilidades na forma de atuação da Autoridade Monetária.
8.12.	Além da expressa manifestação sobre o tema no voto condutor da deliberação embargada, para esse ponto, a leitura da manifestação do Subprocurador-Geral Paulo Soares Bugarin, inserida no julgado como razões de decidir, demonstra o cotejo detalhado dos conceitos colocados no Manual de Estatísticas Fiscais com cada dívida indicada nos autos, pendente de registro (peça 702, p. 19-24) .
8.13.	De fato, como esclarece o Subprocurador-Geral e sem que o Procurador Júlio Marcelo de Oliveira refute adequadamente os argumentos, os elementos constantes dos autos não permitem que se conclua por negligência, imprudência ou imperícia nas condutas do ex-Presidente do Bacen ou do ex-Chefe do Depec no episódio das "pedaladas fiscais". 
8.14.	A CEF e o Banco do Brasil registraram dívidas do Tesouro Nacional em títulos contábeis que não eram captados pelo Bacen de forma automática, com base na metodologia vigente. A complexa relação entre o Finame e o BNDES também dificultou os registros das operações de crédito vinculadas a esses entes. 
8.15.	Por certo, a questão envolveu falhas no formato como se operavam os registros à época, o que, inclusive, culminou em determinações do Tribunal ao Banco Central, no âmbito do Acórdão 3297/2015-TCU-Plenário, relatado pelo Ministro Vital do Rêgo. Esse ponto, ao contrário do que se poderia concluir, ratifica a ausência de culpa dos responsáveis, que agiram com base em parâmetros aplicados desde o ano de 1991, não obstante incompletos, como se demonstrou.
8.16.	Destaque-se que o posicionamento do Subprocurador-Geral, acolhido pelo Relator e pelo Plenário na deliberação embargada, não era isolado até então. Nesse sentido, cabe transcrever trecho da análise de auditor da SecexFazenda também citada no acórdão recorrido, que contou a anuência do corpo diretivo da unidade (peça 406, p. 41) :
183. Os elementos carreados aos autos não permitem identificar se a irregularidade em tela decorreu simplesmente de uma divergência de interpretação sobre a metodologia de cálculo do resultado primário, como alegam os responsáveis, ou se houve a intenção do Banco Central de manipular as estatísticas fiscais ao não incluir os saldos devedores da União junto ao BNDES, ao Banco do Brasil, à Caixa e ao FGTS na DLSP. 
184. Em resumo, não foi possível apurar se o Banco Central agiu de forma premeditada e coordenada com o restante da equipe econômica para manipular as estatísticas fiscais ou se as falhas na captação dos dados pelo Banco Central foram exploradas pelo Ministério da Fazenda e pela Secretaria do Tesouro Nacional nesse desiderato.
8.17.	Do mesmo modo, o Ministério Público Federal também não considerou culpáveis as condutas dos embargados, deixando de inseri-los na Ação Civil Pública, em trâmite na 4ª Vara Federal Cível da Seção Judiciária do Distrito Federal, que trata dos mesmos fatos ora em debate, cujas iniciais foram trazidas aos autos nas contrarrazões dos responsáveis (peça 764, p. 7-9) :
Dessa forma, não se vislumbra responsabilidade na atuação do ex-presidente do Bacen Alexandre Antonio Tombini e do Chefe do Departamento Econômico do Bacen, Túlio José Lenti Maciel.
8.18.	Não há dúvida de que o MPTCU, ao levantar a questão novamente, busca rediscutir o mérito do acórdão embargado, o que não se presta no âmbito dos embargos de declaração, sob pena de transformar essa espécie em pedido de reexame. 
CONCLUSÃO
9.	Das análises anteriores, conclui-se que:
a) Os embargos de declaração não se constituem em figura recursal adequada à rediscussão de questões de mérito;
b) O julgador não está obrigado a apreciar todos os argumentos da parte, sendo suficiente que se atenha àqueles bastantes à formação de sua convicção acerca da matéria;
c) A responsabilidade dos administradores de recursos públicos, com base no art. 70, parágrafo único, da Constituição Federal, é de natureza subjetiva, seguindo a regra geral da responsabilidade civil. Portanto, são exigidos, simultaneamente, três pressupostos para a responsabilização do gestor: i) ato ilícito na gestão dos recursos públicos; ii) conduta dolosa ou culposa; iii) nexo de causalidade entre o dano e o comportamento do agente. Deve ser verificada, ainda, a ocorrência de eventual excludente de culpabilidade, tal como inexigibilidade de conduta diversa ou ausência de potencial conhecimento da ilicitude;
d) No âmbito do TCU, a dosimetria da multa e demais sanções tem como balizadores o nível de gravidade dos ilícitos apurados, com a valoração das circunstâncias fáticas e jurídicas envolvidas; e a isonomia de tratamento com casos análogos;
e) Não há omissão ou obscuridade aptas ao acolhimento de embargos de declaração quando a matéria é enfrentada na instrução da unidade técnica e no parecer do Ministério Público, peças posteriormente incorporadas às razões de decidir do relator, ou por este refutadas por não concordar com suas conclusões.
9.1.	Assim, como exaustivamente discutido nesta instrução, o tratamento diferenciado atribuído à culpabilidade de Luciano Galvão Coutinho, ex-Presidente do BNDES; e Aldemir Bendine, ex-Presidente do Banco do Brasil, diante de circunstâncias fáticas e jurídicas sobremaneira similares, constitui contradição insanável na deliberação embargada. 
9.2.	Logo, impõe-se acolher os embargos de declaração interpostos pelo Ministério Público junto ao TCU, no que se refere a Luciano Galvão Coutinho, com vistas a agravar a pena de multa que lhe foi aplicada, bem como que seja aplicada ao responsável a pena de inabilitação para o exercício de cargo em comissão ou função de confiança prevista no art. 60 da Lei 8.443/1992.
9.3.	Por fim, não se vislumbra omissão, obscuridade ou contradição na deliberação embargada em relação aos demais responsáveis, impondo-se a rejeição dos embargos de declaração interpostos por Aldemir Bendine.
PROPOSTA DE ENCAMINHAMENTO
10.	Diante do exposto, com fundamento no artigo 34 da Lei 8.443/1992, submetem-se os autos à consideração superior, com posterior encaminhamento ao Gabinete do Relator, propondo:
a) conhecer dos embargos de declaração interpostos  pelo Ministério Público junto ao TCU e por Aldemir Bendine;
b) rejeitar os embargos de declaração interpostos por Aldemir Bendine;
c) acolher parcialmente os embargos de declaração interpostos pelo Ministério Público junto ao TCU, no que se refere a Luciano Galvão Coutinho, com vistas a agravar a pena de multa que lhe foi aplicada, bem como que seja aplicada ao responsável a pena de inabilitação para o exercício de cargo em comissão ou função de confiança prevista no art. 60 da Lei 8.443/1992;
d) comunicar aos embargantes, ao Ministério Público Federal, à Comissão Mista de Planos, Orçamentos Públicos e Fiscalização do Congresso Nacional e aos demais interessados a deliberação que vier a ser proferida por esta Corte.
	É o relatório.

8.1. Pedro Jose de Almeida Ribeiro (163187/OAB-RJ) e outros, representando Banco Nacional de Desenvolvimento Econômico e Social.  
8.2. Eugenio Jose Guilherme de Aragao (4935/OAB-DF) e outros, representando Guido Mantega.  
8.3. Lucas Resende Fraga (50028/OAB-DF) e outros, representando Arno Hugo Augustin Filho.  
8.4. Allan Lúcio Sathler e outros, representando Secretaria do Tesouro Nacional.  
8.5. Deusa Maura Santos Fassina (164146/OAB-SP) e outros, representando Banco do Brasil S.A.  
8.6. Gabriel Barbosa Rocha (15.808E/OAB-DF) e outros, representando Marcus Pereira Aucélio.  
8.7. Cristiano de Oliveira Lopes Cozer (16400/OAB-DF) e outros, representando Alexandre Antonio Tombini e Túlio José Lenti Maciel;  
8.8. Carlos Henrique Bernardes Castello Chiossi (40915/OAB-DF) e outros, representando Caixa Econômica Federal.  
8.9. Álvaro Oliveira de Freitas (75912/OAB-RJ) e outros, representando Luciano Galvão Coutinho.  
8.10. Rodrigo Fontenelle de Araujo Miranda e outros, representando Banco Central do Brasil.  
8.11. Janes Jose de Almeida Silva, representando Carlos Antonio Vieira Fernandes.  
8.12. Jorge Ulisses Jacoby Fernandes (6.546/OAB-DF), representando Marcelo Pereira de Amorim.  
8.13. Maury Gonzaga Farias, representando Dyogo Henrique de Oliveira.  
8.14. Jailton Zanon da Silveira (77366/OAB-RJ) e outros, representando Jorge Fontes Hereda.  
8.15. Vilmon Malcorra Villagran (43181/OAB-DF), representando Aldemir Bendine.

Subprocurador-Geral Paulo Soares Bugarin.

Representação. AtrasoS nos repasses do Governo Federal a instituições financeiras e ao entes federados. Ausência de registro de dívidas e despesas primárias nas estatísticas fiscais. OPERAÇÕES DE CRÉDITO em desconformidade com a Lei de Responsabilidade Fiscal. Pedidos de Reexame. interpostos por Ministério Público junto ao TCU, por intermédio do Procurador Júlio Marcelo de Oliveira, Marcus Pereira Aucélio, Túlio José Lenti Maciel, Aldemir Bendine, Guido Mantega, Alexandre Antonio Tombini, Luciano Coutinho, Jorge Fontes Hereda e Arno Hugo Augustin Filho. Provimento parcial do recurso interposto pelo MP/TCU. provimento do recurso interposto por jorge fontes hereda, Alexandre Antonio Tombini e Túlio José Lenti Maciel. Negativa de provimento aos demais recursos. embargos de declaração opostos pelo mptcu e por aldemir bendine. conhecimento. não provimento dos embargos opostos pelo mptcu. provimento parcial dos embargos opostos por aldemir bendine.

REPRESENTAÇÃO (REPR)

Secretaria de Recursos (SERUR); Secretaria de Controle Externo da Fazenda Nacional (SecexFazen).

Conforme consta do relatório que antecede este voto, trata-se de embargos de declaração opostos pelo Ministério Público junto ao Tribunal de Contas da União (MPTCU) , na pessoa do Procurador Júlio Marcelo de Oliveira (peça 737) ; e por Aldemir Bendine (peça 740) , contra o Acórdão 1824/2018-TCU-Plenário (peça 712) , relatado pelo Ministro Walton Alencar Rodrigues e redigido pelo Ministro José Múcio Monteiro, com o seguinte teor:
ACORDAM os Ministros do Tribunal de Contas da União, reunidos em Sessão do Plenário, diante das razões expostas pelo Redator, e com fundamento nos arts. 32 e 34 da Lei nº 8.443/92, em:
9.1. conhecer dos pedidos de reexame interpostos pelo Ministério Público junto ao TCU, por intermédio do Procurador Júlio Marcelo de Oliveira, e por Marcus Pereira Aucélio, Túlio José Lenti Maciel, Aldemir Bendine, Guido Mantega, Alexandre Antônio Tombini, Luciano Coutinho, Jorge Fontes Hereda e Arno Hugo Augustin Filho;
9.2. negar provimento aos pedidos de reexame interpostos por Marcus Pereira Aucélio, Aldemir Bendine, Guido Mantega, Luciano Galvão Coutinho e Arno Hugo Augustin Filho, mantendo-se;
9.3. dar provimento aos pedidos de reexame interpostos por Jorge Fontes Hereda, Túlio José Lenti Maciel e Alexandre Antônio Tombini, a fim de acolher suas razões de justificativa e excluir as multas que lhes foram aplicadas, nos termos dos itens 9.5 e 9.6 do Acórdão 2575/2016-TCU-Plenário;
9.4. dar provimento ao pedido de reexame interposto pelo Ministério Público junto ao TCU relativamente a Guido Mantega, a fim de agravar a sanção de inabilitação para o exercício de cargo em comissão ou função de confiança prevista no art. 60 da Lei nº 8.443/92, imposta pelo item 9.9 do Acórdão 2575/2016-TCU-Plenário, para o prazo de 8 (oito) anos;
9.5. considerar graves as infrações cometidas por Aldemir Bendine;
9.6. dar provimento ao pedido de reexame interposto pelo Ministério Público junto ao TCU, quanto a Aldemir Bendine, a fim de considerar graves as infrações cometidas e aplicar-lhe a sanção de inabilitação para o exercício de cargo em comissão ou função de confiança pelo período de seis anos, bem como de multa no valor de R$ 50.000,00 (cinquenta mil reais) ;
9.7. negar provimento ao pedido de reexame interposto pelo Ministério Público junto ao TCU, quanto a Nelson Henrique Barbosa Filho, Dyogo Henrique de Oliveira, Marcus Pereira Aucélio, Marcelo Pereira de Amorim, Jorge Fontes Hereda, Alexandre Antonio Tombini, Túlio José Lenti Maciel e Luciano Galvão Coutinho.
Como se vê, o Acórdão 1824/2018-TCU-Plenário, ora embargado, julgou pedidos de reexame que haviam sido interpostos em face do também já citado Acórdão 2575/2016-TCU-Plenário, por meio do qual esta Corte analisou as defesas apresentadas pelos responsáveis, acolhendo algumas e rejeitando outras, e impondo sanções, nos termos assim redigidos:
ACORDAM os Ministros do Tribunal de Contas da União, reunidos em Sessão do Plenário, e diante das razões expostas pelo Relator, com fundamento nos arts. 28, inciso II, 58, inciso II, e 60 da Lei 8.443/1992 e 169, inciso V, 235, 237, inciso I e parágrafo único, 268, inciso II, e 270 do Regimento Interno do Tribunal, em: 
9.1. indeferir os pedidos formulados às peças 445, 459 e 460 por Marcus Pereira Aucélio, atinentes à suspensão do processo e à formação de autos apartados; 
9.2. conhecer da presente representação e considerá-la procedente;
9.3. acatar as razões de justificativa apresentadas por Tereza Helena Gabrielli Barreto Campello, Manoel Dias, Gilberto Magalhães Occhi, Carlos Antonio Vieira Fernandes, Laércio Roberto Lemos de Souza, Adriano Pereira de Paula, Marcelo Pereira de Amorim, Nelson Henrique Barbosa Filho e Dyogo Henrique de Oliveira; 
9.4. acatar as razões de justificativa apresentadas por Guido Mantega quanto ao item 9.4.3 do Acórdão 825/2015-TCU-Plenário, rejeitando-as quanto aos itens 9.2.4,  9.3.4, 9.5.3 e 9.6.3; 
9.5. rejeitar as razões de justificativa apresentadas por Arno Hugo Augustin Filho, Marcus Pereira Aucélio, Alexandre Antonio Tombini, Tulio José Lenti Maciel, Jorge Fontes Hereda, Luciano Galvão Coutinho e Aldemir Bendine;
9.6. aplicar multa de R$ 54.820,84 (cinquenta e quatro mil, oitocentos e vinte reais e oitenta e quatro centavos) , individualmente, a Arno Hugo Augustin Filho e Guido Mantega, de              R$ 30.000,00 (trinta mil reais) , individualmente, a Marcus Pereira Aucélio, Alexandre Antonio Tombini, Jorge Fontes Hereda, Luciano Galvão Coutinho e Aldemir Bendine e de R$ 25.000,00 (vinte e cinco mil reais) a Tulio José Lenti Maciel, fixando-lhes o prazo de 15 dias, a contar das notificações, para que comprovem, perante o Tribunal, o recolhimento das dívidas aos cofres do Tesouro Nacional, atualizadas monetariamente desde a data deste acórdão até a dos efetivos recolhimentos, se forem pagas após o vencimento, na forma da legislação em vigor; 
9.7. autorizar o desconto das dívidas na remuneração daqueles que mantenham vínculo funcional com a União, observado o disposto no art. 46 da Lei 8.112/1990; 
9.8. autorizar, desde logo, a cobrança judicial das dívidas, caso não atendidas as notificações e não seja possível o desconto determinado; 
9.9. considerar graves as infrações cometidas e inabilitar para o exercício de cargo em comissão ou função de confiança no âmbito da Administração Pública Federal os responsáveis Arno Hugo Augustin Filho, pelo prazo de 8 (oito) anos, e Guido Mantega, pelo prazo de 5 (cinco) anos;
9.10. dar ciência desta deliberação ao representante, aos responsáveis, ao Ministério Público Federal e à Comissão Mista de Planos, Orçamentos Públicos e Fiscalização do Congresso Nacional; 
9.11 arquivar o presente processo.
É de se lembrar que, originariamente, este processo trata de representação formulada pelo Ministério Público junto ao TCU (MPTCU) (peça 1) , a partir de notícias veiculadas na mídia televisiva e impressa acerca de possíveis irregularidades em repasses financeiros entre o Tesouro Nacional e instituições financeiras públicas e privadas.
Como bem disse a unidade técnica, o documento do MPTCU tratou de atrasos da União no repasse a instituições financeiras controladas de valores destinados ao pagamento de despesas de sua responsabilidade, relativas a benefícios sociais, previdenciários e creditícios. A representação acabou por abranger também desconformidades na transferência pela União de recursos devidos aos entes federados a título de royalties do Petróleo, cota-parte do salário educação e compensação financeira por uso de recursos hídricos.
Nesta oportunidade, portanto, são examinados os embargos de declaração opostos pelo Ministério Público junto ao Tribunal de Contas da União (MPTCU) , na pessoa do Procurador Júlio Marcelo de Oliveira (peça 737) ; e por Aldemir Bendine (peça 740) , contra o Acórdão 1824/2018-TCU-Plenário.
O MPTCU pede o acolhimento dos embargos de declaração, com efeitos infringentes, para que o Tribunal, reformando parcialmente o Acórdão 1824/2018-TCU-Plenário: 
a) negue provimento aos pedidos de reexame interpostos pelos srs. Jorge Fontes Hereda, Alexandre Antônio Tombini e Tulio José Lenti Maciel contra o Acórdão 2575/2016-TCU-Plenário; 
b) dê provimento ao pedido de reexame interposto pelo Ministério Público de Contas contra o Acórdão 2575/2016-TCU-Plenário no tocante aos srs. Marcus Pereira Aucélio, Jorge Fontes Hereda, Luciano Galvão Coutinho, Alexandre Antônio Tombini e Tulio José Lenti Maciel, a fim de aumentar os valores das multas aplicadas a esses responsáveis e de aplicar-lhes a sanção do art. 60 da Lei 8.443/1992;
c) dê ciência da deliberação que vier a ser proferida aos responsáveis acima citados.
Aldemir Bendine, a seu turno, pede o acolhimento dos embargos de declaração, com efeitos infringentes, para que o Tribunal, reforme parcialmente o Acórdão 1824/2018-TCU-Plenário no sentido de:
 (i) afastar a responsabilização e o sancionamento que lhe foram impostos, como medida de justiça e com vistas a estender ao Embargado circunstâncias consideradas no afastamento da responsabilização e do sancionamento do ex-presidente da CEF;
ii) subsidiariamente, caso esse Tribunal assim não entenda, que, ao menos, mantenha a penalidade imposta no Acórdão n° 2.575/2016, como medida de justiça e com vistas a estender ao Embargado circunstâncias consideradas na manutenção da responsabilização e do sancionamento do ex-presidente do BNDES.
Tendo em vista a abertura do contraditório sobre os embargos opostos, determinada pelo então relator Ministro José Múcio Monteiro (peça 743) , apresentaram contrarrazões recursais Marcus Pereira Aucélio (peça 742) , Luciano Galvão Coutinho (peça 760) , Jorge Fontes Hereda (peça 761) , Alexandre Antonio Tombini e Túlio José Lenti Maciel (peças 762, 764 e 765) e o próprio Procurador Júlio Marcelo de Oliveira (peça 763) .
Quanto à admissibilidade dos embargos, acolho a proposta da Serur, pelo seu conhecimento, com fundamento no art. 34 da Lei Orgânica do TCU (Lei 8.443/92) combinado com o art. 287 do Regimento Interno, tendo em vista que atendem aos pressupostos de admissibilidade dessa espécie recursal.
Embargos de declaração do MPTCU quanto ao Sr. Marcus Pereira Aucélio
Quanto ao Sr. Marcus Pereira Aucélio, que, à época dos fatos, exercia a função de Subsecretário de Política Fiscal da Secretaria do Tesouro Nacional, referido gestor foi apenado com multa de R$ 30.000,00, por meio do Acórdão 2575/2016-TCU-Plenário, por ter realizado operações de crédito em desconformidade com a Lei de Responsabilidade Fiscal (itens 9.2.4., 9.3.4, 9.5.3 e 9.6.3 do Acórdão 825/2015-TCU-Plenário) e por ter efetuado, com atraso, a Estados e Municípios, repasse de recursos relativos aos royalties do petróleo e compensação financeira pelo uso de recursos hídricos e relativos ao salário-educação (itens 9.6.3, 9.8.2 e 9.9.3 do Acórdão 825/2015-TCU-Plenário) .
Em face do referido Acórdão 2575/2016-TCU-Plenário, o MPTCU interpôs Pedido de Reexame no qual formulou o mesmo pedido que ora apresenta nestes embargos de declaração, qual seja, o de aumento do valor da multa e a aplicação da pena de inabilitação para o exercício de cargo em comissão ou função de confiança. Este Tribunal, porém, por meio do Acórdão 1824/2018-TCU-Plenário, ora embargado, negou provimento ao citado recurso e manteve os termos do Acórdão 2575/2016-TCU-Plenário, então recorrido, relativamente ao Sr. Marcus Aucélio.
Desta feita, o MPTCU requer novamente o aumento do valor da multa e a aplicação da pena de inabilitação para o exercício de cargo em comissão ou função de confiança. Alega, para tanto, que teria havido omissão do Acórdão 1824/2018-TCU-Plenário, ora embargado, pois, nas palavras do MPTCU, o acórdão embargado "não enfrentou os argumentos do MP de Contas, tanto na condição de recorrente, como na condição de custos legis, que demonstravam a alta reprovabilidade da conduta do sr. Marcus Aucélio".
A Serur se manifesta pela ausência de qualquer omissão relativamente a essa questão. Inexiste, de fato, omissão no Acórdão 1824/2018-TCU-Plenário, ora embargado, relativamente à conduta do Sr. Marcus Aucélio, porquanto o voto do relator, Ministro Walton Alencar Rodrigues, que, nesta parte, contou com a adesão unânime do Colegiado, teceu diversas considerações sobre a mencionada conduta, consoante se vê do seguinte trecho do referido voto:
	Peço vênias para entender de modo diverso. Considero a aplicação da sanção de inabilitação e o aumento do valor da multa cominada de excessivo rigor para punir os atos praticados pela autoridade do Ministério da Fazenda, que não detinha poder decisório efetivo em relação às irregularidades. 
	A Administração Pública é atividade hierarquizada. Competia ao responsável assessorar o Secretário e executar-lhe as determinações. Não se cogita que, na definição das políticas próprias, pudesse a ele se opor e obter diverso resultado. Ocupava o cargo de Subsecretário de Política Fiscal da Secretaria do Tesouro Nacional, um segundo ou terceiro escalão, com parcimoniosas competências próprias. 
	Não considero pertinente considerar que a participação do responsável em conselhos fiscais possa ter sido espécie de recompensa por prática das irregularidades, uma vez que a indicação de servidores da STN para participação nos conselhos fiscais das empresas estatais é prática comum, de imemorial tradição naquele Ministério.
	A ausência de participação no "Motim do Tesouro" e a presença em reuniões para tratar dos atrasos dos repasses são provas de sua ciência, conivência e omissão, mas não de que tenha tomado as decisões relativas aos atrasos de repasses. A questão fora decidida em esferas superiores que gravitavam fora de sua órbita, competindo a ele meramente dar-lhe execução.
	Os e-mails mencionados pelo MPTCU revelam que a Coordenação de Programação Financeira da STN (Cofin) , como prática geral, solicitava a autorização do Secretário do Tesouro para autorizar a liberação dos recursos (peça 428, p.60, 90, 109) e não ao responsável. Enfim, tudo indica que o poder decisório sobre o momento das liberações de recursos era, de fato, de Arno Augustin.	
	Assim, adoto como razões de decidir o parecer da Serur relativo ao responsável (peça 696) e manifesto-me pelo não provimento dos pedidos de reexame de Marcus Aucélio e do MPTCU, mantendo a sanção de multa, no valor de R$ 30.000,00, aplicada ao responsável pelo acórdão recorrido.
Conforme se depreende da leitura do citado voto, o relator analisou ponto a ponto as alegações apresentadas pelo MPTCU em seu Pedido de Reexame, mas chegou a conclusões diversas do Parquet. Não há, portanto, que se falar em omissão nesta parte do julgado. O que se vê é uma tentativa de rediscutir o mérito do que foi decidido, o que é incabível em sede de embargos de declaração.
Embargos de declaração do MPTCU quanto ao Sr. Jorge Fontes Hereda
No tocante ao Sr. Jorge Fontes Hereda, então Presidente da Caixa Econômica Federal, o Acórdão 2575/2016-TCU-Plenário havia aplicado multa de R$ 30.000,00 ao citado gestor, em face da realização de operações de crédito indevidas para pagamento de benefícios de responsabilidade da União no âmbito do Programa Bolsa Família, do seguro-desemprego e do abono salarial (itens 9.2.4 e 9.3.4 do Acórdão 825/2015-TCU-Plenário) . Referida multa foi, no entanto, desconstituída por meio do Acórdão 1824/2018-TCU-Plenário que deu provimento ao pedido de reexame então interposto pelo aludido responsável e negou provimento ao pedido de reexame interposto pelo MPTCU que, neste ponto, pedia o aumento do valor da multa e a aplicação da pena de inabilitação para o exercício de cargo em comissão ou função de confiança.
O MPTCU alega que: a) teria sido "omissa e obscura a decisão embargada ao excluir a multa aplicada ao sr. Jorge Hereda com base em simples atenuante, que não afasta a exigibilidade de conduta diversa"; b) "a decisão embargada deixou de considerar os valores bilionários envolvidos, a reiteração da irregularidade ao longo de vários meses, bem como os danos causados às finanças públicas"; c) teria sido "omissa e obscura a deliberação embargada, pois desconsidera que a prerrogativa contratual de utilização de recursos próprios, além de não prevalecer sobre a proibição disposta na Lei de Responsabilidade Fiscal, não poderia ser usada de forma continuada, mês após mês, alcançando valores bilionários"; e d) "padece de omissão o acórdão embargado, ao não analisar a questão da exigibilidade de conduta diversa do presidente da Caixa, mesmo em face da relevância social dos programas em apreço".
Não procedem as alegações de omissão e de obscuridade do acórdão embargado. O voto do relator foi enfático quanto ao acolhimento das razões apresentadas pelo gestor em seu recurso e acerca da avaliação da conduta do responsável, consoante se vê do seguinte trecho que merece ser reproduzido (com grifos do original) :
	Relembro que a SecexFazenda, ao analisar as razões de justificativa, opinou pela não aplicação de sanção ao responsável, pelo fato de ter recorrido à Câmara de Conciliação e Arbitragem da Administração Federal da AGU. 
	Revisando os autos, verifico que, de fato, Jorge Fontes Hereda tem situação totalmente diferenciada em relação aos dirigentes do Banco do Brasil e do BNDES, conforme registrado pelo próprio Parquet.
	Restou comprovado que, além de cobrar os valores em atraso, recorreu à Advocacia-Geral da União para o recebimento dos valores devidos. Com isso, colocou-se em plano diverso, ao questionar os dados percebidos, sem deixar de submeter-se a circunstâncias a que não se poderia opor.
	No que concerne ao Seguro Desemprego e ao Abono Salarial, consta dos autos ata de reunião da Câmara de Conciliação e Arbitragem da AGU, realizada em 30/4/2014, antes da autuação deste processo, para tratar de "controvérsia suscitada pela Caixa Econômica Federal" quanto à insuficiência dos repasses de recursos para tais benefícios (peça 81, p. 2) .
	A ata de reunião sobre o mesmo tema, realizada em 14/10/2014 (peça 81, p. 12/15) , registrou que as tratativas na referida câmara foram iniciadas em janeiro de 2014 e os repasses de recursos foram regularizados em outubro daquele ano.
	A Nota 104/2014/CCAF/CGU/AGU-CRN, que analisou e aprovou o pedido de abertura de procedimento conciliatório elaborado pela Caixa quanto ao Bolsa Família foi emitida pela AGU em 4/8/2014 (peça 67, p.135) , o que denota que o responsável, apesar da demora, buscou solução prevista na legislação para os atrasos nos repasses antes mesmo da autuação da presente representação. 
	Em ata de reunião conciliatória, realizada em 6/10/2014 (peça 67, p. 139) , consta que o Tesouro regularizou os repasses à Caixa, permitindo a solução dos custos financeiros incorridos pela instituição financeira de outubro de 2013 a maio de 2014.
	Ademais, os ajustes firmados entre a Caixa e o Governo Federal previam a possibilidade de sustar os pagamentos dos benefícios ou efetuá-los com recursos próprios, cobrando do Tesouro a devida remuneração sobre os valores atrasados.
	Dessa forma, entendo que os argumentos do responsável sobre impactos sociais, possíveis prejuízos ao patrimônio da instituição e utilização das prerrogativas contratuais para preservação da instituição, aliados às providências junto à AGU, são relevantes, têm impacto no processo, instigam novas avaliações e podem ser acolhidos.
	Por todo o exposto, manifesto-me por dar provimento ao pedido de reexame do responsável, com o objetivo de afastar a multa aplicada.
Ou seja, entendeu o relator que a conduta do responsável, embora tenha revelado a prática de atos contrários ao ordenamento, não seria suficiente para justificar a aplicação de uma sanção, tal qual já havia assim defendido a SecexFazenda quando da análise das alegações de defesa desse mesmo gestor, tendo em vista as circunstâncias em que seus atos foram praticados, as providências adotadas pelo gestor para resolver a questão junto às autoridades competentes, assim como os "impactos sociais, possíveis prejuízos ao patrimônio da instituição e utilização das prerrogativas contratuais para preservação da instituição".
Portanto, não há qualquer omissão ou obscuridade a ser sanada, mas sim apenas uma divergência do MPTCU quanto às conclusões deste Tribunal sobre o assunto, espelhadas no voto do relator, integralmente acolhido neste ponto pelo Colegiado. Mais uma vez, há aqui apenas uma tentativa do embargante de revolver o mérito da controvérsia, o que não é viável em sede de embargos de declaração.
Embargos de declaração do MPTCU quanto aos Srs. Alexandre Antônio Tombini e Túlio José Lenti Maciel
No tocante aos Srs. Alexandre Antônio Tombini e Túlio José Lenti Maciel, então Presidente do Banco Central do Brasil e Diretor do Departamento Econômico da Autarquia, respectivamente, este Tribunal, por meio do Acórdão 2575/2016-TCU-Plenário, aplicou-lhes, respectivamente, multas de R$ 30.000,00 e R$ 25.000,00, em virtude da não contabilização na Dívida Líquida do Setor Público e, consequentemente, na apuração do resultado fiscal dos passivos da União resultantes das operações de crédito irregulares (item 9.10 do Acórdão 825/2015-TCU-Plenário) .
Em face do citado acórdão foram interpostos Pedidos de Reexame pelos responsáveis, que pleiteavam, mas também pelo MPTCU que requereu o aumento do valor da multa e a aplicação da pena de inabilitação para o exercício de cargo em comissão ou função de confiança. Esta Corte de Contas, por intermédio do Acórdão 1824/2018-TCU-Plenário, ora embargado, acolhendo no ponto o voto do relator, negou provimento ao recurso do MPTCU e deu provimento aos recursos dos responsáveis, para tornar insubsistentes as multas aplicadas.
Nesta oportunidade, o MPTCU alega omissão do acórdão embargado, "eis que desconsidera que a negligência dos gestores do Banco Central decorre justamente da falta de observância dos critérios metodológicos previstos no Manual de Estatísticas Fiscais"
A Serur entende ser caso de não provimento dos embargos, porquanto ausente qualquer omissão. Estou de acordo, pois o voto condutor do Acórdão 1824/2018-TCU-Plenário, ora embargado, apreciou a conduta dos gestores de modo detalhado e expressamente afastou quaisquer das modalidades de culpa que autorizam a aplicação de pena. E o fez amparado em manifestações anteriores da SecexFazenda, quando da análise das defesas apresentadas pelos gestores, assim como no parecer do próprio MPTCU que, na condição de custos legis, sustentou a insubsistências das multas então aplicadas. Nesse sentido, convém reproduzir o trecho do parecer do relator que, no ponto, foi acolhido na íntegra pelo Plenário:
	O MPTCU, como custos legis, entende não haver fundamentos para atribuir responsabilidade aos gestores do Banco Central, propondo o afastamento das sanções imputadas. 
	Analisa cada uma das dívidas tratadas nos presentes autos e conclui que o Bacen não tinha como identificá-las com a metodologia de apuração em uso. Para que se cogitasse da reavaliação da metodologia de captação de dados, seria preciso que a autoridade monetária tivesse explícita ciência da ocorrência das manobras e do objetivo de burlar o cálculo dos resultados fiscais da União.
	Adoto, integralmente, o último parecer do MPTCU. A posição da SecexFazenda, quanto ao acolhimento parcial das razões de justificativa e não aplicação de sanção aos responsáveis (peça 406) , é a mais adequada para o deslinde deste processo.
	Não obstante, a irregularidade, de fato, ocorreu. O Bacen aplicava a metodologia para apuração dos resultados fiscais sem captar adequadamente os fluxos ocorridos entre "o setor público não-financeiro e o setor privado ou entre o setor público não-financeiro e o 'resto do mundo'". Por exemplo, os dados de instituições como a Agência Especial de Financiamento Industrial (Finame) e o Fundo de Garantia por Tempo de Serviço (FGTS) , em cujas demonstrações contábeis constavam os ativos correspondentes às dívidas irregulares da União, não eram captados. 	
	Tal falha, devidamente demonstrada pelo Acórdão 3297/2015-TCU-Plenário, que analisou recurso contra o Acórdão 825/2015-TCU-Plenário, decorria da forma com que a instituição interpretava o seu Manual de Estatísticas Fiscais.
	Ocorre que, nos termos da jurisprudência deste Tribunal, a ocorrência de irregularidade não basta para responsabilização dos agentes, sendo necessário a caracterização da culpa stricto sensu, o que não contemplei como materializada nos presentes autos, como bem observado pela SecexFazenda, em instrução pertinente, ora adotada como parte do relatório que fundamentou o acórdão recorrido (peça 406) . 
	Por todo o histórico constante dos autos, a Autarquia tinha convicção de que aplicava há anos a mesma metodologia para obter os dados que considerava adequados e confiáveis para a compilação das estatísticas fiscais, com fundamento em critérios amplamente divulgados e referendados pelo Fundo Monetário Internacional. 
	Desde a edição da Lei de Responsabilidade Fiscal, que proibiu o financiamento dos entes por instituições financeiras controladas, não havia notícias ou indícios de seu descumprimento pelo Governo Federal. Não existiam razões aparentes para o Banco Central buscar dados que considerava menos confiáveis ou adequados, mesmo em instituições não abrangidas pela sua fiscalização, para compilar as estatísticas da DLSP. 
	Entendo, pois, que não restaram caracterizadas, no caso concreto, imperícia, imprudência ou negligência.
	Discordo, ainda, da tese sobre a ocorrência de erro grosseiro. As discussões travadas nos autos permitem concluir, de fato, pela divergência de interpretação em assunto de elevada complexidade, decidido efetivamente pelo Acórdão 3297/2015-TCU-Plenário.
	Considero que, a exemplo da questão em exame, interpretação razoável de norma, que se revela posteriormente inadequada, não pode resultar em sanções aos agentes. No presente caso, trata-se de Manual elaborado pela própria instituição, com a previsão de regras de conduta para as hipóteses tratadas. Não houve mudança de orientação para salvaguardar novos e ilegais comportamentos, não houve a configuração de prática nova, nem subserviência a ditames externos e extraordinários.
	A apuração de estatísticas fiscais era realizada pelo Banco Central seguindo os mesmos critérios desde 1991. O Manual de Estatísticas Fiscais foi publicado em 2008, por determinação do TCU, e incorporou os procedimentos que vinham sendo praticados. Não há evidências de que ocorreram alterações de procedimentos, com vistas a favorecer os objetivos ilícitos da equipe econômica do Ministério da Fazenda.
	Ademais, ao avaliar a evolução dos passivos da Caixa, mediante atividades regimentais de supervisão das instituições financeiras, e considerá-los passíveis de contabilização na dívida pública, à luz da metodologia praticada, o Banco Central comunicou a irregularidade à PGFN e à AGU, por meio do Parecer Jurídico 267/2014-BCB/PGBC, antes de as irregularidades serem tratadas por esta Corte.
	O Banco ainda atuou para contabilizar as referidas dívidas nas estatísticas, com o impacto negativo de cerca de R$ 2 bilhões no resultado primário. Foi emitida nota à imprensa com tal ajuste, em 30/09/2014, às vésperas das eleições presidenciais. 
	Não vejo razões para o Banco Central não ter realizado o mesmo com os demais passivos tratados nos presentes autos, a não ser o fato de não serem do seu conhecimento ou passíveis de captação pela metodologia então praticada. 
	Por exemplo, a identificação dos passivos registrados no FGTS e na Finame (vinculado ao BNDES) não era possível sem a contabilização da dívida ou o efetivo repasse pelo Tesouro, pois tais fundos não são fiscalizados pelo Banco Central. Tanto é, que o Acórdão 3297/2015-TCU-Plenário, determinou que essas instituições passassem a municiar a Autoridade Monetária com os dados referentes às operações de crédito com o Tesouro.
	Como deduziu o MPTCU, o que transparece dos fatos é que o Ministério da Fazenda se aproveitou do conhecimento das práticas do Banco Central para criar formas irregulares de impactar os demonstrativos da dívida e de resultados fiscais. 
	Arrisco-me, mesmo, a afirmar que, sem a descoberta das "pedaladas fiscais", dificilmente seriam apontadas fragilidades na forma de atuação da Autoridade Monetária.	
	Considerando esse cenário, a meu ver, fica completamente esclarecida a ausência de culpa por parte dos responsáveis, essencial para secundar as multas aplicadas, como consignado no voto que fundamenta o Acórdão 2575/2016-TCU-Plenário.
	Dessa forma, adoto o parecer o MPTCU à peça 702 como razões de decidir e manifesto-me pelo provimento dos pedidos de reexame dos responsáveis e pelo não provimento do recurso interposto pelo MPTCU.
Portanto, pelos fundamentos acima indicados, entendo que, na linha do parecer da Serur, não há omissão a ser sanada quanto aos Srs. Alexandre Antônio Tombini e Túlio José Lenti Maciel, então Presidente do Banco Central do Brasil e Diretor do Departamento Econômico da Autarquia. Os embargos de declaração do MPTCU, quanto a esta questão, buscam rediscutir o mérito do assunto, o que é inviável em sede de embargos de declaração.
Embargos de declaração do MPTCU quanto ao Sr. Luciano Galvão Coutinho
Pelo Acórdão 2575/2016-TCU-Plenário, o TCU aplicou multa no valor de R$ 30.000,00 ao Sr. Luciano Galvão Coutinho, ex-Presidente do Banco Nacional de Desenvolvimento Econômico e Social - BNDES, por ter realizado operações de crédito irregulares relativas à concessão e utilização de recursos próprios do BNDES para o pagamento de benefícios de responsabilidade da União no âmbito do Programa de Sustentação do Investimento (PSI) (item 9.5.3 do Acórdão 825/2015-TCU-Plenário) .
Em face do referido acórdão interpuseram pedido de reexame tanto o gestor quanto o MPTCU, sendo que o Parquet requereu o aumento do valor da multa e a aplicação da pena de inabilitação para o exercício de cargo em comissão ou função de confiança. Por meio do Acórdão 1824/2018-TCU-Plenário, ora embargado, o TCU negou provimento aos dois recursos e manteve os exatos termos do Acórdão 2575/2016-TCU-Plenário quanto ao referido responsável.
Nesta assentada, o MPTCU alega o seguinte:
a) omissão, "pois alguns dos argumentos expostos pelo MP de Contas não foram analisados, sob o fundamento de que careciam de ineditismo", embora o ineditismo não seja requisito para a interposição do pedido de reexame;
b) "o acórdão embargado apresenta obscuridades no que tange ao reconhecimento de atenuantes na conduta do ex-presidente do BNDES", pois "Constou da fundamentação do acórdão que a suspensão de novos financiamentos do PSI acarretaria uma severa restrição ao crescimento econômico, bem como que o responsável teria agido por motivo de relevante valor social, ao buscar a manutenção dos níveis de emprego e renda", embora não haja nos autos "evidência de que o sr. Luciano Coutinho tenha permitido o endividamento ilegal da União junto ao BNDES com o objetivo de manter ou aumentar os níveis de emprego e renda do país", o que permite concluir que "mostra-se obscura a decisão embargada, ao não esclarecer como foi identificada nos autos a motivação da conduta do sr. Luciano Coutinho";
c) obscuridade em relação à MP 702/2015, porque "contrariamente ao afirmado pelo Ministro Redator, o que motivou a MP 702/2015, que abriu crédito extraordinário para o atendimento ao programa "Subvenção Econômica em Operações de Financiamento no âmbito do Programa de Sustentação do Investimento e do Programa Emergencial de Reconstrução de Municípios Afetados por Desastres Naturais (Leis n° 12.096, de 2009, e n° 12.409, de 2011) ", não foram tratativas negociais entre o então presidente do BNDES e o governo federal, e sim a necessidade de se cumprir determinação cogente proferida pelo TCU, mantida, em grau recursal, em deliberação proferida no dia 9/12/2015";
d) contradição, "na medida em que o sr. Aldemir Bendine, ex-presidente do Banco do Brasil, teve sua pena de multa majorada para R$ 50.000,00 e foi inabilitado para o exercício de cargo em comissão ou função de confiança na Administração Pública por 6 anos, enquanto o sr. Luciano Coutinho, responsabilizado exatamente pelo mesmo tipo de irregularidade que o sr. Aldemir Bendine, envolvendo valores financeiros bem mais expressivos (R$ 21,6 bilhões contra R$ 10,9 bilhões) , permaneceu sancionado com uma multa de apenas R$ 30.000,00".
A Serur, em pareceres uniformes, propõe o provimento dos embargos do MPTCU, por entender que, de fato, houve contradição no acórdão ora embargo, "com grave ofensa à isonomia".
A Serur fundamenta a sua posição ao lembrar que o Relator do Acórdão 1824/2018-TCU-Plenário, Ministro Walton Alencar Rodrigues, ao delimitar a conduta de Aldemir Bendine, foi explícito ao afirmar que as conclusões acerca da atuação de Luciano Galvão Coutinho se aplicam ao ex-Presidente do Banco do Brasil (peça 714, p. 16) :
Pelas mesmas razões expostas em relação à Luciano Galvão Coutinho, adoto como razões de decidir os itens 156 a 173 do parecer do MPTCU (peça 702) . Manifesto-me pelo não provimento do pedido de reexame de Aldemir Bendine e pelo provimento do recurso interposto pelo MPTCU, inabilitando o responsável para o exercício de cargo ou função de confiança pelo prazo de seis anos e aumentando o valor da multa imputada para R$ 50.000,00.
Por esse motivo, a Serur entende ter havido contradição a ser saneada no Acórdão 1824/2018-TCU-Plenário, pois as "condutas dos responsáveis Aldemir Bendine e Luciano Galvão Coutinho foram sopesadas de forma distinta pelo Tribunal, em afronta ao princípio da isonomia, tendo em vista a similaridade entre os casos".
A Serur concorda ainda com o MPTCU quando afirma que a alegada atuação com relevante valor social do ex-dirigente não encontra respaldo documental ou lógico, porquanto não há elementos capazes de comprovar que Luciano Coutinho tenha substituído a União nos gastos com equalização em benefício do crescimento econômico do país, da geração de emprego ou renda.
Referida unidade técnica entende, por fim, que a alegada atenuante em favor de Luciano Coutinho relativa à contribuição dele para a edição da Medida Provisória 702, de 17/12/2015, não condiz com a conjuntura em que se operou a elaboração do normativo, editado, não em virtude de atos do Sr. Luciano Coutinho, mas sim em do Acórdão 825/2015-TCU-Plenário.
Quanto à alegação do MPTCU no sentido de que teria havido omissão no acórdão embargado, "pois alguns dos argumentos expostos pelo MP de Contas não foram analisados, sob o fundamento de que careciam de ineditismo", embora o ineditismo não seja requisito para a interposição do pedido de reexame, observo que o MPTCU se referiu aos seguintes argumentos que entende não terem sido analisados:
a) o sr. Luciano Coutinho não tomou providências para contestar as regras editadas pelo Ministério da Fazenda, que não fixavam data-limite para a quitação das equalizações devidas;
b) o abuso do poder de controle exercido pela União foi aceito com passividade pelo presidente do BNDES, não sendo aceitável que o responsável pudesse se omitir para não contrariar interesses governamentais;
c) as irregularidades praticadas envolveram cifras expressivas (R$ 21,6 bilhões) , tiveram longa duração no tempo, causaram danos às finanças públicas e riscos ao banco de fomento;
d) o dirigente do BNDES poderia ter-se valido do art. 331 do Código Civil, porém não tomou providências efetivas para exigir a satisfação de seus créditos perante a União, tendo, pois, compactuado com as operações de crédito ilegais.
Nota-se que as quatro alegações acima transcritas dizem respeito, a rigor, a uma única conduta do Sr. Luciano Coutinho, qual seja, a conduta omissiva de não ter tomado providências relativas às pedaladas fiscais, com vistas a interromper a prática.
Conforme procurarei demonstrar a seguir, entendo que inexiste a omissão alegada pelo embargante.
No voto condutor do Acórdão 2575/2016-TCU-Plenário, o relator, Ministro José Múcio Monteiro, analisou, conjuntamente, as condutas dos Srs. Aldemir Bendine e Luciano Galvão Coutinho, dada a sua similitude, e, acolhendo a proposta da SecexFazenda, deixou, em um primeiro momento, de propor ao TCU a aplicação de sanção aos referidos gestores. Do referido voto, convém reproduzir o seguinte trecho sobre o assunto:
77.	Quanto aos Presidentes do BNDES, Luciano Coutinho, e do Banco do Brasil, Aldemir Bendine, entendo que devem também ser acatadas suas razões de justificativa, deixando-se de aplicar-lhes sanção, em discordância com a proposta do MP, mas em linha com a da SecexFazenda. 
78.	No caso dessas subvenções, havia amparo na legislação para que os bancos efetuassem a concessão de empréstimos subsidiados e para que o Ministério da Fazenda definisse a sistemática de pagamentos das equalizações, o que foi feito, como se viu, mediante normas que violavam preceitos da LRF, mas, em princípio, sem a participação dos bancos operadores. 
79.	Os bancos adotaram os procedimentos previstos nos normativos, apresentando a documentação necessária para que pudessem receber da STN, na época própria, os valores que lhes eram devidos pela União, conforme reconhecido no Relatório de Fiscalização à peça 109. A não transferência dos recursos, por sua vez, ocorria de forma unilateral, com evidente abuso do poder de controle por parte da União, valendo aqui as ponderações feitas na análise da conduta do Presidente da Caixa, quando se falou da pressão hierárquica e administrativa que certamente pairava sobre os dirigentes dos bancos controlados nesse tipo de situação. 
80.	Como anotado pela unidade técnica, os empréstimos subsidiados faziam parte das diretrizes estabelecidas pelo governo federal, que as considerava de extrema relevância para a economia nacional, sendo certo que a sua interrupção causaria impactos econômicos relevantes. Seria difícil imaginar que os dirigentes dos bancos pudessem suspender, por sua conta e risco, a contratação dessas operações, sobretudo ante a aparente legalidade das portarias e normas emitidas pelo Ministério da Fazenda. 
81.	Nesse sentido, há de se acolher a alegação do responsável Ademir Bendine quando diz que, "ainda que os procedimentos em questão pudessem de fato se enquadrar no conceito de operação de crédito e, por consequência, ferir a Lei de Responsabilidade Fiscal, não poderia o Banco do Brasil ter agido de forma diversa, uma vez que, pelo princípio da legalidade estrita, cabe a esta Instituição seguir rigorosamente aos ditames da lei, no caso a Lei 8.427/1992". 
82.	Por todo o exposto, devem ser acatadas as razões de justificativa de Luciano Galvão Coutinho e de Aldemir Bendine, respectivamente, quanto aos itens 9.5.3 e 9.6.3 do Acórdão 825/2015-TCU-Plenário.
Após os debates havidos durante a sessão de julgamento na qual o Tribunal prolatou o Acórdão 2575/2016-TCU-Plenário, o relator, por ter acolhido algumas das propostas então apresentadas, reformulou parcialmente seu voto e, no que concerne ao Sr. Luciano Coutinho e ao Sr. Aldemir Bendine, incorporou a aplicação da multa. Para fundamentar o ajuste de seu voto, o relator apresentou o seguinte adendo:
152.	Cabe registrar que, nos debates ocorridos durante a sessão de julgamento, resolvi acolher três sugestões feitas pelos demais ministros.
153.	A primeira delas foi para a rejeição das razões de justificativa de Jorge Fontes Hereda, Luciano Galvão Coutinho e Aldemir Bendine, com a consequente aplicação de multa individual de R$ 30.000,00.
154.	De fato, fui convencido pelos meus pares de que os então presidentes da Caixa Econômica Federal, do BNDES e do Banco do Brasil deixaram que os bancos estatais ficassem submetidos por longo tempo a condições manifestamente ilegais e lesivas ao patrimônio das instituições, ao assumirem contas que o governo federal deveria pagar. Reconheço que os responsáveis não poderiam ter aceitado que a situação se arrastasse tanto, chegando a montantes colossais, e deveriam ter tomado atitudes mais contundentes em defesa dos bancos, como suspender os pagamentos, no caso da Caixa, ou a concessão de novos financiamentos subsidiados, no caso do BNDES e do Banco do Brasil, até que o Tesouro regularizasse suas dívidas.
Posteriormente, na sessão de julgamento em que o Tribunal prolatou o Acórdão 1824/2018-TCU-Plenário, ora embargado, da relatoria do Ministro Walton Alencar Rodrigues, o Ministro José Múcio Monteiro apresentou declaração de voto, acolhida pelo Plenário, por maioria de 6 votos a 2, na qual teceu considerações sobre a conduta do Sr. Luciano Coutinho e sustentou a manutenção da multa de R$ 30.000,00, aplicada ao referido gestor pelo Acórdão 2575/2016-TCU-Plenário, sem o agravamento da pena então aplicada e que havia sido pleiteado pelo MPTCU em seu pedido de reexame. Reproduzo, abaixo, trecho da citação declaração de voto (com grifos meus) :
5. Conquanto suas responsabilidades estejam devidamente caracterizadas nos autos, o que justifica a negativa de provimento a seu recurso, penso que a dosimetria de sua pena foi adequadamente tratada e exaustivamente discutida na sessão em que foi prolatado o Acórdão 2575/2016-TCU-Plenário. Os argumentos trazidos pelo MPTCU e que buscam agravar sua pena carecem de ineditismo e não devem, em meu juízo, conduzir à alteração da sanção já aplicada.
6.	Observo, a propósito, que na sessão em que foi prolatado o acórdão ora recorrido, meu voto condutor propugnava o acolhimento das alegações de defesa de Luciano Coutinho. Todavia, ante os debates havidos naquela oportunidade, acolhi as sugestões de meus pares e admiti a existência de sua responsabilidade, nos exatos limites então fixados, ou seja, com sua exclusiva sujeição à multa, no valor então arbitrado. Não vislumbrei - como agora também não o faço -  razões que conduzissem à sua inabilitação para a ocupação de cargo em comissão ou função de confiança.
7.	Mantenho a convicção que externei naquela ocasião e, em relação a Luciano Galvão Coutinho, adiro à proposta apresentada pela unidade técnica.
Como se vê do trecho do voto acima reproduzido, o redator do Acórdão 1824/2018-TCU-Plenário, ora embargado, tanto analisou as alegações do MPTCU que as classificou como carentes de ineditismo. Além disso, disse ainda o redator que referidas alegações "não devem, em meu juízo, conduzir à alteração da sanção aplicada". 
Isto é, o redator, assim como o MPTCU, entendeu que o Sr. Luciano Coutinho deveria, sim, ter adotado providências tendentes a cessar a prática das pedaladas fiscais. Talvez decorre dessa compreensão a assertiva do redator quanto à falta de ineditismo dos argumentos do MPTCU, pois não só eram do conhecimento do redator como também contavam com a sua concordância no mérito.
Não obstante, conforme entendimento ressaltado pelo redator, referida conduta omissiva do Sr. Luciano Coutinho não justificava a aplicação de multa em valor superior a R$ 30.000,00 nem a aplicação da pena de inabilitação para o exercício de cargo em comissão ou função de confiança. Nas palavras do redator, "Não vislumbrei - como agora também não o faço -  razões que conduzissem à sua inabilitação para a ocupação de cargo em comissão ou função de confiança".
Portanto, não há que se falar em omissão quanto a esses argumentos do MPTCU, mas sim em divergências quanto à valoração dos fatos e da conduta praticada pelo Sr. Luciano Coutinho, o que não admite revolvimento em sede de embargos de declaração.
Conforme exposto acima, a segunda alegação do MPTCU foi de que "o acórdão embargado apresenta obscuridades no que tange ao reconhecimento de atenuantes na conduta do ex-presidente do BNDES", pois "Constou da fundamentação do acórdão que a suspensão de novos financiamentos do PSI acarretaria uma severa restrição ao crescimento econômico, bem como que o responsável teria agido por motivo de relevante valor social, ao buscar a manutenção dos níveis de emprego e renda", embora não haja nos autos "evidência de que o sr. Luciano Coutinho tenha permitido o endividamento ilegal da União junto ao BNDES com o objetivo de manter ou aumentar os níveis de emprego e renda do país", o que permite concluir que "mostra-se obscura a decisão embargada, ao não esclarecer como foi identificada nos autos a motivação da conduta do sr. Luciano Coutinho";
A Serur, em pareceres uniformes, entende discorda da assertiva contida no voto vencedor, pois, embora reconheça a importância dos financiamentos concedidos com recursos do PSI ou do Plano Safra, no desenvolvimento econômico do país e, sobretudo, na geração de emprego, defende que "é forçoso reconhecer que a suspensão desses programas não teria o mesmo impacto social que a paralisação de recursos que constituem, muitas vezes, a única renda do beneficiário e da família".
Com as devidas vênias, não identifico qualquer obscuridade no voto vencedor que pudesse justificar o provimento dos embargos quanto a esse ponto. 
A SecexFazenda, quando de seu parecer na fase inicial deste processo, e que serviu de fundamento para o Acórdão 2575/2016-TCU-Plenário, já havia chamado a atenção para o fato de que se tratava de diretrizes estabelecidas pelo governo federal, consoante se vê do seguinte trecho do seu parecer (peça 406) :
150.	Poder-se-ia argumentar que o Sr. Luciano Galvão Coutinho deveria ter questionado a legalidade das portarias do MF que estabeleceram o prazo de 24 meses para o pagamento das equalizações, porém não se pode olvidar que os atos administrativos gozam de presunção de legalidade e legitimidade. 
151.	Seria difícil imaginar, ainda, que o BNDES pudesse suspender a contratação de operações de crédito subsidiadas, haja vista que estavam previstas em lei e que a instituição deveria, como empresa pública, seguir as diretrizes estabelecidas pelo governo federal.
No mesmo sentido foi o voto inicial do relator, Ministro José Múcio Monteiro, quando da sessão de julgamento na qual foi prolatado o Acórdão 2575/2016-TCU-Plenário, no qual, já naquela assentada, destacou que "os empréstimos subsidiados faziam parte das diretrizes estabelecidas pelo governo federal, que as considerava de extrema relevância para a economia nacional". Nas palavras do relator:
80.	Como anotado pela unidade técnica, os empréstimos subsidiados faziam parte das diretrizes estabelecidas pelo governo federal, que as considerava de extrema relevância para a economia nacional, sendo certo que a sua interrupção causaria impactos econômicos relevantes. Seria difícil imaginar que os dirigentes dos bancos pudessem suspender, por sua conta e risco, a contratação dessas operações, sobretudo ante a aparente legalidade das portarias e normas emitidas pelo Ministério da Fazenda. 
Por fim, coerentemente com o que havia anteriormente afirmado, o redator do acórdão ora embargado fez as seguintes considerações em sua declaração de voto (com grifos meus) :
8.                Com a devida vênia, divirjo do entendimento de que não seria difícil ao BNDES suspender os financiamentos do Programa de Sustentação do Investimento - PSI, sob o argumento de que eles não teriam como alvo cidadãos em situação de baixa renda, e, assim, não teriam impactos sociais imediatos e significativos.
9.	De início, observo que os financiamentos concedidos à conta do PSI encontravam previsão legal e seus os objetivos amoldavam-se perfeitamente à finalidade estatutária do BNDES.
10.	Ademais, entendo que a suspensão do programa não se constituía em medida de simples adoção, uma vez que: (i) no período de 2009 a 2016, 51,5% dos recursos desembolsados pelo BNDES, no âmbito do PSI, foram destinados às micro, pequenas e médias empresas, em um total de R$ 193 bilhões, ou 83,7% das operações; (ii) segundo estimativas do BNDES, a geração ou manutenção de empregos associados aos financiamentos com taxas de juros equalizadas representava uma relação de aproximadamente 20 empregos por milhão de reais desembolsado.
11.	A suspensão dos financiamentos do PSI acarretaria, por consequência, uma severa restrição ao crescimento econômico, com nítidos reflexos nas políticas de geração de emprego e renda.
12.	Não considero, assim, que a paralisação do programa fosse o comportamento esperado do homem-médio, sobretudo daquele que vivencia mais diretamente as crenças e valores inerentes às agências de fomento.
13.	Por outro lado, não se pode considerar como desprovidos de razoabilidade os argumentos apresentados pelo responsável que justificariam a inexistência do ajuizamento de ações de ressarcimento contra a União: (i) não havia risco de prescrição dos débitos; (ii) a situação caracterizava-se como inadimplemento, e não como perda; (iii) em face dessa circunstância, existia a presunção de que o Judiciário não determinaria sua liquidação imediata, sobretudo em face da alegação da União de que não havia disponibilidade de recursos; e (iv) mesmo na improvável hipótese de êxito, o BNDES teria seu crédito executado por meio de precatórios, sujeito aos prazos de pagamento próprios.
14.	Por todas essas premissas, que poderiam, à época, ser tidas como razoáveis, não me parece condenável a busca da solução negocial intentada por aquele ex-presidente.
Como claramente se vê da fundamentação apresentada pelo redator, seu voto foi absolutamente claro, inteligível, didático e sustentado por argumentação coerente, inclusive com referências a dados oficiais. Não há, portanto, que se falar em obscuridade no tocante a esse ponto.
Conforme ensina Marinoni (in: MARINONI, Luiz Guilherme. Novo curso de processo civil: tutela dos direitos mediante procedimento comum, volume II. 2ª ed. São Paulo: Editora Revista dos Tribunais, 2016, p. 550) :
Obscuridade significa falta de clareza no desenvolvimento das ideias que norteiam a fundamentação da decisão. Representa hipótese em que a concatenação do raciocínio e a fluidez das ideias vêm comprometidas, porque expostas de maneira confusa, lacônica ou ainda porque a redação foi mal feita, com erros gramaticais, de sintaxe, concordância ou outros capazes de prejudicar a sua interpretação.
No mesmo sentido é a observação de José Miguel Garcia Medina (in: MEDINA, José Miguel Garcia. Novo Código de Processo Civil comentado: com remissões e notas comparativas ao CPC/1973. 4ª ed. São Paulo: Editora Revista dos Tribunais, 2016, p. 1.520) , nos seguintes termos:
Considera-se obscura a decisão quando imprecisa, isso é, de difícil ou impossível compreensão. Admite-se o recurso, p. ex., para que se defina, com exatidão, o índice de correção monetária a ser observado (cf. STJ, 1ª T., EDcl no REsp 770.979/RS, rel. Min. José Delgado, j. 21.11.2006) , para eu se explicitem os parâmetros de incidência de honorários advocatícios (cf. STJ, 2ª T., EDcl nos EDcl nos EDcl no REsp 722.890/RS, rel. Min. Eliana Calmon, j. 07.11.2006) , ou quando a decisão não é precisa acerca da extensão do acolhimento ou rejeição do pedido (STJ, 1ª T., EDcl no REsp 883.254/MG, rel. Min. José Delgado, j. 27.05.2008) .
Portanto, como se depreende da leitura do voto do redator do acórdão ora embargado, não há que se falar em obscuridade, razão pela qual os embargos de declaração do MPTCU não merecem provimento neste ponto.
A terceira alegação do MPTCU foi no sentido de que haveria obscuridade em relação à MP 702/2015, porque "contrariamente ao afirmado pelo Ministro Redator, o que motivou a MP 702/2015, que abriu crédito extraordinário para o atendimento ao programa "Subvenção Econômica em Operações de Financiamento no âmbito do Programa de Sustentação do Investimento e do Programa Emergencial de Reconstrução de Municípios Afetados por Desastres Naturais (Leis n° 12.096, de 2009, e n° 12.409, de 2011) ", não foram tratativas negociais entre o então presidente do BNDES e o governo federal, e sim a necessidade de se cumprir determinação cogente proferida pelo TCU, mantida, em grau recursal, em deliberação proferida no dia 9/12/2015"
A Serur, em pareceres uniformes, concorda com a argumentação apresentada pelo MPTCU.
Tenho entendimento diverso sobre esse ponto, tendo em vista que, conforme se depreende da leitura da alegação do MPTCU, trata-se apenas de uma divergência quanto ao mérito da afirmação do redator. A alegação de obscuridade aqui também não merece acolhida, pois, a exemplo do que demonstrei quanto à alegação anterior, com base em doutrina e jurisprudência, a obscuridade diz respeito à ausência de clareza sobre o que é afirmado na decisão, o que não se verifica também quanto a essa questão, porquanto o voto do redator foi absolutamente claro e perfeitamente compreendido, não havendo, desse modo, o que aclarar. O que o embargante busca, nesse ponto, é a rediscussão do mérito, o que não é viável em sede de embargos de declaração.
Além disso, é de se considerar que a presente assertiva do redator não foi o principal fundamento da decisão ora embargada, razão pela qual o seu provimento em nada alteraria a situação jurídica do embargado, em virtude dos demais fundamentos nos quais se ancora o acórdão embargado e sobre os quais entendo não haver motivos para alteração nesta oportunidade.
Embargos de declaração do MPTCU quanto ao Sr. Luciano Galvão Coutinho e embargos de declaração do Sr. Aldemir Bendine
A quarta e última alegação do MPTCU será analisada em conjunto com os embargos de declaração opostos pelo Sr. Aldemir Bendine, dada a relação que há entre as alegações de ambos os recursos.
O MPTCU alegou que haveria uma contradição, "na medida em que o sr. Aldemir Bendine, ex-presidente do Banco do Brasil, teve sua pena de multa majorada para R$ 50.000,00 e foi inabilitado para o exercício de cargo em comissão ou função de confiança na Administração Pública por 6 anos, enquanto o sr. Luciano Coutinho, responsabilizado exatamente pelo mesmo tipo de irregularidade que o sr. Aldemir Bendine, envolvendo valores financeiros bem mais expressivos (R$ 21,6 bilhões contra R$ 10,9 bilhões) , permaneceu sancionado com uma multa de apenas R$ 30.000,00".
O Sr. Aldemir Bendine, a seu turno, alega contradição tanto em relação ao que foi decidido no tocante ao Sr. Jorge Fontes Hereda, ex-presidente da Caixa Econômica Federal, quanto em relação ao Sr. Luciano Coutinho, pois entende que os atos que praticou são assemelhados aos desses dois gestores, o que tanto é verdade, segundo o embargante, que o Tribunal, pelo Acórdão 2575/2016-TCU-Plenário havia dado o mesmo tratamento aos três gestores, ou seja, a aplicação da pena de multa no valor de R$ 30.000,00.
No entanto, por meio do Acórdão 1824/2018-TCU-Plenário, ora embargado, o Tribunal tornou insubsistente a multa aplicada ao Sr. Jorge Fontes Hereda, manteve a multa aplicada ao Sr. Luciano Galvão Coutinho, no valor de R$ 30.000,00, mas agravou a pena do Sr. Aldemir Bendine, com a elevação do valor da multa para R$ 50.000,00 e o acréscimo da pena de inabilitação para o exercício de cargo em comissão ou função de confiança pelo período de seis anos. 
Para o embargante, reside nesse ponto a contradição, motivo pela qual pede o provimento dos seus embargos de declaração, a fim de que o Tribunal o isente de pena, a exemplo do que fez com o Sr. Jorge Fontes Hereda. Subsidiariamente, o embargante formula pedido no sentido de que, caso não acolhido o primeiro pedido, seja dado provimento ao seu recurso, a fim de que lhe seja excluída a pena de inabilitação e seja reduzido o valor da pena de multa para R$ 30.000,00, nos exatos termos em que o Tribunal decidiu relativamente ao Sr. Luciano Galvão Coutinho.
A Serur, em pareceres uniforme, manifesta-se pelo reconhecimento da contradição e provimento dos embargos de declaração do MPTCU, a fim de que, em relação ao Sr. Luciano Galvão Coutinho, seja majorada a multa e aplicada a pena de inabilitação, nos exatos termos do que foi feito em relação ao Sr. Aldemir Bendine, com o consequente não provimento dos embargos de declaração do Sr. Aldemir Bendine.
Com efeito, também entendo ter havido uma contradição no tratamento dispensado por este Tribunal, por meio do Acórdão 1824/2018-TCU-Plenário, ora embargado, no que concerne aos Srs. Luciano Coutinho e Aldemir Bendine, pois, desde o início deste processo, as condutas desses dois responsáveis sempre foram analisadas de modo uniforme, às vezes de maneira, até mesmo, conjunta, como o fez a SecexFazenda, e sempre receberam tratamentos idênticos, exceto quando da prolação do Acórdão 1824/2018-TCU-Plenário, ora embargado. Portanto, entendo, assim como a Serur, que, de fato, há uma contradição a ser sanada.
Não obstante, penso que a solução não é o aumento da pena do Sr. Luciano Coutinho, mas sim a redução da pena do Sr. Aldemir Bendine, pelas razões a seguir expostas.
Rememoro que, quando da análise das defesas apresentadas, a SecexFazenda se manifestou pelo acolhimento das defesas desses gestores, sem, portanto, qualquer proposta de aplicação de sanção (peça 406) .
O relator, Ministro José Múcio Monteiro, também assim entendeu, quando da apresentação de seu voto na sessão de julgamento na qual foi prolatado o Acórdão 2.575/2016-Plénário, conforme já tive a oportunidade de mencionar anteriormente neste meu voto.
Na referida sessão de julgamento, o Ministro Bruno Dantas, apresentou declaração de voto, na qual sustentou a aplicação de multa a esses gestores, no valor de R$ 30.000,00, com fundamento nos seguintes argumentos:
19.	No contexto geral das irregularidades em tela, fica evidente que o agente principal é o Governo Federal, representado pelo Ministério da Fazenda, o qual tem a Secretaria do Tesouro Nacional como ramo de sua estrutura e órgão central do Sistema de Administração Financeira Federal e do Sistema de Contabilidade Federal.
20.	Ainda nesse contexto, as instituições financeiras oficiais envolvidas (Caixa, BB e BNDES) , a despeito de serem partícipes efetivos, como apresentei ao longo desta declaração, têm suas responsabilidades mitigadas sobre os deslindes e consequências das ações advindas das denominadas "pedaladas fiscais", visto que cada uma delas têm compromisso com apenas uma parcela do todo.
21.	Assim, adoto a tese de aplicação de punição diversa aos presidentes dos bancos em relação ao que foi determinada aos gestores maiores, quais sejam o Ministro da Fazenda e os da cúpula da Secretaria do Tesouro Nacional.
22.	Discordo, assim, da cominação de pena de inabilitação para o exercício de cargo em comissão ou função de confiança no âmbito da Administração Pública para os responsáveis que menciono, não obstante tal medida tenha sido sugerida pelo Parquet em seu parecer.
23.	Por derradeiro, quanto à gradação da pena a ser imposta, pesa minimamente a favor dos ex-dirigentes, no caso dos programas operacionalizados pelo BB e BNDES, o fato de a obrigação do Tesouro somente surgir depois de realizadas as operações de crédito, não se sabendo de antemão, como no caso da Caixa, quantos beneficiários existem e quando e quanto receberiam. 
24.	Nesse contexto, considero que deva ser aplicada a multa prevista no art. 58, II, da Lei 8.443/1992, nos valores de R$ 20.000,00 (vinte mil reais) a Jorge Fontes Hereda, e no valor de R$ 18.000,00 (dezoito mil reais) , individualmente, a Luciano Coutinho e a Aldemir Bendine, de modo a guardar proporção adequada com as demais penalidades pecuniárias impostas no bojo deste processo.
Em face das considerações apresentadas pelo Ministro Bruno Dantas, assim como por outros ministros, o relator do Acórdão 2575/2016-TCU-Plenário, Ministro José Múcio Monteiro, acolheu algumas das sugestões apresentadas, entre elas a de rejeitar a defesas desses gestores e lhes aplicar a pena de multa no valor uniforme de R$ 30.000,00 para cada um, o que, de fato, veio a ser aprovado pelo Plenário naquela oportunidade.
Portanto, como se vê, até esse momento processual, as manifestações tanto da SecexFazenda quanto do relator, assim como do Ministro Bruno Dantas foram sempre por dispensar tratamento isonômico a esses gestores.
Em face do citado Acórdão 2575/2016-TCU-Plenário houve a interposição de diversos pedidos de reexame, tanto do MPTCU quanto dos responsáveis. Na sessão de julgamento que apreciou referidos recursos e na qual foi prolatado o Acórdão 1824/2018-TCU-Plenário, ora embargado, a Serur, em pareceres uniformes se manifestou pelo não provimento dos recursos tanto do MPTCU quanto desses responsáveis, de modo a que fosse mantida a multa de R$ 30.000,00 a eles aplicada, sem agravamento da sanção (peças 696-698) .
O relator, Ministro Walton Alencar Rodrigues, votou pela exclusão da multa aplicada ao Sr. Jorge Fontes Hereda, mas pelo agravamento da pena de multa aplicada aos Srs. Luciano Coutinho e Aldemir Bendine, com a elevação de seu valor de R$ 30.000,00 para R$ 50.000,00 e ainda pelo acréscimo da pena de inabilitação para o exercício de cargo em comissão ou função de confiança pelo período de seis anos.
Na mesma sessão de julgamento, no entanto, o Ministro José Múcio Monteiro apresentou voto divergente no qual, conforme já comentei anteriormente, se manifestou pela manutenção do valor da multa aplicada ao Sr. Luciano Coutinho, sem o acréscimo da pena de inabilitação para o exercício de cargo em comissão ou função de confiança.
O Tribunal acolheu a proposta do Ministro José Múcio Monteiro quanto ao Sr. Luciano Coutinho, a fim de manter o valor da multa aplicada ao Sr. Luciano Coutinho, mas acolheu também a proposta do Ministro Walton Alencar Rodrigues, em relação ao Sr. Aldemir Bendine, e agravou as sanções a ele aplicadas.
Eis a origem da contradição a ser sanada.
Como disse, entendo que o desfazimento dessa contradição deve ocorrer pela exclusão da pena de inabilitação que havia sido imposta ao Sr. Aldemir Bendine e pela redução do valor da multa então aplicada, de R$ 50.000,00 para R$ 30.000,00, e não pelo agravamento da pena do Sr. Luciano Coutinho.
Assim entendo porque tanto a SecexFazenda, quanto o relator do Acórdão 2575/2016-TCU-Plenário, Ministro José Múcio Monteiro, e também o Ministro Bruno Dantas, ressaltaram, enfaticamente, em suas manifestações, as semelhanças entre as condutas praticadas pelos Srs. Jorge Fontes Hereda, Luciano Coutinho e Aldemir Bendine. E foram essas semelhanças quanto às condutas e às circunstâncias nas quais foram praticadas que levaram o Tribunal a aplicar multa de idêntico valor a todos os três gestores.
Portanto, entendo que, nesta oportunidade, manter as gravíssimas sanções ao Sr. Aldemir Bendine e ainda agravar, em igual medida, as sanções ao Sr. Luciano Coutinho, produziria ainda mais contradição no tratamento deste Tribunal a esses gestores, com grave ofensa, a meu ver, à isonomia que o julgador deve buscar ao lidar com situações assemelhadas, especialmente pelo fato de que o Tribunal excluiu a multa aplicada ao Sr. Jorge Fontes Hereda.
Chamo a atenção para o fato de que não estou, nesta oportunidade, revolvendo o mérito da questão, pois não se pode perder de vista que este processo está em sede de embargos de declaração. Portanto, não se trata, aqui, de rediscutir o mérito das avaliações já feitas pelo Tribunal, mas sim de buscar sanar a contradição com base na coerência dos argumentos já lançados nos autos, especialmente.
E é por essa razão que entendo como melhor a solução ora sustentada no sentido de ajustar o julgamento realizado em relação ao Sr. Aldemir Bendine, a fim de que fique coerente com aquele proferido relativamente ao Sr. Luciano Coutinho, isto é, a multa de R$ 30.000,00, sem aplicação da pena de inabilitação.
A essa proposta se poderia objetar que causaria uma contradição em relação ao julgamento do Sr. Jorge Fontes Hereda, como, aliás, assim o fez o Sr. Aldemir Bendine, nos seus embargos de declaração. Entendo, porém, que não haverá contradição, pois o voto do Ministro Walton Alencar Rodrigues sustentou, de modo coerente, posição devidamente fundamentada para a distinção efetuada pelo Tribunal. Para maior clareza, reproduzo, abaixo, o citado voto, nesta parte (os grifos são do original) :
	Revisando os autos, verifico que, de fato, Jorge Fontes Hereda tem situação totalmente diferenciada em relação aos dirigentes do Banco do Brasil e do BNDES, conforme registrado pelo próprio Parquet.
	Restou comprovado que, além de cobrar os valores em atraso, recorreu à Advocacia-Geral da União para o recebimento dos valores devidos. Com isso, colocou-se em plano diverso, ao questionar os dados percebidos, sem deixar de submeter-se a circunstâncias a que não se poderia opor.
	No que concerne ao Seguro Desemprego e ao Abono Salarial, consta dos autos ata de reunião da Câmara de Conciliação e Arbitragem da AGU, realizada em 30/4/2014, antes da autuação deste processo, para tratar de "controvérsia suscitada pela Caixa Econômica Federal" quanto à insuficiência dos repasses de recursos para tais benefícios (peça 81, p. 2) .
	A ata de reunião sobre o mesmo tema, realizada em 14/10/2014 (peça 81, p. 12/15) , registrou que as tratativas na referida câmara foram iniciadas em janeiro de 2014 e os repasses de recursos foram regularizados em outubro daquele ano.
	A Nota 104/2014/CCAF/CGU/AGU-CRN, que analisou e aprovou o pedido de abertura de procedimento conciliatório elaborado pela Caixa quanto ao Bolsa Família foi emitida pela AGU em 4/8/2014 (peça 67, p.135) , o que denota que o responsável, apesar da demora, buscou solução prevista na legislação para os atrasos nos repasses antes mesmo da autuação da presente representação. 
	Em ata de reunião conciliatória, realizada em 6/10/2014 (peça 67, p. 139) , consta que o Tesouro regularizou os repasses à Caixa, permitindo a solução dos custos financeiros incorridos pela instituição financeira de outubro de 2013 a maio de 2014.
	Ademais, os ajustes firmados entre a Caixa e o Governo Federal previam a possibilidade de sustar os pagamentos dos benefícios ou efetuá-los com recursos próprios, cobrando do Tesouro a devida remuneração sobre os valores atrasados.
	Dessa forma, entendo que os argumentos do responsável sobre impactos sociais, possíveis prejuízos ao patrimônio da instituição e utilização das prerrogativas contratuais para preservação da instituição, aliados às providências junto à AGU, são relevantes, têm impacto no processo, instigam novas avaliações e podem ser acolhidos.
	Por todo o exposto, manifesto-me por dar provimento ao pedido de reexame do responsável, com o objetivo de afastar a multa aplicada. 
Portanto, entendo que o julgamento diferenciado em relação ao Sr. Jorge Fontes Hereda contém fundamentação suficiente e coerente, razão pela qual o provimento parcial dos embargos de declaração do Sr. Aldemir Bendine, a fim de excluir a pena de inabilitação para o exercício de cargo em comissão ou função de confiança e de reduzir o valor da multa de R$ 50.000,00 para R$ 30.000,00, assim como a manutenção da multa aplicada ao Sr. Luciano Coutinho, também no valor de R$ 30.000,00, sem o agravamento pleiteado pelo MPTCU, não criam qualquer contradição com o julgamento relativo ao Sr. Jorge Fontes Hereda.
Contradição haveria, no meu entender, se fossem mantidas as sanções aplicadas ao Sr. Aldemir Bendine, de inabilitação para o exercício de cargo em comissão e função de confiança e de multa de R$ 50.000,00 e ainda houvesse o agravamento das sanções do Sr. Luciano Coutinho, pois tal julgamento promoveria imensa diferença de julgamento em relação ao Sr. Jorge Fontes Hereda que não seria proporcional à pequena diferença das condutas praticadas por esses gestores as quais, conforme reiteradamente afirmado pela SecexFazenda, pelo relator do Acórdão 2575/2016-TCU-Plenário, Ministro José Múcio Monteiro, pelo Ministro Bruno Dantas e pelo próprio Tribunal, guardam diversas semelhanças.
Em face do exposto, voto por que o Tribunal adote a deliberação que ora submeto à apreciação desse Plenário:
9.1. conhecer dos embargos de declaração opostos pelo Ministério Público junto ao TCU, por intermédio do Procurador Júlio Marcelo de Oliveira, para, no mérito, negar-lhes provimento;
9.2. conhecer dos embargos de declaração opostos por Aldemir Bendine para, no mérito, dar-lhes provimento parcial, a fim de tornar insubsistentes os subitens 9.5 e 9.6. do Acórdão 1824/2018-TCU-Plenário e dar a seguinte redação ao subitem 9.7 do referido acórdão:
		9.7. negar provimento ao pedido de reexame interposto pelo Ministério Público junto ao TCU, quanto a Nelson Henrique Barbosa Filho, Dyogo Henrique de Oliveira, Marcus Pereira Aucélio, Marcelo Pereira de Amorim, Jorge Fontes Hereda, Alexandre Antonio Tombini, Túlio José Lenti Maciel, Luciano Galvão Coutinho e Aldemir Bendine.
	9.3. dar ciência da presente deliberação aos interessados.
TCU, Sala das Sessões Ministro Luciano Brandão Alves de Souza, em 24 de abril de 2019.
RAIMUNDO CARREIRO 
Relator

Apresento este voto complementar para enfatizar alguns pontos que me parecem relevantes.
Não obstante a gravidade que um fato ilícito possa ter, a responsabilização de uma pessoa deve ser decorrente de sua própria conduta, em relação à qual o julgador deve avaliar a presença de culpa ou dolo assim como eventuais excludentes de ilicitude e de culpabilidade. Além disso, caso entenda ter havido culpa e não ter ocorrido qualquer excludente, deverá ainda o julgador examinar o grau de reprovabilidade da conduta, a fim de estabelecer a dosimetria da pena em patamar proporcional a essa reprovabilidade.
Chamo a atenção para a exigência jurídica de que toda essa análise da conduta alheia seja realizada de modo individualizado. Trata-se de requisito constitucional que busca garantir a justiça da pena, o que é de relevância ainda maior quando se analisam diversas condutas relativas a um mesmo ilícito, pois, ao se respeitar esse proceder jurídico, evita-se colocar todos os envolvidos em uma mesma situação, quando, na realidade, praticaram condutas distintas.
O que ora afirmo aplica-se integralmente ao caso concreto, pois não é pelo fato de as pedaladas fiscais terem, ao fim e ao cabo, sido um dos fundamentos para o impeachment da então Presidente da República que todos os que, de algum modo, participaram dessas operações de crédito devem ser condenados na mesma proporção. 
Não é a gravidade do ilícito que define a responsabilização de quem quer que seja, mas sim a gravidade da conduta de cada agente público, analisada de modo individualizado.
Portanto, nada há de imoral na fixação da dosimetria da pena de cada agente público, de modo individualizado e de acordo com a conduta de cada um. Ao contrário, é esse modo de proceder que a sociedade espera de um julgador. Não há justiça no tratamento igual dos desiguais nem vice-versa.
Dito isso, relembro esse Plenário de que a SecexFazenda, ao analisar as defesas apresentadas pelos Srs. Jorge Fontes Hereda, Luciano Coutinho e Aldemir Bendine, manifestou-se pela não aplicação de sanção a esses gestores. Repito: a SecexFazenda entendeu que esses três gestores não mereciam qualquer punição pelos atos que praticaram.
Como bem disse a SecexFazenda, quando de seu parecer na fase inicial deste processo, e que serviu de fundamento para o Acórdão 2575/2016-TCU-Plenário, da relatoria do Ministro José Múcio Monteiro, tratava-se de diretrizes estabelecidas pelo governo federal, consoante se vê do seguinte trecho do seu parecer (peça 406) :
150.	Poder-se-ia argumentar que o Sr. Luciano Galvão Coutinho deveria ter questionado a legalidade das portarias do MF que estabeleceram o prazo de 24 meses para o pagamento das equalizações, porém não se pode olvidar que os atos administrativos gozam de presunção de legalidade e legitimidade. 
151.	Seria difícil imaginar, ainda, que o BNDES pudesse suspender a contratação de operações de crédito subsidiadas, haja vista que estavam previstas em lei e que a instituição deveria, como empresa pública, seguir as diretrizes estabelecidas pelo governo federal.
No mesmo sentido foi o voto do relator do Acórdão 2575/2016-TCU-Plenário, Ministro José Múcio Monteiro, quando de sua apresentação inicial ao Plenário, o que somente veio a ser alterado posteriormente, pelo próprio relator, para incluir a aplicação da pena de multa no valor de R$ 30.000,00, em acolhimento às sugestões apresentadas durante os debates, com destaque para a manifestação do Ministro Bruno Dantas que formalizou voto escrito no qual defendeu a aplicação da multa para esses três gestores.
Relembro, também, que foi apenas quando do julgamento dos pedidos de reexame que este Tribunal, por meio do Acórdão 1824/2018-TCU-Plenário, ora embargado, da relatoria do Ministro Walton Alencar Rodrigues, dispensou tratamentos profundamente distintos para esses três gestores, o que deu ensejo aos presentes embargos de declaração.
Como se vê, a proposta que ora sustento não inova nem traz argumentos inéditos. Ao contrário, por estar o presente processo em sede de embargos de declaração, a proposta que sustento não rediscute o mérito, mas apenas busca eliminar contradição surgida a partir do Acórdão 1824/2018-TCU-Plenário, ora embargado.
E, para tanto, como disse no meu voto inicial, entendo que o julgamento diferenciado em relação ao Sr. Jorge Fontes Hereda contém fundamentação suficiente e coerente, razão pela qual o provimento parcial dos embargos de declaração do Sr. Aldemir Bendine, a fim de excluir a pena de inabilitação para o exercício de cargo em comissão ou função de confiança e de reduzir o valor da multa de R$ 50.000,00 para R$ 30.000,00, assim como a manutenção da multa aplicada ao Sr. Luciano Coutinho, também no valor de R$ 30.000,00, sem o agravamento pleiteado pelo MPTCU, não criam qualquer contradição com o julgamento relativo ao Sr. Jorge Fontes Hereda.
Contradição haveria, no meu entender, se fossem mantidas as sanções aplicadas ao Sr. Aldemir Bendine, de inabilitação para o exercício de cargo em comissão e função de confiança e de multa de R$ 50.000,00 e ainda houvesse o agravamento das sanções do Sr. Luciano Coutinho, pois tal julgamento promoveria imensa diferença de julgamento em relação ao Sr. Jorge Fontes Hereda que não seria proporcional à pequena diferença das condutas praticadas por esses gestores as quais, conforme reiteradamente afirmado pela SecexFazenda, pelo relator do Acórdão 2575/2016-TCU-Plenário, Ministro José Múcio Monteiro, pelo Ministro Bruno Dantas e pelo próprio Tribunal, guardam diversas semelhanças.
Desse modo, entendo que deve ser mantida a sanção aplicada ao Sr. Luciano Coutinho e reduzida ao mesmo patamar a punição aplicada ao Sr. Aldemir Bendine, pois, desde a prolação do Acórdão 2575/2016-TCU-Plenário não vieram aos autos fatos novos que justifiquem a substancial elevação da pena do Sr. Luciano Coutinho, como ora pleiteada pelo MP/TCU, assim como não vislumbro fatos novos que justifiquem a manutenção das penas do Sr. Aldemir Bendine, nos níveis fixados pelo Acórdão 1824/2018-TCU-Plenário, sem que isso, inevitavelmente, implique uma contradição intolerável pelo Direito. 
TCU, Sala das Sessões Ministro Luciano Brandão Alves de Souza, em tagDataSessao.
RAIMUNDO CARREIRO 
Relator